ACORDAO-COMPLETO-2352588

ACÓRDÃO 2008/2019 ATA 33/2019 - PLENÁRIO

VISTO, relatado e discutido este Relatório de Levantamento sobre a Companhia Docas do Rio Grande do Norte com vistas a identificar a situação geral de governança e gestão da empresa e identificar e avaliar objetos de futuras fiscalizações.
ACORDAM os Ministros do Tribunal de Contas da União, reunidos em Sessão do Plenário, diante das razões expostas pelo Relator, em:
		9.1. determinar à Secretaria de Fiscalização de Infraestrutura Portuária e Ferroviária (SeinfraPortoFerrovia) que, quando do exame das próximas contas ordinárias da Codern:
		9.1.1. avalie a possibilidade de propor medidas ao Ministério da Infraestrutura e/ou à Codern no sentido da revisão dos termos do Convênio SEP/001/2007-DC, com vistas a resolver de forma definitiva a questão da independência financeira dada à Administração do Porto de Maceió, extinguindo-se formalmente essa independência ou, caso se decida pela sua manutenção, formalizando precisamente o nível de independência financeira e institucional da Administração do Porto de Maceió;
		9.1.2. avalie a necessidade de propor determinação ou recomendação à Codern, conforme o caso, a respeito das seguintes fragilidades da companhia:
		9.1.2.1. institucionalização de setor de contabilidade e de setor de aquisições, bem como a transferência das atividades inerentes a contratações da Gerência de Marketing e Novos Negócios (Gercom) para a estrutura da Gerência Administrativa (Geadmi) ;
		9.1.2.2. segregação da estrutura de gestão do Terminal Salineiro de Areia Branca em duas gerências, de modo que uma seja responsável pelas gestão das atividades operacionais (fim) e outra pelas atividades inerentes à gestão administrativa (meio) ;
		9.1.2.3. reestruturação da Gerência de Planejamento (Geplan) com vistas à sua adequação às competências descritas no Regimento Interno da Companhia e à sistematização, em meio informatizado e de rápido acesso, de todas as informações e dados históricos relacionados ao planejamento da Companhia;
		9.1.2.4. apresentação de plano de ação com vistas a aprimorar o sistema de informações contábeis, de modo que seja capaz de integrar todas as informações de todos os setores da Companhia necessárias à escrituração contábil e de gerar demonstrações contábeis e relatórios gerenciais dotados de informações atualizadas e confiáveis;
		9.1.2.5. promoção da segregação de funções críticas mencionadas nos parágrafos 352-354 e 359, b, do Relatório de Levantamento, e atualização cadastral de todos os clientes e fornecedores da Companhia;
		9.1.2.6. realização do inventário de seu imobilizado e almoxarifado, levantando-se de forma confiável os valores correspondentes a seus itens, bem como, por decorrência desse levantamento, realização dos ajustes contábeis correspondentes necessários, observando-se as Normas Brasileiras de Contabilidade emanadas do Conselho Federal de Contabilidade aplicáveis às matérias;
		9.1.2.7. disponibilização de documentos e informações à Auditoria Independente sempre que a análise documental for necessária à emissão de opinião do auditor sobre as demonstrações contábeis;
		9.1.2.8. realização do devido levantamento e controles permanentes dos montantes e consequentes ajustes necessários em Balanço Patrimonial referentes à: (a) ausência de crédito em seu passivo relativos a multas, juros e encargos legais; (b) ausência de baixa de tributos com direito de recuperação decaídos, registrados em seu ativo; e (c) exigibilidade de créditos da União decorrentes dos Convênios 268/2006-DNIT, e Convênios 01/2008 e 009/2008 da Secretaria de Portos, destinados a obras e ampliação dos Portos de Natal e Maceió;
		9.1.2.9. criação de conta bancária exclusiva para fins de recebimento de garantias de licitantes, de modo que os depósitos em caução obtidos somente possam ser movimentados nessa conta, sem desvio de finalidade;
		9.1.2.10. adoção de medidas no sentido da elaboração de estudo que estabeleça a lotação ideal de seus empregados;
		9.2. classificar como sigilosas as peças deste processo, à exceção da presente decisão (Relatório, Voto e Acórdão) , nos termos do art. 8º, § 3º, inc. I e III, c/c art. 9º, inc. VII e VIII, e § 2º, inc. II, da Resolução-TCU 294/2018, pelo prazo de 15 (quinze) anos, com acesso somente aos servidores que irão desenvolver atividades relacionadas aos autos;
		9.3. encaminhar cópia deste acórdão e da peça 135 à Secretaria-Geral de Controle Externo e à SeinfraPortoFerrovia, como subsídio à formalização de possíveis propostas de fiscalização no âmbito do planejamento de atividades de controle externo dessas unidades;
		9.4. dar ciência deste acórdão ao Congresso Nacional, à Comissão de Viação e Transportes da Câmara dos Deputados, à Comissão de Serviços de Infraestrutura do Senado Federal, ao Ministério da Infraestrutura, à Secretaria Especial do Programa de Parcerias de Investimentos (SPPI) da Casa Civil da Presidência da República, à Agência Nacional de Transportes Aquaviários, à Assembleia Legislativa do Estado do Rio Grande do Norte, ao Governo do Estado do Rio Grande do Norte e à Emerson Auditores e Consultores S/S – Auditores Independentes (21.811.185/0001-94) .

Levantamento de auditoria acerca da situação financeira, operacional e de governança da Companhia Docas do Rio Grande do Norte (Codern).

Companhia Docas do Rio Grande do Norte.

3. Interessados/Responsáveis: não há.

13.1. Ministros presentes: José Mucio Monteiro (Presidente), Walton Alencar Rodrigues, Aroldo Cedraz, Raimundo Carreiro, Bruno Dantas (Relator) e Vital do Rêgo.
13.2. Ministro-Substituto convocado: André Luís de Carvalho.
13.3. Ministro-Substituto presente: Weder de Oliveira.

BRUNO DANTAS

Trata-se de Relatório de Levantamento produzido pela então Secretaria de Controle Externo do Estado do Rio Grande do Norte (Secex-RN) acerca da situação financeira, operacional e de governança da Companhia Docas do Rio Grande do Norte (Codern) , autoridade portuária responsável pelos Portos de Natal/RN, Areia Branca/RN (Terminal Salineiro) e Maceió/AL.
2.	Registro preliminarmente que, ante o benefício de se dar publicidade ao presente trabalho, sopesado pela necessidade de se manter o sigilo sobre peças e informações processuais com informações sensíveis à condução das ações de controle do Tribunal e relacionadas a fragilidades e riscos da instituição fiscalizada (Resolução-TCU 294/2018, art. 9º, inc. VII e VIII, c/c Roteiro de Levantamento aprovado pela Portaria-Segecex 24/2018, parágrafos 120 e 121) , foram omitidos trechos do presente Relatório sobre os quais incidem restrições de acesso à informação. Imagens e anexos de caráter acessório foram suprimidos desta versão textual por objetividade e economia processuais. 
3.	Sempre que o texto do Relatório de Levantamento fizer menção ao extinto Ministério dos Transportes, Portos e Aviação Civil (MTPA) e suas unidades, deve-se inferir o Ministério da Infraestrutura, tendo em vista a recente reorganização ministerial promovida pela Medida Provisória 870/2019, convertida na Lei 13.844/2019. O mesmo se aplica a outras pastas mencionadas que eventualmente tenham sofrido reestruturação ou ganhado nova denominação.
4.	Dessa feita, por registrar as principais ocorrências havidas no andamento do processo até o momento, resumindo os fundamentos das peças acostadas aos autos, adoto como relatório, com os ajustes necessários e destaques do original, a instrução de peça 136:
	“1. Introdução
1.1. Deliberação que originou a fiscalização e razões que motivaram a deliberação
1. A presente fiscalização na Companhia Docas do Rio Grande do Norte (Codern) foi originada de deliberação constante do Despacho de 26/5/2018 (TC Processo 015.337/2018-9) , da lavra do Min. Bruno Dantas, Relator deste Processo de Levantamento.
2. O Relatório de Gestão da Companhia do exercício de 2016 indicou baixo índice de realização das ações previstas originariamente para a empresa, indicando tendência de perda de eficiência e a necessidade de revisão de suas operações. Ademais, os relatórios das auditorias interna e independente correspondentes a esse exercício apontaram inconsistências nas demonstrações contábeis da empresa que poderiam estar relacionadas a consideráveis falhas de gestão, inclusive, revelando-se que os prejuízos poderiam ser ainda maiores do que os efetivamente divulgados.
3. A empresa vem, ao longo dos anos, acumulando prejuízos de alta materialidade e apresentando considerável desequilíbrio financeiro, provocado por dívidas crescentes e diminuição de sua capacidade de geração de receitas.
4. Por outro lado, a Companhia possui atividades complexas e arrecada receitas portuárias em três pontos distintos do Nordeste (Portos de Natal-RN e de Maceió-AL, e Terminal Salineiro de Areia Branca-RN) , o que prejudicava a obtenção de uma visão ampla sobre seus negócios e a definição e priorização de objetos de controle relevantes pelo TCU.
5. Assim, ao tempo em que se verificava que problemas graves de gestão poderiam estar ocorrendo no seio da empresa, representados sobremaneira em seus relatórios financeiros, também não era possível a adequada identificação das razões para o seu mau desempenho.
6. Considerando-se as constatações acima sintetizadas e a relevância da Companhia para a economia do País, a qual exerce importante papel, mormente, no que diz respeito ao escoamento de sal, frutas, trigo, combustíveis e diversas mercadorias conteinerizadas, assim como o fato de que o TCU nunca havia realizado trabalho de tal natureza e amplitude na Unidade Jurisdicionada, consideraram-se atendidos os critérios de risco, oportunidade, materialidade e relevância para realização deste trabalho, oportunizando-se a confecção de um diagnóstico conclusivo acerca da natureza, razão e extensão da problemática envolvida, bem como a elaboração de propostas de ações de controle para o seu enfrentamento e reversão.
1.2. Objetivo e escopo do Levantamento
7. Este Levantamento tem por objetivo conhecer as principais áreas de atuação da Companhia Docas do Rio Grande do Norte (Codern) , bem como, a partir do reconhecimento das áreas de maiores riscos, identificar e avaliar possíveis objetos de futuras fiscalizações.
8. Nos termos dos Padrões de Levantamento do TCU, aprovados pela Portaria-Segecex 15, de 9 de maio de 2011, trata-se de um Levantamento de escopo amplo, de alta complexidade, em que foram colhidas e tratadas informações das três unidades portuárias administradas pela Codern, quais sejam, os Portos de Natal-RN e de Maceió-AL, e Terminal Salineiro de Areia Branca-RN.
9. Além da construção da Visão Geral da Companhia, com o intuito de se identificar os maiores riscos e direcionar a consecução de adequadas ações de controle, a equipe de fiscalização considerou de grande importância a investigação acerca das seguintes seis áreas consideradas principais: governança e gestão, tarifação, arrendamento, gestão de pessoas, aquisições, e controles internos do sistema de informação contábil.
1.3. Metodologia e limitações
10. O presente trabalho tem como pilar metodológico os Padrões de Levantamento do TCU, aprovados pela Portaria-Segecex 15, de 9 de maio de 2011. No entanto, algumas orientações constantes do Roteiro de Levantamento, aprovado pela Portaria-Segecex 24, de 14 de setembro de 2018, que ainda estava em fase de aprovação quando do planejamento desta fiscalização, foram consideradas de interesse para o trabalho e, portanto, foram endossadas pela equipe de fiscalização.
11. Inicialmente, com o fito de aprofundar os conhecimentos acerca das principais partes interessadas envolvidas no negócio da Unidade Jurisdicionada, por meio de análise documental, pesquisas na internet, normativos e auxílio de gestores da Companhia, foi possível a elaboração de Análise Stakeholders, que consta da peça 121.
12. Foram aplicados instrumentos de coleta de dados e, a partir destes, foram realizadas técnicas de diagnóstico. Quanto à coleta de dados, inicialmente, já na oportunidade do Ofício de Apresentação 38/2018-TCU/Secex-RN (peça 3) , foram realizadas diversas requisições com vistas a dar amparo à construção da visão geral do objeto de levantamento. Além disso, também foram utilizados diversos outros meios à consecução da obtenção de informações, como:
12.1. Reuniões, entrevistas e grupos focais com diversos empregados e gestores da Companhia (peça 126) ;
12.2. Visitas ao Porto de Natal, ao Terminal Salineiro de Areia Branca, e ao Porto de Maceió;
12.3. Reunião com representante da Auditoria Independente da Codern;
12.4. Levantamento de informações processuais do TCU;
12.5. Consulta aos resultados da Codern no levantamento integrado de governança e gestão, realizado em 2017 pelo TCU, em organizações federais;
12.6. Outras requisições à Codern (Ofícios de Requisição 02, 03 e 04-204/2018-TCU/Secex-RN, peças 47, 51 e 52) ;
12.7. Requisições e reunião com representantes da Agência Nacional de Transportes Aquaviários (Antaq) (Ofício de Requisição 01-204/2018-TCU/Secex-RN, peça 2) , bem como reunião com representantes da Secretaria Nacional de Portos (SNP) , do Ministério dos Transportes, Portos e Aviação Civil (MTPA) ;
12.8. Reunião com dirigentes da SeinfraPortoFerrovia, visando-se ao compartilhamento de informações relevantes;
12.9. Contatos com a Controladoria-Geral da União (CGU) , Receita Federal do Brasil e Polícia Federal;
12.10. Pesquisas na internet.
13. Com o intuito de aprofundar o conhecimento acerca das forças, fraquezas, oportunidades e ameaças da Companhia, foi elaborada análise SWOT (seção 2.10, peça 124) , a partir de análise documental e grupos focais realizados com gestores e empregados da empresa. Em decorrência da análise SWOT, também se procedeu à elaboração de Diagrama de Verificação de Riscos (DVR) (peça 125) , em que se pôde pôr em evidência os principais riscos a que estão submetidos a Codern, bem como classificá-los quanto ao aos respectivos graus de probabilidade de ocorrência e impacto.
14. A partir de dinâmicas realizadas com os gestores e empregados da Companhia, foi possível realizar o mapeamento de cinco processos, dispostos graficamente mediante a utilização da ferramenta BPMN Bizagi©, sendo que dois deles são relacionados a aquisições (um relativo ao Porto de Natal e Terminal Salineiro de Areia Branca e outro referente ao Porto de Maceió) , e três processos concernentes à tarifação nos Porto de Natal e Terminal Salineiro de Areia Branca (seções 4 e 7, peça 123) .
15. Ademais, entre os dias 26/7/2018 e 3/8/2018, a equipe de fiscalização aplicou questionários eletrônicos (trinta questões) , com possibilidade de respostas abertas, sobre ambiente interno e atividades de controle, junto aos funcionários de todas as unidades portuárias da Codern, com a utilização da ferramenta LimeSurvey©, a partir de base de e-mails fornecida pela Companhia. Os questionários foram elaborados com base no formulário de Informações de Controles Internos constante dos Padrões de Levantamento do TCU. A síntese dos resultados obtidos consta do título referente à Visão Geral, a seguir apresentada.
16. O trabalho foi devidamente orientado por Matriz de Planejamento (Apêndice C) e balizado por seis questões relacionadas às áreas definidas para investigação, baseadas nos principais riscos expostos no DVR, quais sejam: governança e gestão, tarifação, arrendamento, gestão de pessoas, aquisições e controles internos do sistema de informação contábil.
17. Cumpre mencionar que, embora constantes da Matriz de Planejamento, que abarca somente as questões sobre as principais áreas da Codern, por uma questão didática, algumas análises nela previstas foram expostas no título relativo à Visão Geral, como é o caso do tópico relacionado à explanação da situação econômica e financeira da Companhia.
18. Nessa esteira, o exame empreendido permitiu a exposição de análise acerca dos itens constantes do campo ‘O que a análise vai permitir dizer’, apresentado na Matriz de Planejamento, sendo que, quanto ao processo de aquisições, devido à necessidade identificada, a equipe definiu a ampliação de seu escopo, realizando-se análise de todo o processo de aquisição da Companhia e não somente no que diz respeito às aquisições diretas, conforme inicialmente planejado.
19. Todos os documentos colhidos e papéis de trabalho elaborados durante a fiscalização constam arquivados em pasta permanente da Secex/RN, com restrição de acesso, podendo ser utilizados em ações de controle posteriores a serem executadas na Unidade Jurisdicionada.
20. Por fim, no que tange às limitações impostas a esta fiscalização, importa registrar que, embora não tenham prejudicado o objetivo do levantamento, os recursos a ela dispensados, como o prazo disponível e a equipe de fiscalização reduzida (dois auditores) , demandaram maior dispêndio de esforços por parte do corpo técnico responsável.
2. Visão Geral
2.1. Panorama geral da Companhia Docas do Estado do Rio Grande do Norte (Codern) 
21. Em 20 de janeiro de 1978, a empresa ‘Terminais Salineiros do Rio Grande do Norte - Termisa’, criada por meio do Decreto 66.154, de 3 de fevereiro de 1970, passou a ser denominada de Companhia Docas do Rio Grande do Norte - Codern-, por decisão da Assembleia Geral de Acionistas.
22. A partir de 1983, a Empresa de Portos do Brasil  (Portobras) repassou a administração do Porto de Natal para a companhia. Com a extinção da Portobras, em 1990, os Portos de Maceió/AL, Cabedelo/PB e de Recife/PE passaram a ser vinculados à Codern, contudo, ainda na década de 1990, o controle dos portos de Cabedelo e Recife foi transferido aos respectivos governos estaduais.
23. O Porto de Maceió, no entanto, permanece vinculado à Codern - por força de um convênio, firmado com órgãos federais, que vem periodicamente sendo renovado desde então-, assim como o Terminal Salineiro de Areia Branca, principal ponto de escoamento do sal produzido no Rio Grande do Norte, inaugurado no dia 1º de março de 1974, e construído em alto mar com área aproximada de 15 mil metros quadrados.
24. A Companhia está vinculada à Secretaria Nacional de Portos (SNP) , antes ligada à Presidência da República, e atualmente integrada à estrutura do Ministério dos Transportes, Portos e Aviação Civil (MTPA) . Assim como as demais companhias docas, a Codern tem a sua atuação orientada, basicamente, pela Lei 12.815/2013, regulamentada pelo Decreto 8.033/2013, que disciplina a exploração pela União, direta ou indiretamente, dos portos e instalações portuárias e as atividades desempenhadas pelos operadores portuários, e pela Lei 13.303/2016 (Lei de Responsabilidade das Estatais) .
25. Por decisão da Assembleia Geral Extraordinária, ocorrida em 21 de junho de 2018, a Codern, antes classificada como ‘sociedade de economia mista’, transformou-se em empresa pública, administrada exclusivamente pelo poder público, uma vez que a União passou a deter de 100% do seu capital social.
26. Em suma, após todas as transformações sofridas, desde a sua criação em 1978, pode-se definir a Codern como uma empresa pública, vinculada à Secretaria Nacional de Portos do MTPA que, na qualidade de autoridade portuária, administra diretamente os Portos de Natal/RN e de Areia Branca/RN (Terminal Salineiro de Areia Branca - Tersab) e, por força de delegação do Governo Federal, o Porto de Maceió/AL.
27. Ela tem a missão de disponibilizar infraestrutura portuária eficaz para atender a movimentação de cargas e de passageiros e contribuir para o desenvolvimento econômico, social e sustentável dos Estados do Rio Grande do Norte, de Alagoas e do Brasil. A visão da Companhia é a de que seus portos sejam modelos em gestão e logística de transporte do Brasil, reconhecidos pela excelência de seus serviços.
28. Dispõe de cais, pátios, armazéns (Portos de Natal e Maceió) , canais navegáveis, terminal de passageiros (Porto de Natal) , entre outras infraestruturas, intrinsicamente relacionadas ao seu negócio, e se constitui em vetor importante da logística de transporte para potencializar a prosperidade dos estados envolvidos, de forma a garantir suas movimentações com praticidade, eficiência e economia, em benefício da sociedade.
29. Cada um dos terminais portuários da Companhia possui características bem distintas, seja em razão da área, da estrutura, da localização e dos produtos movimentados, seja em função da forma pela qual são geridos pela empresa.
30. O Porto de Maceió, situado no centro da capital, assim como o de Natal, possui ampla área disponível para armazenagem e arrendamento, fonte de boa parte de sua arrecadação. O Porto de Natal, bem menor, possui um Terminal de Passageiros, quase sem utilização, e sofre eventualmente com a carência de espaço para movimentar contêineres. Sua principal fonte de arrecadação é a cobrança de tarifas sobre as operações portuárias. Já o Terminal Salineiro, cerca de 14 km de distância da costa do RN, também apresenta limitação de espaço, agravada por problemas estruturais que impossibilitam a utilização da área de estocagem de sal expandida em 2012. A licitação dos reparos na obra de ampliação está sendo ultimada.
31. Diferentemente do Porto de Natal, administrado bem de perto pela Companhia, o Terminal de Areia Branca, situado em alto mar, nas proximidades do Município de Areia Branca, tem muitas de suas atividades controladas diretamente por setores ali estruturados, subordinados à Gerência daquele terminal, que executam boa parte das mesmas atividades realizadas por outros setores da Codern em Natal, como aquisições e tarifação das operações portuárias. O Porto de Maceió, por sua vez, não está subordinado às diretorias da empresa, pois apresenta, na prática, independência administrativa quase plena, em relação à presidência, tendo em vista os termos em que foi consignada a delegação de competência formulada por meio de Convênio, firmado entre a Codern e a administração pública federal direta.
FIGURA 1- IMAGENS AÉREAS DAS UNIDADES PORTUÁRIAS ADMINISTRADAS PELA CODERN
[imagem no documento original]
Fonte: elaboração própria a partir de imagens concedidas pela Codern.
32. Com relação aos produtos movimentados, a pauta do Porto de Natal é composta preponderantemente pela exportação de frutas (em contêineres) e importação de trigo, além do transporte de volumes menos significativos em contêineres e, eventualmente, de peças destinadas às usinas eólicas. Maceió, que não trabalha com contêineres e cujos arrendamentos constituem boa parte das receitas, diferentemente de Natal, movimenta basicamente granéis líquidos (combustíveis e derivados do petróleo) e açúcar, ao passo que o Terminal de Areia Branca transporta apenas sal, valendo-se de pequenas barcaças, para levar o produto das jazidas até o porto, e de navios, para movimentação do terminal para outros portos.
33. Em 2017, foram movimentadas 4.769.968 toneladas nos portos da Codern, o que representou um acréscimo de 0,19% em relação a 2016. Em que pese o Porto de Natal ter apresentado um crescimento de 12,69 % no seu volume transportado, como será visto na seção 2.8, a unidade portuária apresentou em 2017 uma diminuição das suas receitas operacionais e um aumento no montante de custos e despesas administrativas. Cerca de 1.990.000 de toneladas de sal foram movimentadas no Terminal de Areia Branca em 2017, contra 2.073.000 de toneladas em 2016. Já Maceió manteve praticamente estável sua movimentação em torno de 1.070.000 toneladas. Tal cenário, principalmente quanto à situação do Porto de Natal e à diminuição da arrecadação tarifária relativa ao Terminal de Areia Branca, contribuiu para o agravamento da situação financeira da Empresa.
34. A Companhia é extremamente deficitária. Apresenta Patrimônio Líquido negativo, da ordem de R$ 467,5 milhões, prejuízo acumulado de R$ 931,7 milhões e significativo prejuízo operacional líquido de R$ 212,1 milhões (conforme demonstrações contábeis de 31 de dezembro de 2017) . Os gastos com pessoal e encargos superam em cerca de R$ 3 milhões receita líquida operacional. A sobrevivência financeira da empresa deve-se, principalmente: a) à ausência de recolhimento de impostos incidentes sobre a folha de pagamento de pessoal; b) ao não recolhimento da parte patronal da contribuição ao Portus Instituto de Seguridade Social; e c) à utilização de artifício gerencial inadequado para a obtenção de capital de giro (conforme parágrafo 359, alínea j) .
35. Com a tendência de diminuição da arrecadação e de contingenciamento de recursos federais, é elevado o risco de que a situação se agrave, levando a Companhia à insustentabilidade operacional a médio prazo, por total incapacidade de pagamento de funcionários e de despesas relacionadas ao custeio, manutenção e ao atendimento de exigências ambientas e trabalhistas, como no caso recente do terminal salineiro, que vem sofrendo eventuais interdições pelo Ministério do Trabalho e pelo Ibama já há alguns anos (disponível em: http://www.tribunadonorte.com.br/noticia/ibama-interdita-terminal-salineiro-de-areia-branca/418273, acesso em 10/10/2018) .
36. Regra geral, a empresa apresenta vários riscos ligados a: competição com outros portos próximos (Suape/PE e Pecém/CE) ; multiplicidade de atores da política portuária; baixa intermodalidade para transporte de cargas; insuficiente operacionalização da navegação de cabotagem; elevadas dívidas tributárias e previdenciárias; problemas de gestão; carência de pessoal; baixa produtividade e ineficiência de arrecadação, potencializada pela extrema modicidade das tarifas pagas pelos usuários e operadores portuários, principalmente em comparação com os custos.
37. Entrevistas e respostas aos questionários, aplicados junto aos funcionários da Companhia, apontam também para riscos relacionados à influência política na gestão e na designação para ocupação de cargos estratégicos. Tal fator tem sido indicado ainda como a causa da alta rotatividade desses cargos, fato que implica solução de continuidade no desenvolvimento das ações da empresa.
38. Tal cenário não se distancia do diagnóstico recém traçado no relatório da equipe de auditoria da SeinfraPortoFerrovia, no TC Processo 024.768/2017-0, concernente, entre outros temas, à atuação das Companhias Docas no provimento de infraestrutura pública dos portos organizados, em que se registrou que:
‘… As entrevistas também indicaram problemas na gestão das autoridades portuárias (AP) . Os gestores relataram insuficiência financeira das companhias docas, falhas na gestão, existência de passivos financeiros que impedem ou limitam a gestão da AP, elevada rotatividade e ingerências políticas na seleção de dirigentes. Considerou-se que esses problemas geravam ineficiência por travarem investimentos de infraestrutura e custeio necessários à operação portuária.
6. Importante destacar que a paralisação de investimentos e o rodízio de gestores, por não modernizarem o porto e os terminais, acarretam maior tempo ou maior custo para realização das atividades…’
39. O sistema portuário nacional compõe-se de 37 portos públicos organizados, sendo 19 deles administrados diretamente pela União, por meio das 8 Companhias Docas (Codeba - Bahia, CDC - Ceará, Codesa - Espírito Santo, Codomar - Maranhão, CDP - Pará, Coderj - Rio de Janeiro, Codern -RN e Codesp - São Paulo) , e o restante pelos estados e municípios, por meio de empresas ou consórcios públicos. As instalações privadas são geridas pelas empresas autorizatárias. Fora das áreas dos portos, existem aproximadamente 193 instalações portuárias autorizadas e que também pertencem ao sistema portuário nacional.
2.2. Direcionadores estratégicos
40. Em consonância com o disposto no art. 64 da Lei 12.815/2013, a Codern deve estabelecer, com a Secretaria Nacional de Portos-SNP/MTPA, compromissos de metas e desempenho empresarial que fixem: I - objetivos, metas e resultados a serem atingidos, e prazos para sua consecução; II - indicadores e critérios de avaliação de desempenho; III - retribuição adicional em virtude do seu cumprimento; e IV - critérios para a profissionalização da gestão.
41. Nesse sentido, a SNP/MTPA tem fixado, a cada trimestre, metas de gestão para a Diretoria-Executiva da empresa, vinculadas ao Honorário Variável Mensal –HVM, parcela da remuneração dos diretores a ser paga caso um percentual mínimo seja atingido. São metas aprovadas pelo Conselho de Administração que envolvem ações de: planejamento e desenvolvimento portuário; gestão logística e de operações; gestão patrimonial; sustentabilidade econômico-financeira; gestão administrativa e de pessoas; sustentabilidade ambiental e de integração com a sociedade; e expansão e manutenção da infraestrutura.
42. Muitos desses objetivos não têm sido atingidos, conforme se depreende da leitura das atas do Conselho de Administração, e do Relatório de Auditoria 19/2017 (peça 90, p. 9) , relativo aos exercícios de 2016 e 2017, em que se consignou ausência de pagamento de HVM, a partir do segundo semestre de 2016, tendo em vista a baixa execução das metas previstas.
43. O Planejamento Estratégico se encontra desatualizado, segundo afirmou a própria empresa em resposta aos questionamentos da equipe (Ofício TCU/Secex-RN 38/2018 - peça 91, p. 4) . A Companhia informa que as ações estratégicas, constantes do planejamento, são desenvolvidas em consonância com a política pública do Governo Federal para o Programa de Transporte Aquaviário, formulada pelo MTPA. Segundo a entidade, essas ações encontram-se em sintonia com a sua missão institucional, no intuito de: perseguir melhores resultados do desempenho econômico-financeiro; melhorar a qualidade e elevar a capacidade da infraestrutura; dar prosseguimento a práticas de melhoria da gestão; e elevar o nível dos serviços aos clientes, aos usuários e à sociedade.
44. A Codern relatou que, atualmente, seus principais objetivos estratégicos são: aumento da receita operacional; arrendamento do Terminal Marítimo de Passageiros do Porto de Natal (TMP) ; implantação de projetos de melhoria de sistemas de TI e do Programa de Modernização da Gestão Portuária (PMGP) ; promoção da regularidade ambiental; e melhoria do nível dos serviços prestados, com foco na adequação das instalações gerais e de suprimentos, na segurança, no desenvolvimento de política continuada de gestão de pessoas e na sistematização dos processos internos (peça 91, p. 3-4) .
45. Por meio de um convênio firmado entre a Secretaria de Portos e o Departamento Regional do Senai de Santa Catarina, foi elaborado o documento ‘Planejamento Estratégico 2014’ (peça 92) , no qual, entre outros, foram identificadas oportunidades de melhorias relativas aos seguintes pontos: ausência de práticas estruturadas para análise dos ambientes externo e interno; ausência de práticas sistematizadas para definição das estratégias e métodos formais para gerenciamento dos riscos empresariais; falta de envolvimento de todas as áreas da organização na formulação das estratégias; ausência de planos de ação que proporcionem suporte para o alcance das metas instituídas; ausência de planos de ação que permitam identificar como os recursos são alocados e como é realizado o processo de monitoramento; e não consideração das informações comparativas durante a definição das metas da organização.
46. A Companhia dispõe de uma série de 56 indicadores ligados ao seu planejamento estratégico que vêm sendo acompanhados mensalmente pela sua Diretoria Executiva e Conselhos Superiores. Entretanto, o Relatório de Auditoria da CGU/RN (peça 93) , emitido sobre as contas de 2016 da empresa, registra que os indicadores de aferição do desempenho da gestão da empresa não são efetivamente utilizados, em que pese atenderem aos critérios de completude, comparabilidade, confiabilidade, acessibilidade e economicidade.
47. Por sua vez, o Relatório de Gestão da Codern, referente ao exercício de 2016 (peça 94) , pontua que os indicadores de desempenho e de gestão de pessoas englobam apenas os Portos do Rio Grande do Norte (Natal e de Areia Branca) , pois o Porto de Maceió não contabiliza dados relativos a esses indicadores, fato que se constitui em sério obstáculo ao desenvolvimento de um planejamento integrado a abrangente da Companhia.
2.3. Normativos básicos aplicáveis
48. A operacionalização da Codern deve ser orientada pelos seguintes documentos normativos: Estatuto Social; Planejamento Estratégico; Plano de Desenvolvimento e Zoneamento de Portos; Planos Mestre; Plano Geral de Outorga; Regulamentos de Operação; Resoluções da Antaq; Regimento Organizacional; Plano de Cargos, Carreiras e Salários; e deliberações oriundas do MTPA, da Antaq e da Secretaria de Coordenação e Governança das Empresas Estatais, órgão do Ministério do Planejamento, Desenvolvimento e Gestão (MPDG) - SEST, entre outros.
49. Insta destacar que em um porto organizado existe a interveniência de uma série de órgãos relacionados às suas respectivas atribuições, como Polícia Federal, Capitania dos Portos da Marinha do Brasil, Receita Federal, Anvisa, Ministério da Agricultura e órgãos ambientais. Esses órgãos possuem atribuições legais para formularem exigências à Codern, a fim de que sejam garantidas as condições necessárias ao exercício de suas fiscalizações. Sendo assim, a atuação da Companhia também se relaciona aos regramentos que disciplinam as prerrogativas dessas entidades, quando relacionadas às operações portuárias.
50. Consigne-se que, por sua condição de estatal independente, a Codern não se sujeita às regras da Lei 101/2000 (Lei de Responsabilidade Fiscal) , nem às Normas Brasileiras Aplicáveis à Contabilidade Pública-NBCASP, por consequência, também não é obrigada à utilização do Sistema Integrado de Administração Financeira do Governo Federal (Siafi) .
51. Abaixo, o QUADRO 1 apresenta a relação dos principais normativos a serem observados pela Codern:
QUADRO 1- NORMATIVOS APLICÁVEIS À CODERN
	Decreto 66.154, de 29/1/1970
	Lei de criação da Termisa, posteriormente transformada em Codern.

	Decreto 99.475 de 24/8/1990
	Descentralização dos Portos de Maceió, Recife e Cabedelo para a Codern.

	Lei 8.666, de 21/6/1993
	Regulamenta o art. 37, inciso XXI, da Constituição Federal, institui normas para licitações e contratos da Administração Pública e dá outras providências.

	Lei 10.233, de 5/6/2001
	Dispõe sobre a reestruturação dos transportes aquaviário e terrestre, cria o Conselho Nacional de Integração de Políticas de Transporte, a Agência Nacional de Transportes Terrestres, a Agência Nacional de Transportes Aquaviários e o Departamento Nacional de Infraestrutura de Transportes, e dá outras providências.

	Lei 12.815, de 5/6/2013
	Regula a exploração pela União, direta ou indiretamente, dos portos e instalações portuárias e as atividades desempenhadas pelos operadores portuários.

	Decreto 8.033, de 27/6/2013
	Regulamenta o disposto na Lei 12.815/2013.

	Lei 13.303, de 30/6/2016
	Lei de Responsabilidade das Estatais.

	Decreto 8.945, de 27/12/2016
	Regulamenta, no âmbito da União, a Lei no 13.303, de 30 de junho de 2016.

	Lei 6.404/76
	Dispõe sobre as Sociedades por Ações (Conforme art. 7°, da Lei 13.303, de 30/6/2016) .

	Normas da CVM sobre escrituração e elaboração de demonstrações financeiras, inclusive a obrigatoriedade de Auditoria Independente por auditor registrado nesse órgão
	Conforme art. 7°, da Lei 13.303, de 30/6/2016.

Fonte: equipe de fiscalização da Secex-RN.
2.4. Estrutura de governança
52. A Companhia disponibilizou quadro contendo sua estrutura de governança, com os órgãos e áreas que a compõem e síntese das principais atribuições, normas de instituição e forma de atuação (peça 80) .
QUADRO 2- ESTRUTURA DE GOVERNANÇA DA CODERN
	Estrutura de Governança
	Principais Atribuições
	Norma de Instituição e Forma de Atuação

	ÓRGÃOS COLEGIADOS

	Assembleia Geral de Acionistas
	Tomar as contas dos administradores; examinar, discutir e votar as demonstrações financeiras; deliberar sobre a destinação do lucro líquido; eleger e destituir os membros dos conselhos de administração e fiscal; reformar o estatuto, fixar a remuneração dos conselheiros e dirigentes, entre outras previstas na legislação das SA.
	Lei 6.404/76 e Estatuto Social; reunindo-se, ordinariamente, uma vez por mês, nos quatro primeiros meses seguintes ao término do exercício social e, extraordinariamente, sempre que se fizer necessário.

	CONFIS - Conselho Fiscal
	Opinar sobre o relatório anual da administração; denunciar aos órgãos de administração e, se estes não tomarem as providências necessárias para a proteção dos interesses da Companhia, à Assembleia Geral, os erros, fraudes ou crimes que descobrirem, e sugerir providências úteis à Companhia; analisar, no mínimo trimestralmente, por ocasião das reuniões ordinárias, o balancete e demais demonstrações financeiras; examinar as demonstrações financeiras do exercício social; acompanhar a execução patrimonial, financeira e orçamentária, podendo examinar livros, quaisquer outros documentos e requisitar informações.
	Lei 6.404/76 e Estatuto Social; atuando em caráter permanente por meio de reuniões ordinárias mensalmente ou extraordinariamente, sempre que se fizer necessário.

	CONSAD- Conselho de Administração
	Fixar a orientação geral dos negócios da Companhia; fiscalizar a gestão dos Diretores, examinar os livros e demais documentos; determinar a realização de inspeções e outras auditagens de qualquer natureza; aprovar o relatório da Administração, as contas da Diretória e os balanços consolidados submetidos a sua apreciação; aprovar os Orçamentos Anuais e Plurianuais, os projetos de expansões e programas de investimento, bem como acompanhar sua execução e desempenho.
	Lei 6.404/76 e Estatuto Social; atuando em caráter permanente por meio de reuniões ordinárias mensalmente ou extraordinária, sempre que se fizer necessário.

	Comitê de Auditoria (em fase de implantação; realizando Chamamento Público) 
	Órgão de suporte ao Conselho de Administração no que se refere ao exercício de suas funções de auditoria e de fiscalização sobre a qualidade das demonstrações contábeis e efetividade dos sistemas de controle interno e de auditorias interna e independente.
	Lei 13.303/2016 e Estatuto Social; realizando pelo menos duas reuniões mensais.

	Comitê de Elegibilidade (ainda a ser formalizado nos termos do Art. 107 do Estatuto Social) 
	Auxiliar os acionistas na verificação da conformidade do processo de indicação e de avaliação dos diretores, conselheiros de administração e conselheiros fiscais.
	Portaria DP 056/2018, em atendimento à Lei 13.303/2016 e ao Estatuto Social; devendo se manifestar no prazo máximo de 08 dias, a partir do recebimento de formulário padronizado da entidade da Administração Pública responsável pelas indicações, sob pena de aprovação tácita e responsabilização de seus membros caso se comprove o descumprimento de algum requisito.

	UNIDADES INTERNAS

	GEAUDI - Gerência de Auditoria Interna
	Proceder à auditoria de natureza contábil, financeira, orçamentária, administrativa, patrimonial, operacional, de engenharia e de sistema, envolvendo a análise de documentos, registros, controles, procedimentos e cumprimento de normas; suprir a administração superior de informações acerca do desempenho e eficácia das atividades desenvolvidas pela Companhia; assistir as inspeções e auditagens realizadas por auditores independentes e por auditorias de órgãos oficiais.
	Decreto 3.591 / 2000, alterado pelo Decreto 4.304/ 2002 e Regimento Interno Próprio; atua em conformidade com PAINT - Plano Anual de Auditoria Interna, e sempre que se fizer necessário auditar.

	Gerência de Conformidade e Gestão de Riscos (área em processo de criação) 
	Propor políticas de Conformidade e Gerenciamento de Riscos para a empresa; verificar a aderência da estrutura organizacional e dos processos, produtos e serviços da empresa às leis, normativos, políticas e diretrizes internas; comunicar à Diretória Executiva, aos Conselhos de Administração e Fiscal e ao Comitê de Auditoria a ocorrência de ato ou conduta em desacordo com as normas aplicáveis à Companhia; verificar o cumprimento do Código de Conduta e Integridade.
	Lei 13.303/2016 e Estatuto Social.

	Ouvidoria (área em processo de criação) 
	Receber e examinar sugestões e reclamações visando melhorar o atendimento da empresa em relação a demandas de investidores, empregados, fornecedores, clientes, usuários e sociedade em geral.
	Lei 13.303/2016 e Estatuto Social; será subordinada ao Conselho de Administração.

	COMISSÕES INTERNAS

	Comissão 
de Ética
	Proceder à apuração de ato, fato ou conduta que seja considerada infringente ao Código de Ética, no tocante à relação no trabalho e ao atendimento a clientes, parceiros, fornecedores e concorrentes, decidindo sobre procedimentos disciplinares a serem aplicados. Analisa também demandas pertinentes à legislação sobre Conflito de Interesses - Lei 12.813/2013 e Portaria Interministerial 333/2013.
	Portaria DP 057/2018; atua com base em denúncias oferecidas e identificação de comportamentos funcionais desvirtuados do código de conduta da companhia.

	ÓRGÃO EXTERNO À CODERN

	Auditoria Externa
	Prestação de Serviço de Auditoria Externa, compreendendo a análise dos registros contábeis, formalizados através de Parecer, no qual se observa a sua forma padronizada e a legislação em vigor, registrando se as demonstrações financeiras representam adequadamente a posição patrimonial e financeira da Companhia, o resultado de suas operações, as mutações de seu Patrimônio Líquido e o fluxo de caixa no encerramento do exercício, em atendimento a todas as práticas contábeis aplicadas.
	Lei 6.404/76; atua trimestralmente no momento da análise das demonstrações financeiras.

Fonte: estrutura de governança apresentada pela Companhia (peça 80) .
2.5. Organograma
53. De acordo com o organograma apresentado (peça 81) , a Codern está assim estruturada:
[imagem no documento original]
Fonte: Plano Mestre do Porto de Natal/LabTrans (estrutura confirmada após verificação do organograma disponibilizado pela Codern) .
54. De novembro de 2017 até o encerramento deste relatório, a Codern elaborou três Estatutos Sociais (aprovados pela Assembleia Geral em 20/11/2017; 22/5/2018 e 31/8/2018) , que vêm sendo editados para a devida conformação com os mandamentos da Lei 13.303/2016. O organograma da Codern encontra-se desatualizado com relação a todos esses Estatutos, no qual devem ser incluídos os seguintes órgãos/áreas: Comitê de Auditoria, Comitê de Elegibilidade, Gerência de Conformidade e Gestão de Riscos, Ouvidoria e Comissão de Ética.
55. Ademais, com exceção da Comissão de Ética, com base nas informações fornecidas sobre a estrutura de governança da Companhia (peça 80) , além de não constarem do organograma da Codern, os mencionados órgãos/áreas ainda não haviam sido efetivamente criados, o que demanda acompanhamento por parte do TCU quando da análise das próximas contas da Companhia, visto que o prazo de adaptação às regras da Lei 13.303/2016 pelas estatais, previsto em seu art. 91, encerrou-se ao final de junho/2018.
2.6. Resultados da Codern no Levantamento de Governança e Gestão Públicas do TCU - Ciclo 2017
56. O TCU vem realizando, de forma sistemática, levantamentos por meio da técnica de autoavaliação de controles (Control Self Assessment - CSA) objetivando-se aprofundar o conhecimento acerca da situação da governança no setor público e estimular as organizações públicas a adotarem boas práticas de governança.
57. A partir de 2017, o TCU decidiu realizar, de forma unificada, levantamentos com foco nas organizações públicas, que vinham sendo realizados de forma segregada (governança pública, pessoas, tecnologia da informação e contratos) . Nessa esteira, a partir de 2017, o levantamento unificado tornou-se anual, público e parte integrante do processo de prestação de contas anuais das organizações (peça 70) . O trabalho deu origem ao Acórdão 588/2018-TCU-Plenário.
58. Participaram do Levantamento de Governança e Gestão Públicas de 2017 488 organizações públicas, inclusive a Companhia Docas do Rio Grande do Norte (Codern) . Os resultados do levantamento constam de relatórios individualizados no Portal do TCU, disponível em https://portal.tcu.gov.br/governanca/governancapublica/organizacional/levantamento-2017/ (acesso em 19/11/2018) .
59. Nos resultados individuais são apresentados os valores do iGG (índice integrado de governança e gestão públicas) , iGovPub (índice de governança pública) , GestãoPessoas (índice de capacidade em gestão de pessoas) , GestãoTI (índice de capacidade em gestão de TI) e GestãoContrat (índice de capacidade em gestão de contratos) , comparados às médias obtidas pelas organizações do mesmo tipo, segmento e com todas as organizações participantes.
60. Todas as notas são apresentadas em gráficos do tipo radar, variando de 0 (0%) a 1 (100%) , sendo que, em cada gráfico, os dados da organização em análise são enfatizados em azul. A FIGURA 2 apresenta o resultado geral de autoavaliação da Codern, sendo que as legendas dizem respeito às médias dos seguintes participantes: a) Estatal (tipo) : setenta estatais; b) EXE-Sest (segmento) : 84 entes do Poder Executivo vinculados à SEST - Secretaria de Coordenação e Governança das Empresas Estatais; e c) Todos: todas as 488 organizações.
FIGURA 2- RESULTADOS GERAIS iGG/TCU-CODERN

Nota: O iGG foi calculado como primeiro componente principal em:
• iGG (índice integrado de governança e gestão públicas) ← GovPub, GestãoPessoas, GestãoTI, GestãoContrat; onde:
o. iGovPub (índice de governança pública) 
o. GestãoPessoas (índice de capacidade em gestão de pessoas) 
o. GestãoTI (índice de capacidade em gestão de TI) 
o. GestãoContrat (índice de capacidade em gestão de contratos) 
Fonte: relatório individual de autoavaliação da Codern (peça 70) 
61. De acordo com o levantamento, a Codern obteve as seguintes notas:
FIGURA 3- NOTAS AGREGADAS DA CODERN NO iGG 2017 (TCU) 
	iGG
	0,16

	iGovPub
	0,22

	GestãoPessoas
	0,07

	GestãoTI
	0,22

	GestãoContrat
	0,12

Fonte: https://portal.tcu.gov.br/governanca/governancapublica/organizacional/levantamento-2017/; Acesso em 28/9/2018.
62. A partir do gráfico comparativo acima disposto e das notas precisamente expostas, verifica-se que a Codern se encontra em uma grave situação de governança, bem como apresenta alta fragilidade quanto a práticas de gestão afetas a áreas estratégicas da Companhia. Os resultados podem ser indicativos para a existência de riscos generalizados de fraudes, erros e ineficiência nessa organização.
63. A peça 70 apresenta os resultados detalhados (gráficos) acerca de todos os componentes do iGG da Codern.
2.7. Contexto orçamentário
64. Sob o ponto de vista da necessidade de recebimento de subvenção do Tesouro Nacional para manutenção de suas atividades, a Codern é classificada como uma empresa estatal não dependente. Todo o custeio de suas atividades, inclusive as despesas com pessoal, em tese, devem ser suportadas por suas receitas próprias.
65. Os recursos provenientes do Tesouro Nacional, repassados à empresa, destinam-se à aplicação em investimentos, no âmbito do Programa de Dispêndios Globais (PDG) e do Orçamento de Investimentos (OI) , cuja coordenação e acompanhamento cabem à SEST.
66. O OI compreende todos os gastos consignados no ativo imobilizado, detalhados em projetos e atividades. Por sua vez, o Programa de Dispêndios Globais é um conjunto de informações econômico-financeiras das empresas estatais, sistematizadas, que tem por objetivo avaliar o volume de recursos e de dispêndios anuais das estatais, compatibilizando-o com as metas de política econômica governamental.
67. Até 2013, o Governo Federal, ainda que não integralmente, vinha transferindo recursos para as ações orçamentárias que, implicitamente, propiciavam a manutenção dos portos da Companhia. Contudo, a partir de 2014, a Codern passou a sofrer com contingenciamento orçamentário, intensificado no segundo semestre daquele ano. A Companhia tem alegado que o contingenciamento vem prejudicando os níveis de operacionalidade e manutenção dos seus portos, principalmente o de Areia Branca, situado em alto mar e exposto maciçamente às intempéries de sua estrutura metálica e equipamentos. Em 2017, nenhum recurso foi liberado dos R$ 13.506.363,00 inicialmente aprovados para aquele terminal.
68. Conforme consta do Relatório de Gestão de 2016 da Codern (quadro de investimentos - peça 94, p. 21) , foram repassados, naquele exercício, R$ 34,57 milhões, dos R$ 38,75 milhões previstos. Todavia, somente foram gastos R$ 18,94 milhões, sendo R$ 17,36 milhões relativos à construção do Terminal Marítimo de Passageiros.
69. No ano de 2017, dos R$ 319,15 milhões solicitados, R$ 31,60 milhões foram aprovados por meio da Lei Orçamentária Anual (LOA) e deste montante restaram empenhados R$ 7,63 milhões em restos a pagar, a fim de que fossem utilizados em 2018. Registre-se, ainda, que, em 26/12/2017, foram liberados R$ 4,57 milhões de restos a pagar referentes a 2011, sem que houvesse tempo hábil para a utilização destes recursos.
2.8. Situação econômico-financeira
2.8.1. Dos resultados
70. Considerando-se a série histórica compreendida entre 2014 e 2017, a Codern apresentou prejuízos crescentes em suas Demonstrações de Resultado do Exercício- DREs-, observando-se uma variação negativa de 167% nesse período (considerando-se a variação ano a ano, tem-se: de 2014 a 2015, -46%; de 2015 a 2016, -16%; de 2016 a 2017, -57%) , sendo que o prejuízo de 2017 foi de R$ 208.351.108,29.
71. Segundo a nota explicativa 17 das demonstrações contábeis de 2017, esse prejuízo é constituído em sua grande maioria por despesas não desembolsáveis, como depreciação, ajustes ao valor recuperável de ativos (impairment) e variações monetárias passivas, totalizando R$ 184.551.000,00. Ademais, o prejuízo acumulado da Companhia, constante do Balanço Patrimonial de 2017, é de R$ 931.769.678,77.
72. De acordo com o demonstrativo do resultado do exercício disponibilizado, todas as unidades portuárias apresentaram resultado negativo em 2017:
TABELA 1 - RESULTADOS DAS UNIDADES DA CODERN EM 2017
	Sede
	Tersab
	Porto de Natal
	Porto de Maceió

	-R$ 11.230.415,75
	-R$ 12.129.311,20
	-R$ 97.278.662,85
	-R$ 87.712.718,49

	Total
	-R$ 208.351.108,29

Fonte: elaboração própria a partir das demonstrações contábeis apresentadas (peça 68 e planilhas disponibilizadas) 
73. Os custos operacionais e despesas administrativas da Companhia são muito superiores ao somatório das receitas operacionais auferidas mediante tarifação e das receitas provenientes dos arrendamentos portuários, sendo que, em 2017, esses gastos superaram as receitas em 64%.
74. A partir do GRÁFICO 1, verifica-se que no período de 2014 a 2017 houve um aumento constante dos gastos mencionados, a uma razão média de 17% ao ano. De forma inversa, em 2017, houve diminuição das receitas com relação a 2016.
GRÁFICO 1 - RECEITAS X CUSTOS E DESPESAS ADMINISTRATIVAS DA CODERN
Fonte: elaboração própria a partir das demonstrações contábeis apresentadas (planilhas disponibilizadas) 
75. Verificou-se que o quadro de déficit apresentado é fortemente influenciado pelos resultados relacionados ao Porto de Natal, conforme se observa no GRÁFICO 2 abaixo disposto.
GRÁFICO 2 - RECEITAS X CUSTOS E DESPESAS ADMINISTRATIVAS DA CODERN, POR UNIDADE PORTUÁRIA
Fonte: elaboração própria a partir das demonstrações contábeis apresentadas (planilhas disponibilizadas) 
2.8.2. Outras informações contábeis e análise de índices
76. Inicialmente, para não se incorrer em distorções relevantes na comparabilidade das informações aqui prestadas, cumpre salientar que as análises empreendidas nesta seção estão desconsiderando os adiantamentos para futuro aumento de capital (AFAC) registrados no passivo da Companhia, que passaram a ser assim contabilizados a partir de 2017 (até 2016, eram registrados em conta do Patrimônio Líquido-PL) . Portanto, tão somente para fins de análise, quanto a 2017, mantevese no PL o registro dos AFAC transportados para o passivo da Companhia, bem como os recursos da União recebidos nesse exercício.
77. O GRÁFICO 3 traz a evolução das principais informações afetas à situação patrimonial da Companhia.
GRÁFICO 3 - EVOLUÇÃO DE INFORMAÇÕES CONTÁBEIS
Fonte: elaboração própria a partir das demonstrações contábeis apresentadas (peça 68 e planilhas disponibilizadas) .
78. No período considerado, observa-se uma sensível diminuição do ativo total da Companhia, altamente influenciada pela diminuição de seu ativo não circulante (ativos de menor liquidez) . Da mesma forma, observa-se relevante aumento do passivo exigível, também ocasionado pelo aumento das obrigações de longo prazo. Essas variações causaram forte decréscimo no Patrimônio Líquido da empresa.
79. Foi realizada análise de uma cesta de índices contábeis básicos da Companhia. A evolução dos índices contábeis, considerando-se as demonstrações consolidadas é apresentada no GRÁFICO 4:
GRÁFICO 4 - ÍNDICES CONTÁBEIS DA CODERN (SÉRIE HISTÓRICA DE 2014 A 2017) 
Fonte: elaboração própria a partir das demonstrações contábeis apresentadas (peça 68 e planilhas disponibilizadas) 
80. A Codern possui grande concentração de seu patrimônio bruto no ativo imobilizado, que representa cerca de 90% do ativo total, conforme indicado no índice de imobilização do investimento total.
81. Seu índice de endividamento vem aumentando ano a ano e se encontra em torno de 40%, significando que o ativo da Companhia se compromete nesse percentual em dívidas a serem honradas.
82. Considerando-se todo o passivo exigível, verifica-se que cerca de 70% das obrigações são formados por dívidas de longo prazo e 30%, de curto prazo. Esse padrão de composição da dívida pouco foi alterado no período considerado.
83. O índice de liquidez geral é baixo e decresceu, comparando-se os índices de 2014 e 2017 (de 0,41 em 2014 para 0,31 em 2017) . Significa dizer que a cada R$ 1,00 de dívida, a Companhia somente possui R$ 0,31 na forma de recursos com liquidez para seu saneamento. Isso permite concluir que, na atual configuração de fluxo de caixa das operações, para honrar suas dívidas, a Codern provavelmente dependerá de aportes externos.
84. O índice de liquidez corrente vem diminuindo ao longo da série, sendo que, ao final de 2017, as dívidas de curto prazo superam o ativo de realização em curto prazo em R$ 9.258.753,18, ou seja, a partir do final desse exercício, a Companhia não possui capacidade de honrar todas as suas obrigações de curto prazo considerando seus recursos de rápida realização.
85. Em complemento, observa-se ainda grande queda da capacidade de pagamento imediato da companhia, passando de 0,75, em 2014, para 0,43, em 2017. Assim, considerando seu caixa e equivalentes de caixa, a Codern somente consegue honrar 40% das suas obrigações de curto prazo.
2.8.3. Comparação com outras Companhias Docas
86. A Secretaria de Coordenação e Governança das Empresas Estatais, do Ministério do Planejamento, Desenvolvimento e Gestão (Sest/MPDG) divulgou Boletim relativo ao exercício de 2016, no qual se realiza comparações acerca da situação econômica e financeira das oito Companhias Docas controladas pela União (peça 58) . Em síntese, verifica-se que, por vezes, a Codern figura em rankings com os piores números, ficando atrás de companhias com patrimônios brutos inferiores. De acordo com o Boletim, a Codern possui o terceiro maior ativo total entre as oito Docas, ficando abaixo das Companhias Docas do Estado de São Paulo (Codesp) e do Rio de Janeiro (CDRJ) .
87. Por exemplo, o boletim aponta a Codern como a que apresenta segundo pior resultado entre as oito docas (o prejuízo da Companhia, somado ao prejuízo da CDRJ, representa 90% do prejuízo total apurado) . Além disso, o documento enfatiza que a Codern foi a única organização com receita líquida inferior ao custo de vendas, e com o pior custo de atividades entre todas as docas (informações disponíveis no Apêndice B) .
2.8.4. Dívidas com o Portus Instituto de Seguridade Social
88. Em 2017, a Codern apresenta em seu Balanço Patrimonial e notas explicativas uma dívida com o Portus Instituto de Seguridade Social cujo montante registrado é de quase R$ 43 milhões, compostos em sua maioria por provisão para contingências cíveis (obrigação reconhecida como de exigibilidade provável, por perda em ações judiciais) . A TABELA 2 demonstra a composição dessa dívida em 2016 e 2017:
TABELA 2 - DÍVIDA DA CODERN COM O PORTUS, CONFORME DESMONSTRAÇÕES FINANCEIRAS
	Contas do Balanço Patrimonial
	2017
	2016

	Passivo Circulante
	
	Parcelamento Portus RTSA
	R$ 7.565.000,00
	R$ 6.965.000,00

	Passivo Não Circulante
	
	Portus Instituto de seguridade social
	R$ 10.901.000,00
	R$ 10.224.000,00

	Provisão para contingências cíveis
	R$ 24.461.000,00
	R$ 24.461.000,00

	Total
	R$ 42.927.000,00
	R$ 41.650.000,00

Fonte: elaboração própria a partir das demonstrações contábeis apresentadas (peça 68 e planilhas disponibilizadas) 
89. No entanto, dada a incerteza acerca do montante efetivamente devido ao Portus, a Codern contratou empresa para realização de auditoria atuarial, em que um dos itens do Termo de Referência é a atualização monetária da dívida contratada junto ao Instituto. O relatório da auditoria atestou que o saldo devedor dos contratos pactuados entre a Codern e o Portus (dívidas reconhecidas anteriormente pela Companhia) totalizava, em 31/12/2017, a importância de R$ 52.706.517,05 observando-se que o Instituto de Seguridade Social ainda reclama débitos de contribuições em atrasos (peça 64, p. 53) . Ou seja, a dívida é cerca de 23% maior do que a apresentada em sua contabilidade.
90. O relatório ainda chama a atenção para a situação de que a Codern não vem cumprindo com suas obrigações patronais:
‘Quanto a paridade contributiva prevista no § 1º do art. 6º da Lei Complementar 108, de 29 de maio de 2001, o PORTUS encaminhou planilha com os valores das contribuições normais e extraordinárias, referentes ao exercício de 2017, ficando evidenciado que a patrocinadora CODERN (SEDE e APMC) não tem honrado o compromisso no pagamento das contribuições patronais nos termos da legislação em vigor. Durante o exercício de 2017 só foi registrado apenas um pagamento no mês de março/2017, referente a contribuição patronal (CODERN - APMC) no valor de R$ 57.608,81 (cinquenta e sete mil seiscentos e oito reais e oitenta e um centavos) .’
91. Saliente-se que o Instituto Portus passa por grandes dificuldades financeiras, inclusive, com dificuldades de honrar o pagamento de benefícios a segurados de Portos de todo o Brasil, encontrando-se sob intervenção federal desde 2011. Uma das medidas já em execução para saneamento foi uma drástica alteração das alíquotas de contribuição, a partir de abril/2018, em que a dos ativos passou de 8,98% para 27,75%; dos aposentados, de 10% para 28,77%; e dos pensionistas, de 6%, para 24,77% (peça 67) .
2.8.5. Adiantamento para Futuro Aumento de Capital (AFAC) 
92. Adiantamentos para Futuro Aumento de Capital são recursos transferidos pela União às estatais por ela controladas (empresa pública ou sociedade de economia mista) que devem ser posteriormente integralizados ao capital social (capitalização) , mediante deliberação em assembleia geral. De acordo com a Secretaria do Tesouro Nacional (STN) , essa é uma forma mais célere de transferência de recursos se comparada com o efetivo aumento de capital (peça 65, p. 37) .
93. Por força do que estabelece o art. 2° do Decreto 2.673/98, sobre os recursos transferidos pela União a título de AFAC devem incidir encargos financeiros equivalentes à Taxa Selic, desde o dia da transferência até a data da capitalização (integralização ao capital social) . Essa regra já não se aplica mais quanto aos recursos transferidos pela União a partir de 1° de janeiro de 2017, cujo montante efetivamente investido deverá ser capitalizado até a data limite da aprovação das contas do exercício em que ocorrer a transferência (parágrafo único do art. 2° do Decreto 2.673/98, incluído pelo Decreto 8.945/2016) .
94. Em análise desses Balanços Patrimoniais e da Demonstração de Fluxo de Caixa de 2017, verifica-se que a Codern possui aproximadamente R$ 757 milhões de créditos para aumento de capital registrados em seu passivo não circulante, compostos pelo principal e atualização monetária. Salientese que os encargos financeiros dos AFAC contabilizados no passivo da estatal, independentemente de ocasionar ou não efetivo desembolso, impactam diretamente os resultados da Companhia, ocasionando um efeito negativo de mais de R$ 75 milhões na Demonstração de Resultado do Exercício de 2017 (conforme planilha apresentada pela Companhia à equipe de fiscalização) .
95. De acordo com Boletim da Sest/MPDG de 2016 (peça 58) , a Codern figura como o segundo maior montante acumulado de AFAC dentre as oito docas controladas pela União, somente ficando atrás da Codesp (vide Anexo a este Relatório) .
2.9. Nomes e objetivos dos principais processos de trabalho.
96. Entre os vários processos de trabalho existentes na Companhia, podemos elencar aqueles ligados ao planejamento, à gestão patrimonial e contábil, ao controle interno, à gestão da tecnologia da informação, à arrecadação das tarifas e de arrendamentos, à gestão ambiental e de sustentabilidade, às aquisições e à gestão de contratos. Como principais processos finalísticos, a Companhia consignou, no seu Relatório de Gestão de 2017, a promoção gerencial dos portos e a gestão das operações portuárias,
97. No entanto, levando-se em conta o potencial de geração das transformações necessárias à atual situação da companhia e o risco associado ao processo, foram escolhidos, para uma análise mais aprofundada, com mapeamento, dois processos, um do ponto de vista da geração de receitas, outro sob a ótica das despesas da Companhia. O primeiro deles compreende a tarifação das operações portuárias cobradas junto aos usuários. O segundo refere-se às aquisições de material e serviços realizadas pela empresa.
98. Dada a relevância envolvida, este Relatório também conta com mais quatro capítulos sobre processos relacionados à governança e gestão, gestão de pessoas, controles internos do sistema de informação contábil e arrendamentos.
2.9.1. Tarifação das operações portuárias
99. Uma das possibilidades de reversão do elevado prejuízo operacional consiste no aumento das receitas provenientes, basicamente, do arrendamento de áreas e instalações e da arrecadação das tarifas portuárias, principal fonte de receita da Companhia, que representou, em 2017, cerca de 79% das receitas líquidas auferidas, ficando o arrendamento com os 21% restantes. No ano passado, a receita operacional decresceu 17%, impactada pela redução das receitas oriundas do Porto de Natal, em 33%; do Terminal de Areia Branca, em 5%; e do Porto de Maceió, em 30%.
100. Os valores das tarifas encontram-se altamente defasados. Os tarifários são elaborados pela Codern e encaminhados à aprovação da Agência Nacional de Transporte Aquaviários (Antaq) , acompanhados dos levantamentos de custos e justificativas necessárias. Nos últimos dez anos, somente houve dois reajustes autorizados pela Antaq, os quais nem de perto recompuseram sequer a perda inflacionária.
101. Essas circunstâncias, associadas aos graves indícios de ineficiência e omissão de cobranças, observados no decorrer do processo de arrecadação tarifária, levaram a equipe a desenvolver uma análise mais aprofundada dos principais elementos de risco existentes, bem como das fragilidades associadas, a fim de possibilitar a indução das mudanças necessárias por meio de ação de controle específica desta Corte.
102. O processo de tarifação das operações portuárias tem por fim disponibilizar, ao setor de faturamento, todas as informações e documentos necessários à realização da cobrança dos serviços prestados pela Codern, junto aos usuários e operadores portuários. Envolve alguns setores específicos da companhia, considerando-se a estrutura organizacional de cada um dos três portos onde são realizadas as operações.
103. A definição dos valores das tarifas também foi objeto de verificação da equipe de auditoria, razão pela qual foi realizada reunião por videoconferência com técnicos da Antaq, órgão responsável pela aprovação dos tarifários de cada porto. As revisões tarifárias são promovidas com base nas solicitações formuladas, periodicamente, pela Codern e Administração do Porto de Maceió, e autorizadas pela Antaq.
104. A título de aprofundamento da análise, foram elaborados três mapas distintos, constantes de tópico específico deste Relatório, para detalhar o fluxo de ações relativos a três subprocessos, relacionados às seguintes atividades: embarque/desembarque de graneis sólidos (Porto de Natal e Areia Branca) ; embarque/desembarque de mercadorias por meio de contêineres; e embarque/desembarque de graneis sólidos e líquidos do Porto de Maceió.
2.9.2. Aquisições
105. As aquisições de materiais e serviços, realizadas pela empresa, são disciplinadas pela Lei 13.303, de 30/6/2016. De acordo com seu art. 29, é dispensável a realização de licitação para obras e serviços de engenharia, até o limite de R$ 100.000,00, e, para materiais e outros serviços, até o limite de R$ 50.000,00, desde que não se refiram a parcelas de um mesmo objeto que possam ser realizadas de uma só vez.
106. De início, o levantamento das principais falhas relativas à área, baseado nos processos existentes no Tribunal, foi determinante para a seleção deste processo em detrimento de outros, uma vez revelou a existência diversas inconsistências, muitas vezes recorrentes, como no caso das compras por dispensa de licitação, pelo Terminal de Areia Branca, em valores altamente significativos. No entanto, no decorrer do trabalho, também foram verificados riscos relacionados a aquisições no Porto de Maceió.
107. O processo de aquisições objetiva prover a Companhia dos materiais e serviços necessários ao seu funcionamento, em obediência ao que prevê a lei e os seus normativos internos, por meio da execução de diversas ações que envolvem diversos setores da companhia, desde a manifestação das necessidades definidas pelo setor solicitante, até a entrega do produto almejado.
108. O estudo deste processo teve como foco identificar os riscos existentes no fluxo das ações concernentes às dispensas e inexigibilidades de licitações, bem como das ações relativas à realização de licitações, levando-se em consideração as peculiaridades de cada unidade portuária administrada pela Codern, tendo em vista que apresentam estruturas organizacionais totalmente distintas e autônomas. Tal fato levou a equipe a proceder à elaboração de dois mapeamentos de atividades distintos, registrados mais à frente em item específico deste Relatório (seção 7) .
2.10. Ambientes externo e interno
109. A partir de estudo de documentos, reuniões, entrevistas e grupos focais com gestores e funcionários da Codern, bem como atividades de campo realizadas, foi possível elaborar um panorama acerca das forças e fraquezas (ambiente interno) , oportunidades e ameaças (ambiente externo) da Companhia (análise SWOT) . Destaque-se o grande número de fraquezas e ameaças contabilizadas, que somam quarenta e dezessete, respectivamente. O QUADRO 3 sintetiza a análise:
QUADRO 3 - ANÁLISE SWOT DA CODERN
	A
M
B
I
E
N
T
E
I
N
T
ER
N
O
	FORÇAS

		. Referência em movimentação de sal, frutas e açúcar;
. Logística independente de outros modais no Terminal Salineiro;
. Instalações adequadas para atividades ligadas às indústrias de petróleo, gás e açúcar, no Porto de Maceió;
. Disponibilidade de áreas de expansão nos Portos de Maceió e Natal;
. Existência de Terminal de Passageiros no Porto de Natal.

		FRAQUEZAS

		. Carência de recursos humanos em áreas estrategicamente mais relevantes da Companhia;
. Comprometimento de quase toda a arrecadação com o pagamento de pessoal;
. Ausência de concurso público para a contratação de pessoal no Porto de Maceió;
. Ausência de estudo de lotação ideal de funcionários, que permita a readequação da força de trabalho;
. Alta rotatividade de gestores e comissionados;
. Ausência de pagamento de impostos e de recolhimentos mensais ao Instituto de Previdência Portus, cuja soma representa elevado montante;
. Patrimônio Líquido negativo da ordem de R$ 467,5 milhões, prejuízo acumulado de R$ 931,7 milhões e significativo prejuízo operacional líquido de R$ 212,1 milhões (conforme demonstrações contábeis de 31 de dezembro de 2017) ;
. Baixa capacidade de pagamento de despesas operacionais;
. Deficiência e atraso no faturamento dos serviços prestados;
. Demonstrativos contábeis imprecisos e inadequados;
. Contabilidade de custos não implementada;
. Licenciamento ambiental do Porto-Ilha não regularizado;
. Não implantação de gestão de riscos;
. Estrutura de governança inadequada e ineficiente;
. Estrutura organizacional inadequada e desatualizada;
. Baixa capacidade de elaboração e implementação de planos nos níveis estratégico, tático e operacional;
. Gerência de Planejamento atuando de forma precária, com baixa utilização de recursos informatizados;
. Equipamentos portuários defasados e mal manutenidos;
. Subutilização do terminal de passageiros do Porto de Natal;
. Inadimplência, pela Administração do Porto de Maceió, quanto a dívidas em que a Codern figura como credora da APMC;
. Elevadas dívidas tributárias, trabalhistas e previdenciárias (Portus e INSS) ;
. Morosidade no processo de solicitação de reajustes de tarifas e contratos de arrendamento junto à Antaq;
. Elevada defasagem das tarifas e valores dos contratos de arrendamento;
. Ausência de normas e manuais internos de procedimentos;
. Ausência de normas que definam o processo de avaliação de desempenho dos funcionários;
. Falta de atualização dos Planos de Desenvolvimento e Zoneamento dos Terminais Portuários;
. Não implantação do Plano de Modernização da Gestão Portuária (PMGP) ;
. Ausência de elaboração e implementação de um plano de reestruturação financeira;
. Sistemas de tecnologia da informação inadequados e/ou desatualizados;
. Carência de rotinas de salvaguarda de informações (elaboração e implementação de plano de contingências) ;
. Indefinição dos limites da autonomia de gestão da APMC em relação à Codern;
. Concentração do Porto de Natal em operações deficitárias;
. Planejamento e controle de licitações e contratações deficientes;
. Fiscalização inadequada de obras e serviços de engenharia, verificada na APMC;
. Indicadores de gestão inadequados ao monitoramento e à avaliação e implementação de planejamento estratégico;
. Falhas na definição, acompanhamento e atingimento de metas;
. Controle inadequado de almoxarifado no Tersab;
. Dependência de informações de terceiros para realizar o faturamento de tarifas;
. Ausência de integralização de recursos ao capital social da Companhia, creditados a título de Adiantamento para Futuro Aumento de Capital (AFAC) , relativos ao Porto de Maceió, no montante aproximado de R$ 700 milhões.

	A
M
B
I
E
N
T
E
E
X
T
ER
N
O
	OPORTUNIDADES

		. Possibilidade de movimentação de novas cargas;
. Ampliação da clientela por meio de fomento à navegação de cabotagem;
. Potencial turístico dos Portos de Natal e Maceió;
. Possibilidade de arrendamento do Terminal de Passageiros do Porto de Natal, do Terminal Salineiro de Areia Branca, e de áreas do Porto de Maceió.

		AMEAÇAS

		. Concorrência do sal chileno, do açúcar indiano e do mercado de frutas da América Central;
. Crise no mercado sucroalcooleiro no Brasil;
. Acessos ferroviários desativados nos Portos de Natal e Maceió;
. Concorrência acirrada dos portos mais próximos (Suape-PE e Pecém-CE) ;
. Baixa intermodalidade dos Portos de Natal e Maceió;
. Alta dependência de recursos federais para investimento;
. Redução de repasses orçamentários da União de 2011 a 2017;
. Influência política sobre atores internos e externos;
. Eventuais bloqueios determinados pela justiça nas contas correntes da Companhia para pagamento de causas trabalhistas, dívidas tributárias e previdenciárias (Portus e INSS) ;
. Não saneamento de problemas relacionados a pendências ambientais e trabalhistas no Porto-Ilha;
. Influência negativa do ambiente político-econômico, legislação e concorrência, no desenvolvimento da navegação de cabotagem;
. Insuficiente e inadequada atuação da Antaq na autorização de reajustes tarifários e nos processos de licitações e contratos de arrendamento;
. Ponte localizada na entrada do Porto de Natal limita a entrada de navios de passageiros mais elevados;
. Deficiência de articulação entre os entes federais, estaduais, municipais e privados na busca de superação dos gargalos existentes;
. Deficiência na formulação e implementação da política portuária;
. Ausência de defensas na ponte localizada na entrada do Porto de Natal limita a entrada de navios à noite;
. Pressão das empresas usuárias dos serviços portuários para a não realização de reajustes tarifários e/ou não faturamento de tarifas, bem como o não reajuste dos valores de arrendamentos.

Fonte: documentos, reuniões, entrevistas e grupos focais com gestores e funcionários da Codern, e atividades de campo realizadas.
2.11. Ambiente interno e atividades de controle no nível da Companhia
110. De acordo com os Padrões de Levantamento do TCU:
- o ambiente interno e as atividades de controle são dois dos oito componentes do sistema de controle interno. Segundo o modelo de referência Coso [Committee Of Sponsoring Organizations of the Treadway Commission] um sistema de controle interno é um processo integrado composto por oito componentes inter-relacionados, quais sejam: ambiente interno; fixação de objetivos; identificação de eventos; avaliação de riscos; resposta a riscos; atividades de controle; informação e comunicação; e monitoramento;
- a avaliação do ambiente interno e das atividades de controle interno no nível do órgão/entidade refere-se à avaliação dos elementos destes componentes que têm efeito global ou generalizado sobre a organização;
111. Ainda, com fundamento no Coso, os Padrões de Levantamento esclarecem que:
‘O ambiente interno é moldado pela história e cultura da organização e, por sua vez, molda, de maneira explícita ou não, a cultura de riscos da organização e a forma como eles são encarados e gerenciados (tom da organização) , influenciando a consciência de controle das pessoas. É a base para todos os outros componentes do sistema, provendo disciplina e estrutura.
Os fatores que compõem o ambiente interno incluem integridade, valores éticos e competência das pessoas, maneira pela qual a gestão delega autoridade e responsabilidades, estrutura de governança e organizacional, o ‘perfil dos superiores’ (ou seja, a filosofia da direção e o estilo gerencial) , as políticas e práticas de recursos humanos etc.
 (…) 
[Atividades de controles] São as políticas e os procedimentos estabelecidos e executados para mitigar os riscos que a administração opte pela estratégia de tratar. Também denominadas de procedimentos de controle, não devem ser confundidas com o próprio sistema de controle interno, pois este, além de abarcar todos os demais componentes do modelo, abrange todas as demais formas de resposta a riscos.
As atividades de controle devem estar distribuídas por toda a organização, em todos os níveis e em todas as funções. Elas incluem uma gama de controles preventivos e detectivos, como procedimentos de autorização e aprovação, segregação de funções (autorização, execução, registro e controle) , controles de acesso a recursos e registros, verificações, conciliações, revisões de desempenho, avaliação de operações, de processos e de atividades, supervisão direta etc.’
112. Entre os dias 26/7/2018 e 3/8/2018, a equipe de fiscalização, por meio da ferramenta LimeSurvey©, aplicou questionários eletrônicos sobre ambiente interno e atividades de controle junto aos funcionários de todas as unidades da Codern, a partir de base de e-mails fornecida pela Companhia. Esses questionários foram elaborados com base no formulário de Informações de Controles Internos constante dos Padrões de Levantamento do TCU. Dadas as peculiaridades dos ambientes, as respostas aos questionários dos empregados das unidades do Rio Grande do Norte (Porto de Natal e Terminal Salineiro de Areia Branca) tiveram análise distinta das respostas apresentadas pelos empregados do Porto de Maceió.
113. A TABELA 3 registra os dados dos participantes da pesquisa:
TABELA 3 - DADOS GERAIS DA PESQUISA DE AMBIENTE
 INTERNO E ATIVIDADES DE CONTROLE
	Descrição
	Codern (unidades do RN) 
	Porto de Maceió

	Total de empregados informados
	230
	65

	Total de e-mails informados para fins de convite
	186
	38

	Total de questionários analisados
	107
	11

Fonte: equipe de fiscalização da Secex-RN.
114. Foi disponibilizada a seguinte escala de respostas e respectivas notas: a) Nunca: 0; b) Não sei: 0; c) Raramente: 0,33; d) Com frequência: 0,66; e e) Sempre: 1. Portanto, a nota de cada questão poderia variar de 0 a 1.
115. A partir das médias ponderadas obtidas em cada resposta, bem como extração da média aritmética desses resultados, obteve-se a seguinte tabela de notas do ambiente interno e atividades de controle da Codern:
TABELA 4 - NOTAS OBTIDAS NA PESQUISA DE 
AMBIENTE INTERNO E ATIVIDADES DE CONTROLE
	Descrição
	Codern (unidades do RN) 
	Porto de Maceió

	Ambiente interno
	0,21
	0,32

	Atividades de controle
	0,20
	0,24

	Média geral
	0,20
	0,29

Fonte: equipe de fiscalização da Secex-RN.
116. Portanto, de acordo com classificação definida pela equipe de fiscalização, verifica-se que a Codern possui ambiente interno e atividades de controle fracos (Fraco: <0,4; Regular: >=0,4 e <0,6; Bom: >=0,6 e <0,8; Ótimo: >=0,8) .
117. Em análise dos resultados, percebem-se as seguintes deficiências que são consideradas de grande impacto e de efeitos generalizados para Companhia:
- Baixa formalização e comunicação de objetivos, metas, políticas e procedimentos por parte da alta administração;
- Alta insuficiência de manuais de procedimentos;
- Baixo monitoramento do desempenho da organização com relação a seus objetivos e metas, bem como baixa adoção de ações corretivas visando-se o alcance de metas;
- Insuficiência de mecanismos instituídos para acompanhamento de projetos, bem como para acompanhamento da gestão e da melhoria de processos organizacionais;
- Insuficiência de adoção de medidas disciplinares com relação aos colaboradores por ações indevidas ou desvios de procedimentos estabelecidos;
- Ausência de ação por parte das chefias quando verificada baixa produtividade, desempenho ou comprometimento de empregados.
118. Seguem os resultados sobre questões consideradas mais relevantes no contexto das unidades da Codern no Estado do Rio Grande do Norte:
FIGURA 4 - AMBIENTE INTERNO E ATIVIDADES DE CONTROLE- RESULTADOS GRÁFICOS DE MAIOR RELEVÂNCIA (PORTO DE NATAL E TERSAB) .
119. Quanto aos empregados do Porto de Maceió, destacam-se os seguintes resultados:
FIGURA 5 - AMBIENTE INTERNO E ATIVIDADES DE CONTROLE- RESULTADOS GRÁFICOS DE MAIOR RELEVÂNCIA (PORTO DE MACEIÓ) .
3. Governança e gestão
120. A governança surge da necessidade de que os proprietários, ao delegarem a administração de seus negócios a terceiros, adotem determinados mecanismos que minimizem os riscos de possíveis conflitos de interesses (SLOMSKI et al., 2008) .
121. No setor público, o conflito de interesse pode ser considerado como a situação gerada pelo confronto entre interesses públicos e privados, que possa comprometer o interesse coletivo ou influenciar, de maneira imprópria, o desempenho da função pública (art. 3º, I, da Lei 12.813/2013) .
122. Uma entidade deve adotar mecanismos de governança para se mitigar os riscos da ocorrência de conflitos de interesses da delegação do proprietário ao administrador, visto que as informações sobre o que ocorre na organização, em relação às quais o gestor tem fácil acesso, podem não chegar até o proprietário tão completas e qualificadas (assimetria de informação) .
123. Nesse intuito, uma organização pode valer-se de diversas instâncias internas e externas de governança e de apoio à governança, a exemplo do Conselho de Administração (sendo este o principal ator, promotor da boa governança) , Conselho Fiscal, Comitê de Auditoria Interna, Auditoria Interna, Ouvidoria e Auditoria Independente (externa) .
124. O TCU define que governança no setor público ‘compreende essencialmente os mecanismos de liderança, estratégia e controle postos em prática para avaliar, direcionar e monitorar a atuação da gestão (…) ’ (Referencial Básico de Governança/TCU) .
125. Como já mencionado na seção 2.6, a Codern apresentou baixa nota no Levantamento Integrado de Governança e Gestão realizado pelo TCU em 2017 (nota 0,16) . Considerando que as notas valem de 0 a 1, analisando-se somente o índice de governança pública (iGovPub) , que é composto pelos componentes de Liderança, Estratégia e Accountability, a Codern auferiu as seguintes notas: iGovPub: 0,22; Liderança: 0,32; Estratégia: 0,07 e Accountability: 0,27. O levantamento revela um quadro bastante preocupante no que diz respeito aos processos de governança da Companhia.
126. A partir da análise de atas de reuniões, verificou-se que a Codern possui um Conselho de Administração atuante, que, em geral, realiza as exigências necessárias à Presidência da empresa para correção de irregularidades e inadequações apresentadas por outros organismos de governança, como as constatações provenientes do Conselho Fiscal e auditorias interna e independente.
127. No entanto, com base nessas atas, verificou-se também uma grande resistência por parte da gestão da Companhia (Sr. Emerson Fernandes Daniel Júnior - então Diretor-Presidente) em cumprir diversas determinações reiteradas originadas do Consad, o que, inclusive, culminou com a sua destituição (item 1.1 da Ata 636ª Reunião do Conselho de Administração da Codern-Reunião Extraordinária, peça 63) . Dada a recente assunção do cargo, ainda não se pode opinar quanto à relação do Consad com o Diretor-Presidente sucessor.
128. Quanto à gestão, de forma geral, pode-se mencionar que a Companhia possui ações insuficientes em cursos que visam a enfrentar o grave quadro de prejuízos que vem se agravando a cada ano. Pelo contrário, a empresa vem renunciando a receitas (conforme será explicitado nas seções 4 e 5) e deixando de pôr em prática medidas que venham melhorar seu quadro de custos e despesas, tendentes a diminuir seu déficit operacional (a exemplo da inexistência de cortes de despesas com pessoal) .
129. Ademais, ainda sob aspectos afetos à má gestão, mencione-se que a organização é altamente carente de manuais de procedimentos, possui, de forma geral, controles internos altamente frágeis e quadro de pessoal envelhecido (inclusive, muitos já são aposentados, mas ainda laboram na Companhia) .
3.1. Influência política
130. Entre os dias 26/7/2018 e 3/8/2018, a equipe de fiscalização aplicou questionários eletrônicos sobre ambiente interno e atividades de controle aos empregados da Codern, a partir da base de e-mail fornecida pela Companhia, garantindo-lhes a confidencialidade das informações fornecidas. Além de questões de múltipla escolha, os questionários possuíam perguntas abertas em que os colaboradores poderiam dispor, livremente, de observações adicionais.
131. Chamou atenção da equipe as recorrentes menções da forte influência política no âmbito da empresa  (peça 72) .
132. Assim, tal fato demandou verificações complementares acerca da situação dos administradores da Companhia no que tange a possíveis parentescos ou vínculos com políticos. Realizada a análise, constatou-se o seguinte (detalhes constam da peça 59) :
. Diretor Administrativo e Financeiro: filho de Deputado Estadual (2° vice-presidente da Assembleia Legislativa do Rio Grande do Norte) do Partido Democratas (DEM) ;
. Diretor Técnico e Comercial: primo de Deputado Federal do Partido Progressista (PP) ;
. Administrador do Porto de Maceió: exerceu atividades de assistente administrativo no Senado Federal de 10/2/2011 a 8/6/2016; compôs o quadro do pessoal de escritório de apoio de Senador do Estado de Alagoas de 2012 a 2015 (MDB) .
133. Assim, a análise permite concluir pela existência de ilegalidade na permanência do Diretor Administrativo e Financeiro da Codern, uma vez que vai de encontro com a proibição constante do art. 17, § 2°, I e § 3°, da Lei 13.303/2016:
‘Art. 17 (…) 
§ 2° É vedada a indicação, para o Conselho de Administração e para a diretoria:
I - de representante do órgão regulador ao qual a empresa pública ou a sociedade de economia mista está sujeita, de Ministro de Estado, de Secretário de Estado, de Secretário Municipal, de titular de cargo, sem vínculo permanente com o serviço público, de natureza especial ou de direção e assessoramento superior na administração pública, de dirigente estatutário de partido político e de titular de mandato no Poder Legislativo de qualquer ente da federação, ainda que licenciados do cargo;
 (…) 
§ 3° A vedação prevista no inciso I do § 2° estende-se também aos parentes consanguíneos ou afins até o terceiro grau das pessoas nele mencionadas.’ (grifaram-se) 
134. Assim, visto que já expirou o prazo de 24 meses para adaptação à Lei de Responsabilidade das Estatais, disposto em seu art. 91 (a Lei entrou em vigor em 30/6/2016) , nos termos do art. 237, inciso V, c/c art. 246 do RI/TCU, a Secex/RN autuou processo de Representação com pedido de medida cautelar (com oitiva prévia) acerca do caso, visando-se apurar a necessidade de destituição do mencionado diretor da Companhia (TC Processo 040.346/2018-8) .
3.2. Relação da Companhia com a Administração do Porto de Maceió
135. Nas reuniões e grupos focais com gestores das unidades da Codern no Rio Grande do Norte (Terminal Salineiro de Areia Branca e Porto de Natal) , foram frequentes a menção de que tanto o Diretor-Presidente quanto o Conselho de Administração não possuíam poder decisório em questões que envolvessem a Administração do Porto de Maceió (APMC) .
136. Nessas oportunidades, mencionaram-se como principal causa a autonomia administrativa e financeira garantida à APMC por convênio, que impossibilita a Companhia de utilizar os recursos financeiros de Maceió e vem ocasionando transtornos relacionados a bloqueios judiciais de contas da Codern, por ações movidas contra a APMC. Essas informações demandaram maior análise.
137. A responsabilidade de administração do Porto de Maceió pela Codern vem sendo, ao longo de 28 anos, fundamentada por três Convênios e respectivos Termos Aditivos (a grande maioria, prorrogando os convênios originários por períodos de um ano) , mediante cessão de uso gratuito de bens (ver detalhamento no Apêndice B) :
- Convênio de descentralização de serviços portuários 004/90- SNT/DNTA- celebrado entre a União, por intermédio do Departamento Nacional de Transportes Aquaviários - DNTA- da Secretaria Nacional de Transportes do Ministério da Infraestrutura e a Codern, com a interveniência da extinta Empresa de Portos do Brasil S.A - Portobrás;
- Convênio DAQ 00.00.00.0143/2004, de 30 de agosto de 2004, entre o Departamento Nacional de Infraestrutura de Transportes (DNIT) e a Codern, que descentraliza os serviços portuários prestados pelo DNIT no Porto de Maceió; e
- Convênio SEP/001/2007-DC, de 31/12/2007, que descentraliza da Secretaria Especial de Portos (SEP) a execução das atividades de administração do Porto de Maceió para a Codern.
138. Em todos esses instrumentos conveniais, há cláusula definindo a forma como dar-se-á a vinculação gerencial entre a Codern e a APMC, cujos textos foram basicamente sendo replicados ao longo dos anos. Nessa esteira, segue excerto da Cláusula Terceira do Convênio SEP/001/2007-DC, então vigente:
‘CLÁUSULA TERCEIRA - DA VINCULAÇÃO GERENCIAL
A administração do Porto de Maceió vincular-se-á diretamente à Presidência da CODERN.
A gestão financeira e contábil das unidades administrativas nos termos deste CONVÊNIO integrará a receita e despesa da CODERN e deverá ser realizada de forma independente e individualizada, permitindo o levantamento de balancetes e relatórios, separadamente das demais unidades da CODERN, considerando a transitoriedade da transferência objeto deste CONVÊNIO.
 (…) ’
139. Em análise, verifica-se que a mencionada Cláusula é altamente prejudicial ao exercício da governança na Companhia, visto que subordinar formalmente a APMC à presidência da Codern e, ao mesmo tempo, garantir-lhe autonomia financeira significa restringir a autoridade da alta administração da empresa em questões que envolvem utilização de recursos relativos ao Porto de Maceió, causando grave fragmentação do processo de governança. Na prática, a Codern não dispõe de qualquer autoridade sobre a APMC, sendo que a subordinação se mostra como mera formalidade constante de seu organograma.
140. A fragmentação entre a Codern e a APMC vai se tornando mais evidente frente a algumas discrepâncias notáveis nesse sentido, a exemplo de a APMC sequer constar do Regimento Interno da Codern e do seu Estatuto Social. Quanto a este último, verifique-se:
‘1.2 DO OBJETO SOCIAL E COMPETÊNCIA
Art. 3º A CODERN tem por objeto social exercer as funções de autoridade portuária no âmbito dos portos organizados no Estado do Rio Grande do Norte, sob sua administração e responsabilidade, em consonância com as políticas públicas setoriais formuladas pelo Ministério dos Transportes, Portos e Aviação Civil.
§ 1º Além do objeto social previsto no caput, a CODERN poderá exercer as funções de autoridade portuária em portos organizados localizados em outro Estado, por delegação do Governo federal, mediante assinatura de convênios.’
141. Frise-se que consta consignado na Ata da 633ª Reunião Ordinária do Consad (item 3 da parte que trata da Reunião Conjunta do Consad e Confis) , em que o Conselho Fiscal da Codern (Confis) destaca que, ao longo de 2017, a APMC não respondeu às suas demandas. Nesse mesmo documento, registra-se que ‘O CONFIS ressaltou que a APMC não demonstrou esforços efetivos de gestão para a redução de custos na dimensão necessária dado ao resultado do prejuízo operacional demonstrado no balanço’.
142. A ruptura no processo (vide Figura 6, a seguir) também impacta uma importante instância de governança, qual seja, a Auditoria Independente contratada pela Codern, que, por questões contratuais, não realiza visitas à APMC, de modo que todo o trabalho vem sendo executado a distância. Além do mais, em alguns trechos de atas do Consad e do relatório sobre controles internos da Auditoria Independente (peça 78) , verificam-se omissão da APMC em apresentar documentos quando solicitados.
143. Nessa esteira, segue trecho do item 3 da parte que trata da Reunião Conjunta do Consad e Confis, da Ata da 633ª Reunião Ordinária do Consad (peça 60) : ‘O CONFIS ressaltou que a companhia não apresentou documentação requerida pela auditoria independente, o que impossibilitou a manifestação acerca do assunto das receitas patrimoniais que é de suma importância para o faturamento do Porto de Maceió’.
144. O item 4.1. da Ata da 634ª Reunião Ordinária do Consad (peça 61) também reforça tal argumento, em que há registro de que o Consad rejeitou o plano de negócios apresentado na proposição feita pelo Diretor-Presidente (proposição DP 005/2018) por não inclusão do Porto de Maceió.
145. Ademais, mencione-se que a aquisição do Sistema Integrado de Gestão Administrativa Portuária-Sigap-, cuja implantação foi iniciada em 2014, também não contemplara a integração dos processos organizacionais da APMC, o que corrobora para evidenciar a segregação entre as administrações (peça 82) .
146. Ainda, o item 7.1. da Ata da 635ª Reunião Ordinária do Consad dispõe no sentido da necessidade do fim do vínculo entre a Codern e APMC, haja vista os bloqueios judiciais de grandes montantes que vêm ocorrendo nas contas da Companhia por questões afetas ao Porto de Maceió. Nos exatos termos do documento (peça 62) :
‘Sobre o Item 3.2 da ata da 533ª reunião ordinária do CONFIS, o CONSAD corrobora com a necessidade de desvinculação da APMC à Codern, devendo o convênio existente a mais de 20 anos entre APMC e CODERN seja rescindido com urgência. A consequência dessa rescisão possibilitará que a CODERN oxigene seu caixa deixando de ser surpreendida com penhoras vultosas em suas contas bancárias, permitirá organizar seus pagamentos. Assim, o CONSAD expedirá ofício ao Ministério dos Transportes, Portos e Aviação Civil, Casa Civil e Ministério da Fazenda, dando conhecimento aos gestores quanto a necessidade de dissolver o referido convênio.’
147. Por fim, quando instado a se manifestar acerca do assunto (Ofício de Requisição 02-2014/2018-TCU/Secex/RN, peça 51, item 2) , o Diretor-Presidente da Companhia, mediante a Carta DP-282/2018 (peça 48, p. 12, item 2) , afirmou: ‘De fato, a gestão do Porto de Maceió tem trazido impacto na boa governança e na capacidade das decisões da Codern. (…) ’.
148. A FIGURA 6 ilustra a ruptura no processo de governança da Codern com relação à APMC.
FIGURA 6 - RUPTURA NO PROCESSO DE GOVERNANÇA

Fonte: equipe de fiscalização, após análise documental e reuniões.
149. Dessa forma, a equipe de fiscalização conclui que há uma relevante ruptura no exercício da governança da Codern em função da garantia de independência financeira dada à APMC por força do Convênio SEP/001/2007-DC e aditivos. Portanto, deve-se propor determinar que a Secex/RN, quando da análise das próximas contas, avalie a possibilidade de propor medidas ao Ministério dos Transportes, Portos e Aviação Civil (MTPA) e à Codern no sentido de que revisem os termos desse instrumento, com vistas a resolver de forma definitiva a questão da independência financeira dada à Administração do Porto de Maceió, extinguindo-se formalmente essa independência ou, caso decida-se pela sua manutenção, abstendo-se de firmar novos convênios de mesmo objeto.
3.3. Departamentalização
150. Algumas considerações devem ser tecidas sobre importantes atividades da Companhia, acerca das quais a equipe de fiscalização conclui não estarem sendo tratadas com a devida relevância estratégica, sendo submetidas a riscos relevantes de erros e fraudes. Destaquem-se as atividades relacionadas a contabilidade, aquisições, planejamento e gerência do Terminal Salineiro de Areia Branca (Gertab) .
[omissis]
157. Frise-se que a Geplan se constitui em um dos principais setores da Companhia, porquanto exerce protagonismo normativo excepcional. É de sua competência tratar de assuntos que podem definir o destino da empresa, como a gerência das atividades de elaboração e acompanhamento do Plano de Gerenciamento Estratégico e Operacional da Companhia; programação e acompanhamento orçamentário; identificação de oportunidades de investimentos e análise de viabilidade de sua realização; definição de critérios para avaliação de desempenho da Companhia através de estudos e levantamentos da estatística portuária; proposição de medidas para adequação à realidade econômico-financeira e aos Planos de Gestão, Estratégico e Operacional; e a apuração e apropriação dos custos operacionais e administrativos da Codern (Regimento Interno da Codern, peça 81) , que são fundamentais ao processo de solicitação de reajustes tarifários junto à Antaq. No entanto, ao longo do trabalho, verificou-se que a Companhia não considera o setor essencial para as suas atividades.
158. Por todo o exposto, e tendo em vista que o assunto envolve setores altamente estratégicos para a empresa, propõe-se determinar que a Secex/RN, quando da análise das próximas contas da Unidade Jurisdicionada, avalie a necessidade de propor determinar à Codern: a) a institucionalização de setor de contabilidade e de setor de aquisições, bem como a transferência, da Gercom para a estrutura da Geadmi, das atividades inerentes a contratações da Companhia; b) a segregação da estrutura de gestão do Terminal Salineiro de Areia Branca em duas gerências, de modo que uma seja responsável pelas gestão das atividades operacionais (fim) e outra pelas atividades inerentes à gestão administrativa (meio) ; c) reestruturação da Gerência de Planejamento (Geplan) com vistas à sua adequação às competências descritas no Regimento Interno da Companhia e sistematização, em meio informatizado e de rápido acesso, de todas as informações e dados históricos relacionados ao planejamento da companhia.
4. Tarifação das operações portuárias
159. As tarifas arrecadadas pela Codern são pagas em razão do uso da infraestrutura portuária e terrestre e serviços gerais solicitados e/ou colocados à disposição dos usuários, cuja cobrança é autorizada pela Lei 12.815/2013, regulamentada pelo Decreto 8.033/2013. Tais tarifas são identificadas por números (p. ex.:1, 2, 3…) e são decorrentes, basicamente, da cobrança de serviços relacionados à armazenagem, ao apoio das operações (fornecimento de água e luz, entre outros) e à utilização das infraestruturas: terrestre (pátios, arruamentos, segurança, iluminação etc.) ; de proteção e acesso aquaviário (canal) ; e de acostagem (cais) .
160. Cada porto tem seu tarifário específico, que varia de acordo com a sua estrutura, vocação e serviços colocados à disposição. O Tarifário do Porto de Natal, publicado nos portais da internet da Antaq e da Codern, é composto por 5 modalidades de tarifa, também denominados de tabela (1, 2, 3, 4 e 5) . Essas tabelas contemplam os critérios estabelecidos para a cobrança conforme os tipos de comodidades ou serviços oferecidos pela Companhia, reproduzidos no QUADRO 4 abaixo:
QUADRO 4 - DESCRIÇÃO DAS TABELAS TARIFÁRIAS DO PORTO DE NATAL
	TABELA
	SERVIÇOS PRESTADOS
	ELEMENTOS DE CÁLCULO DA TARIFA

	1
	UTILIZAÇÃO DA INFRAESTRUTURA DE PROTEÇÃO E ACESSO AQUAVIÁRIO (CANAL BALIZADO DESDE A ENTRADA DO ESTUÁRIO; ÁGUAS TRANQUILAS E PROFUNDAS) 
	a - tonelada da mercadoria embarcada, desembarcada ou baldeada na área do porto, conforme o tipo de carga (granel ou contêiner cheio ou vazio) .
b - tonelada da mercadoria não embarcada, desembarcada ou baldeada na área do porto.
c - tonelada líquida de registro das embarcações de pesca sem movimentação de carga .

	2
	UTILIZAÇÃO DA INFRAESTRUTURA DE ACOSTAGEM - DISPONIBILIZAÇÃO DE CAIS OU PONTES PARA OPERAÇÕES DE CARREGAMENTO OU DE DESCARGA
	a - metro linear do comprimento total do navio atracado e por período de 24 horas ou fração.
b - metro linear do comprimento total do navio atracado e por período de 24 horas ou fração.

	3
	UTILIZAÇÃO DA INFRAESTRUTURA TERRESTRE (arruamento, pavimentação, sinalização e iluminação, acesso rodo ou ferroviários, instalação de combate a incêndio, redes de água, esgoto e energia elétrica, instalações sanitárias, segurança do trabalho, ISPS-CODE, vigilância das dependências portuárias, bem como os demais recursos necessários para que a Administração do Porto exerça suas atribuições) 
	a - taxa por tipo de carga (unitizada, não unitizada, sacaria, granel sólido, granel líquido, combustível, contêiner - cheio ou vazio) .

	4
	ARMAZENAGEM
	a - percentual de valor da mercadoria em trânsito aduaneiro ou mercadoria importada, longo curso, desembarcada no porto.
b - taxa conforme o valor da mercadoria importada (conteinerizada ou não conteinerizada) , longo curso, desembarcada no porto em linha regular.
c - taxa conforme o valor da mercadoria nacional (conteinerizada - por períodos de 10 dias ou não conteinerizada - por tonelada e períodos de 10 dias) .
d - mercadoria perigosa - taxa convencional, pactuada com a diretoria executiva da Companhia, conforme o período e valor.
e - taxa por contêiner vazio na exportação e importação, longo curso e cabotagem (uma taxa para contêiner de 20 pés, outra para contêiner de 40 pés) .

	5
	ATIVIDADES DE APOIO AOS NAVIOS
	a - Fornecimento de água por metro cúbico.
b - Fornecimento de energia elétrica (por kw/h - mínimo de 40 kw/h; taxa por dia de contêiner o carreta frigorificada.
c - taxa por contêiner pelo consumo de energia nas operações de inspeção Anterior a Viagem.
d - taxa por contêiner pelo consumo de energia na realização de pequenos reparos
e - taxa pela área utilizada em armazém ou pátio para ovação, desovação ou fiscalização de contêiner.
f - taxa de pesagem de mercadorias carregadas em veículos, por tonelada de carga e tara do veículo.
g - taxa carregamento ou descarregamento de mercadorias em veículos estranhos à Administração do Porto, nas dependências portuárias, por tonelada.
h - taxa de coleta de resíduo.
i - taxa de Reembolso por cada placa de defensas avariadas ou danificadas ao preço de mercado.
j - taxa por passageiro em trânsito, embarcado ou desembarcado; taxa, por contêiner / período de 15 dias, pelo uso de área no pátio para contêiner destinado à atividade de apoio; taxa por metro quadrado pelo uso de sala nas dependências da Codern destinada à atividade de apoio; taxa de lavagem comum por contêiner; taxa de lavagem química por contêiner; multa pelo não recolhimento de lacre resultante da vistoria do contêiner; taxa de 10% sobre o valor da nota fiscal dos serviços contratados e executados nas dependências do Porto (manutenção e/ou reparo, coleta de resíduos sólidos e líquidos e fornecimento de rancho) .

Fonte: quadro elaborado pela equipe de auditoria com base no tarifário do Porto de Natal constante do site da Antaq.
[omissis]
166. Com o objetivo de identificar os riscos associados às principais atividades inerentes ao processo de tarifação, foram mapeados três subprocessos relativos à movimentação de: granéis sólidos e equipamentos no Porto de Natal e Terminal Salineiro de Areia Branca; contêineres embarcados no Porto de Natal; e contêineres desembarcados do Porto de Natal.
4.1. Processo de tarifação do Porto de Natal e Terminal Salineiro de Areia Branca - granéis sólidos e equipamentos
[omissis]
4.2. Processo de tarifação do Porto de Natal - Contêineres embarcados
[omissis]
4.3. Processo de tarifação do Porto de Natal - Contêineres desembarcados
[omissis]
5. Gestão de contratos de arrendamento
213. O arrendamento se constitui na cessão onerosa pela qual se confere a particulares, por prazo determinado, o direito de exploração de áreas e infraestruturas públicas localizadas dentro do porto organizado, com vistas à movimentação ou armazenagem de mercadorias, ou ao embarque e desembarque de passageiros. Atualmente, o contrato de arrendamento pode ter vigência de até 35 (trinta e cinco) anos, prorrogável por sucessivas vezes, a critério do poder concedente, até o limite máximo de 70 (setenta) anos, incluídos o prazo de vigência original e todas as prorrogações, conforme inovou o Decreto 9.048/2017 que alterou o Decreto 8.033/2013.
214. Até a edição da Medida Provisória 595, de 6/12/2012, transformada na Lei 12.815/2013, e regulamentada pelo Decreto 8.033/2013 acima citado, a licitação e contratação de arrendamentos competiam às Companhias Docas e eram regidas pelas Leis 8.630/1993 (revogada) 8.987/1995 e, subsidiariamente, pela Lei 8.666/93.
215. A fiscalização das ações, seja na vigência da legislação anterior ou atual, sempre foi atribuída à Agência Nacional de Transportes Aquaviários (Antaq) , porém, a partir da edição da citada Medida Provisória 595/2012, a realização dos procedimentos licitatórios ficou a cargo da Antaq e a contratação ficou sob a responsabilidade do Poder concedente: o Ministério dos Transportes, Portos e Aviação (MTPA) , representado pela Secretaria Nacional de Portos.
216. Uma parte dos problemas detectados pela equipe decorre dessa nova modelagem relacionada às licitações e contratações, dissonante do princípio da fiscalização intercorrente, uma vez que são atribuídas a um único órgão, a Antaq, as funções gerenciais, executórias e fiscalizatórias, semelhantemente, em certa medida, ao que ocorre no processo de fixação de tarifas, comentado no tópico anterior. No diagrama abaixo, sintetiza-se tal desconformidade, que se apresenta como um verdadeiro entrave à arrecadação da empresa.
FIGURA 11- ATUAÇÃO DA ANTAQ COMO GARGALO RELACIONADO À BAIXA ARRECADAÇÃO DA CODERN (ARRENDAMENTOS E TARIFAS) 
[imagem no documento original]
Fonte: equipe de fiscalização da Secex/RN.
Nota: IIA (The Institute of Internal Auditors) é a sigla do Instituto dos Auditores Internos.
217. Como consequência, foram identificadas lacunas de atuação da Companhia e da Antaq que contribuem acentuadamente para a ausência/insuficiência de licitações e reajustamento dos valores contratados. Enquanto a Codern/APMC se mostra extremamente deficiente na gestão de suas contratações, a Antaq, na maioria das situações, omite-se em adotar ações corretivas contundentes. Por vezes, até aplica multas, mas com pouca efetividade sobre a solução de pendências existentes.
218. Não foram encontrados elementos que indiquem que gestores são devidamente instados à correção das anomalias ou até mesmo denunciados aos órgãos de controle por maus atos de gestão. Nem a atuação da própria Antaq parece ser questionada pela Secretaria Nacional de Portos, ou mesmo pelo próprio MTPA. Estas circunstâncias ensejam a remessa de cópia deste relatório à Secretaria de Portos e Ferrovias desta Corte, a fim de que sirva como subsídio à elaboração do seu plano operacional de fiscalização.
219. Ademais, assinala-se que inconsistências na gestão de arrendamentos, notadamente as que ocorrem no Porto de Maceió, têm sido pontuadas em algumas contas da Codern, como as de 2014, em que foram consignados: períodos de operação não cobertos por instrumento contratual vigente; fragilidade nos controles sobre contratos de uso de áreas no Porto de Maceió-AL; falha na fiscalização; desconformidade na realização de aditivo; formalização de contrato sem a aprovação da Antaq; formalização de contrato com empresa em débitos com a APMC; e ausência de formalização contratual para atualização de área.
220. Embora essas mazelas venham sendo apontadas há anos, causa espécie o fato de que a realidade do descontrole da Companhia atualmente se apresente em um nível até pior do que o cenário retratado pelo Controle Interno alhures. Nem mesmo as reprimendas desta Corte parecem surtir efeitos profiláticos. Nas sobreditas contas de 2014 (TC Processo 031.189/2015-6) , foi aplicada multa aos administradores da APMC, por meio do Acórdão 2546/2017-TCU-Segunda Câmara, Rel. Min. Ana Arraes, em função de irregularidades não justificadas que, segundo a Relatora, demonstram graves deficiências na gestão de contratos. São elas: existência de relação comercial sem amparo contratual entre a APMC e a empresa Jaraguá Equipamentos Industriais Ltda.; falha nos controles internos aplicados na gestão dos contratos de arrendamento; e ausência de contrato entre a APMC e a empresa Valmar Serviços Industriais Ltda. para ocupação de área.
221. Os controles internos da gestão, ao passo em que beiram a inexistência, segundo registrado pela Geaudi/Codern, no Relatório de Auditoria Interna 003/2018 (peça 106, p. 25) , também potencializam a baixa e irregular evolução das receitas de arrendamento, consoante retrata-se a seguir:
GRÁFICO 5- EVOLUÇÃO DAS RECEITAS DE 
ARRENDAMENTO DOS PORTOS DE MACEIÓ E NATAL
Fonte: equipes de fiscalização, a partir de demonstrativos contábeis disponibilizados.
222. Foram examinados cinco contratos de arrendamento, que representam mais de 95% da receita patrimonial da Codern. Uma contratação é administrada diretamente pela Codern e as demais são geridas pela Administração do Porto de Maceió. Em todas elas foram identificadas graves falhas que denotam práticas não aceitáveis de administração, e que indicam deficiências extremamente prejudiciais à consecução dos contratos. A manutenção dessas práticas representa sério risco de perpetuação de ocorrência dos indícios de irregularidade diagnosticados, os quais passam-se a reproduzir.
5.1. Arrendamento firmado com a Empresa Alagoana de Terminais Ltda. - Empat
223. O primeiro contrato, firmado em 27/9/1994, pelo prazo de cinco anos, com a Empresa Alagoana de Terminais Ltda. - Empat (peça 111) , diz respeito ao arrendamento das instalações físicas e equipamentos constitutivos do Terminal Açucareiro do Porto de Maceió, Estado de Alagoas, entidade criada pela cooperativa sucroalcooleira da região. De todos os acordos, este talvez seja o que mais destoa dos preços de mercado, em termos absolutos. Aliás, nas pastas em que os contratos de arrendamento são arquivados, não se encontram documentos que registrem parâmetros de avaliação e adequabilidade de seus preços. Inexistem laudos ou levantamentos que possam ser utilizados como base para a realização de procedimentos preparatórios a licitações de ajustes vencidos.
224. O valor inicial deste acordo foi fixado em R$ 70.000,00 (setenta mil reais) , com cláusulas que previam reajuste anual, penalidades em caso de descumprimento, rescisão e indenização de benfeitorias. Desde 1994 até 2013, foram celebrados 16 aditivos de prazo e/ou de atualização do valor anual. Em alguns casos, houve reajuste sem assinatura de aditivo ou emissão de aditivo com valor anterior incorreto. Entre 27/9/2007 e 27/9/2008, o vínculo contratual foi extinto devido à ausência de aditivo de prazo. Houve renovação de prazo até 28/9/2013, quando começaram a ser pactuados contratos de uso temporário, em 6/9/2013, 1/9/2014 e 25/6/2015, com vigência de 180 dias cada um.
225. O parágrafo único do art. 36 da Resolução-Antaq 2240/2011, revogada pela Resolução-Antaq 7/2016, previa que a Administração do Porto de Maceió poderia promover processo de seleção simplificada com vistas à celebração de contrato temporário, assegurada sua isonomia e impessoalidade, para escolha do projeto que melhor atendesse ao interesse público e do Porto. Tal garantia, aliás, não é considerada consistente, consoante sentença da Justiça Federal do Espírito Santo, prolatada em 20/10/2017, que determinou a anulação de todos os contratos de uso temporário celebrados no País, sob o argumento de que a seleção simplificada constitui burla à licitação (http://portal.antaq.gov.br/wp-content/uploads/2018/01/Senten%C3%A7a_Uso_Tempor%C3%A1rio-2.pdf ) .
226. Dado o questionamento da validade jurídica dos contratos de uso temporário, a APMC passou a firmar Contratos de Transição, com prazo de 180 dias, em 10/12/2015, 23/4/2016, 23/6/2017 e 22/12/2017 (peças 113-116) . Esse tipo de contrato, consignado tanto na Resolução-Antaq 2240/2011 como na Resolução-Antaq 7/2016, prevê a possibilidade de repactuação para promover a regularização temporária, enquanto são ultimados os procedimentos licitatórios. Também se aplica a sua celebração quando se faz necessário garantir a continuidade de atividade regida por instrumento jurídico rescindido, anulado ou encerrado, mediante prévia autorização da Antaq, pelo prazo improrrogável de até 180 dias, ou até que se encerre o processo licitatório, o que ocorrer primeiro, consoante estabelece o inc. IV, do art. 48, dessa Resolução.
227. Como visto, desde o vencimento do contrato original, em 1999, têm sido descumpridos diversos pontos da norma da autarquia, pois têm sido observados lapsos temporais de vigência, bem como violados os princípios constitucionais da impessoalidade, publicidade, legalidade e moralidade, com a conivência da Antaq, em que pese se reconheça a relevância do objeto contratual para a economia do Estado de Alagoas. Assim, reavaliações de preços contratados e licitações deixam de ser realizadas sem qualquer justificativa plausível.
228. Cabe anotar também que, ao longo de todo vínculo contratual, a arrendatária não realizou o depósito da garantia estabelecida no acordo, sem ser questionada pela APMC (peça 106, p. 14) , e que, para o contrato em vigor, não houve designação de comissão de fiscalização (peça 106, p. 16) .
229. Registre-se que a Antaq, pelo menos em 2011, tentou regularizar a contratação. Firmou um Termo de Ajuste de Conduta (TAC 17/2011-SPO - peça 107) com a APMC. O art. 5º da Resolução-Antaq 2604, de 28/8/2012, fixou um prazo de trinta dias para que a APMC apresentasse um cronograma detalhado das ações atinentes à conclusão do processo licitatório, cujas ações deveriam obedecer ao prazo estabelecido naquele TAC. Na cláusula segunda do termo estabeleceuse um prazo de 180 dias para a conclusão do processo licitatório da área arrendada pela Empat. A equipe de fiscalização requisitou o mencionado ‘cronograma detalhado’, no entanto, a APMC limitou-se a informar que tais procedimentos são de competência da Antaq, por força da Resolução-Antaq 7/2016, privando-se de justificar sua conduta omissiva desde a edição da Resolução-Antaq 2604, de 28/8/2012.
230. Com relação à ausência de contratos de arrendamentos regularmente válidos, a APMC singelamente respondeu que tal fato decorre da não realização de licitação das áreas arrendadas por parte da Antaq. Conforme já relatado, somente no final de 2012, aquela autarquia passou a deter a prerrogativa de realizar licitações, no entanto, até o presente momento, não se tem perspectiva de realização de novo procedimento licitatório.
231. Para formalizar as providências adotadas com relação a esta contração, sem contudo contemplar uma solução definitiva a curto prazo, a Antaq editou a Resolução 4077, de 7/5/2015, na qual consignou as seguintes ações: aplicação de multa pecuniária à APMC no valor de R$ 105.000,00; extinção do contrato de arrendamento; autorização para a celebração de contrato de transição com vigência de 180 dias; autorização de pactuação de novos contratos de transição até a conclusão de procedimento licitatório, desde que mantidas as mesmas condições de exploração e operacionalidade, nos mesmos moldes ali estabelecidos; e declaração da nulidade do previsto no art. 5º da Resolução-Antaq 2604/2012, sendo esta justamente a deliberação que intentava solucionar a questão nos idos de 2012.
232. Essas inconsistências somam-se a outras, igualmente graves. A falta de revisão do valor do arrendamento deve estar, muito provavelmente, causando enormes prejuízos aos cofres da Companhia. O valor atual do contrato é de aproximadamente de R$ 700.000,00 mensais, muito modesto, se considerada a perceptível extensa área ocupada, os dois enormes galpões de armazenagem de açúcar, imponentes maquinários, esteiras aparentes e subterrâneas, elevadores, tanque de combustível, balanças de caminhões, laboratórios, prédios administrativos etc. Um verdadeiro complexo, aparentando ser bem administrado, que, muito provavelmente, demandaria um investimento de centenas de milhões de reais para ser construído.
233. Foi identificado ainda que, até o mês de julho de 2018, as faturas não haviam sido atualizadas, embora o reajuste tenha ocorrido em dezembro de 2017. O setor responsável pelo cálculo e formalização da cobrança alegou que enviou tempestivamente o documento que indicou o reajuste ao Titular da APMC, entretanto, até aquele momento, o assunto estava sob a apreciação do gabinete do Administrador do Porto.
234. Boa parte dessas constatações está descrita no Relatório de Auditoria Interna 003/2018 (peça 106) . O documento ainda aborda outros problemas, tais como: ausência de formalização de termo de acordo de valores pendentes com a empresa Empat; necessidade de provocação por parte da arrendatária para a renovação contratual e atualização de valores; deficiência na elaboração dos termos dos contratos, com desajuste entre a ementa e sua fundamentação (documentos enviados à Antaq citam contrato de uso temporário) ; documentação incipiente na pasta do contrato; descontrole processual e procedimental; ausência de pagamento de tributos, contribuições e impostos; e inexistência, na APMC, de área correlata cujas atribuições sejam especificamente destinadas ao controle e fiscalização dos contratos.
235. Além dessas impropriedades, houve reformulação contratual (Contrato de Transição 04, peça 115) , alterando-se o valor anteriormente firmado (Contrato de Transição 03, peça 114) , sem a devida autorização/comunicação prévia à Antaq. Para sanear a falha, a APMC, depois de alertada pela Auditoria Interna, encaminhou à Antaq o Ofício APMC 070/2018, de 12/3/2018, dando publicidade ao feito.
236. A modificação, na verdade, deu-se no intuito de propiciar a compatibilização do fluxo financeiro mensal à movimentação sazonal do produto, de modo a possibilitar à Empat melhor capacidade de pagamento nos meses em que não ocorrem a safra da cana de açúcar. Os procedimentos de cobrança passaram a expurgar parte do valor do arrendamento das Instalações Portuárias e permitir a implementação de cobrança da tarifa da tabela III, destinada a contemplar a movimentação efetiva de mercadorias, sem prejuízo da garantia de faturamento anual mínimo, compatível com a movimentação alcançada em 2017 (972.197 toneladas) , ou seja, R$ 8.280.239,28. Nos novos termos, o valor mensal, antes fixado em R$ 690.019,94, ficou estabelecido em R$ 358.000,00, acrescido da cobrança relativa à tonelagem observada no mês correspondente.
237. Houve alteração indevida, prejudicial ao interesse público, sem que se mantivessem as mesmas condições de exploração e operacionalidade, no entender da equipe, conforme havia sido preconizado pela Resolução 4077, de 7/5/2015, acima referenciada.
238. O valor nominal anual foi mantido, mas sem a garantia de que não haverá perda com relação à atualização em relação à inflação observada no período. Isto se deve ao fato de que cerca de metade do valor contratado passará a ser reajustado de acordo com os realinhamentos realizados no tarifário da APMC, muito mais benéficos à arrendatária, porquanto historicamente demandam mais de cinco anos para serem aplicados e, mesmo assim, em percentuais muito generosos às empresas.
239. Independentemente de evidenciarem a existência de riscos associados à administração dos contratos de arrendamento, há que se considerar que essas circunstâncias são gravíssimas e ensejam a autuação de representação a ser instrumentalizada pela Secex-AL.
5.2. Arrendamento firmado com as empresas Tomé Engenharia S/A e Ferrostaal Industrienlagen Óleo e Gás do Brasil Ltda.
240. Foram pactuados dois contratos de uso temporário, não precedidos de licitação, mas com respaldado na Resolução-Antaq 2240/2011. O primeiro foi celebrado em 18/1/2012 com a empresa Tomé Engenharia S/A (peça 118) , validado pelo Resolução-Antaq 2.625, de 14/9/2012, e considerado regular pelo TCU (Acórdão 2535/2014-TCU-Plenário, Rel. Min. Aroldo Cedraz) . O segundo foi celebrado com a empresa Ferrostaal Industrienlagen Óleo e Gás do Brasil Ltda. Em 30/5/2014 sob a chancela da Resolução-Antaq 4.443, de 17/11/2015, tendo em vista transação comercial ocorrida entre as duas empresas. Neste ajuste não se consignou que se tratava de aditivo ao primeiro acordo firmado com a Tomé Engenharia Ltda., como se uma contratação não decorresse da outra. Ocorreu sub-rogação total, malgrado a vedação imposta pela reiterada jurisprudência desta Corte.
241. O valor do arrendamento é de R$ 264.462,44 mensais. Diz respeito à utilização de quatro armazéns, com área total de 9.928 m², e de um terreno de 67.924 m², arrendado inicialmente sem benfeitorias. Em 24/11/2015, foi celebrado contrato de uso temporário com prazo de validade de 18 meses (peça 117, p. 7-22) , prorrogável uma única vez, por igual período, ou a critério da Autoridade Portuária, pelo prazo máximo de 60 (sessenta) meses. Em 15/02/2016, foi formulado aditivo em que se permitiu a manutenção do valor do contrato (Cláusula Segunda - Do Prazo) , em razão da inexistência de reajustes na Tabela de Tarifas no período durante a sua vigência (peça 117, p. 1-6) .
242. A Antaq comunicou a APMC, em 07/02/2018, por meio do Ofício 25/2018/Urere/SFC-Antaq, que foram suspensos todos os contratos de uso temporário em razão da sentença proferida pela 3ª Vara Federal Cível da Seção Judiciária do Espírito Santo, interposta pelo Ministério Público Federal, que anulou o art. 2º, inciso XXVII, e arts. 25 a 35 da Resolução 7/2016 da Antaq.
243. A vigência contratual expirou-se em 24/5/2017. Desde então, inexiste instrumento legal que embase a sua continuidade, até mesmo porque a sentença judicial maculou-o com nulidade.
244. Assim como nos demais contratos, o valor do arrendamento aparenta inferior a quantitativos comercialmente aceitáveis, dada a extensa área e instalações disponibilizadas. Como de praxe, inexistem laudos para certificar a compatibilidade com os preços de mercado. E mais, segundo a equipe pode apurar, não há o que se falar em necessidade de subsidiar o desenvolvimento local, pois a Ferrostaal é uma multinacional de grande envergadura que, possivelmente, poderia despender valores de arrendamento substancialmente maiores. Em suas instalações foram gerados mais de dois mil postos de trabalho e montados diversos módulos de plataformas para a Petrobrás que rendem, para a empresa, uma receita da ordem de U$ 1,15 bilhão de dólares (disponível em: http://gazetaweb.globo.com/gazetadealagoas/noticia.php?c=209574; acesso em 8/10/2018) .
245. Há a perspectiva de que a Ferrostaal devolva a área arrendada até o final de 2018, no entanto, ainda que isto ocorra, a APMC deve ser instada a apresentar justificativa, em processo específico, para a ausência de providências necessárias à regularização da situação contratual, bem como para o estabelecimento de valores supostamente defasados, sem fundamento em análise de preços de mercado, e com cláusula de reajuste excessivamente benéfica ao arrendatário.
246. O Relatório de Auditoria Interna 003/2018 da Codern (peça 106, p. 21-22) ainda aponta as seguintes inconsistências na gestão contratual: a pasta em que o acordo é arquivado contém documentação não numerada e fora da ordem cronológica; ausência de cópia de documentos obrigatórios, como licença ambiental e apólice do seguro; e inexistência de comissão de fiscalização devidamente habilitada.
5.3. Arrendamento firmado com a empresa Petróleo Brasileiro S.A. - Petrobras (peça 119) 
247. Em 1/12/1994, foi celebrado o Contrato de Concessão de Uso 1/1994, entre a Codern, representada pela APMC, e a Petróleo Brasileiro S.A. - Petrobras-, de uma área de 60.425,30 m², compreendendo tanques, instalações e equipamentos, mediante o pagamento de um valor mensal de R$ 0,35 por m², reajustado anualmente pelo IPC-R. Este acordo foi firmado com efeitos retroativos a 1/6/1994.
248. Em 1/11/2004, foi pactuado aditivo prorrogando em 12 meses a vigência do contrato, contados a partir de 1/6/2004. Desde então, uma série de aditivos foram firmados, anualmente, para a extensão da vigência, sem que houvesse regularização por meio de um novo procedimento licitatório.
249. Porém, entre 29/5/2010 (aditivo de 28/5/2009) e 1/6/2011 (aditivo firmado na mesma data) , a relação contratual ficou sem a devida formalização, pois não foi feita menção à prorrogação de prazo naquele ajuste. Não foi observada também a devida formalização de forma sequencial, cronológica e organizada, inclusive com a devida numeração, de todos os documentos relativos à contratação.
250. Em 9/9/2008 e 14/7/2010, foram formulados dois aditivos de reajustamento, calculado com base no IGP-DI/FGV, nos quais os valores do arrendamento passaram a ser estabelecidos, respectivamente, em R$ 94.122,65 e R$ 101.175,44. Atualmente o montante avençado está fixado em ínfimos R$ 155.363,45.
251. O contrato expirou em 31/5/2013 sem que fossem celebrados novos aditivos, em razão da APMC/Codern encontrar-se com pendências de emissão de certidões trabalhista e negativa de débitos (CND) . Desta forma, até o presente momento, os dois contratos em que a Petrobras figura como arrendatária perderam a validade. Em 2017, a APMC comunicou à Petrobrás que as operações da empresa estariam suspensas até que adimplisse a totalidade dos débitos pendentes, à época situados em valores aproximados de R$ 600.000,00.
252. Tal fato forçou a Petrobras a protocolar demanda judicial, na 7ª Vara Cível de Maceió/AL (peça 108) , julgada em 12/5/2017, em que se garantiu o direito de manutenção de suas operações e em que se determinou que empresa depositasse, em juízo, o valor mensal arrendado.
253. O contencioso não tem perspectiva de ser resolvido a curto prazo porque a Codern/APMC não tem condições financeiras sequer de possibilitar a emissão de certidões provisórias de regularidade fiscal. Para que isto ocorra, há que se adimplir com o pagamento de um percentual mínimo de obrigações vencidas em um montante incompatível com a disponibilidade de recursos financeiros.
5.4. Arrendamento firmado com as Companhias Petróleo Brasileiro S.A. - Petrobras, Shell do Brasil S.A. e Texaco do Brasil S.A. Produtos de Petróleo (peça 120) 
254. O terceiro arrendamento consiste na celebração do Termo de Permissão de Uso, firmado inicialmente, em 1/7/1992, entre a Codern e as Companhias Atlantic de Petróleo, Shell do Brasil S.A. e Texaco do Brasil S.A. Produtos de Petróleo, no prazo de cinco anos, objetivando-se a utilização de uma área de 13.674,25 m², relativa ao entreposto de combustível, composto por plataforma de carregamento de tanques, bombas, seis tanques de combustível e toda infraestrutura adjacente, prédios de alvenaria, tubulações, galpão etc., com valor mensal de Cr$ 17.993.535,35 e sem cláusula de reajuste. O valor atual mensal está fixado em meros R$ 44.164,48.
255. Em 2/7/1997, foi formulado o Aditivo 01/1997, destinado à prorrogação de prazo, por mais 180 dias, a fim de que naquele período fosse realizada avaliação técnica com vistas à readequação aos preços de mercado. Um novo aditivo, o 01/98, de 23/3/1998, fixou o valor mensal em R$ 10.939,40 e determinou que a arrendatária recolhesse aos cofres da APMC o montante R$ 76.204,98, relativo às diferenças pagas a menor nos meses de julho de 1997 a março de 1998, ou seja, R$ 8.467,22 por mês considerado.
256. Assim posto, o consórcio de empresas pagou inicialmente, até o mês de junho de 1997, irrisórios R$ 2.472,18 mensais. Este episódio denota o descaso da APMC em zelar pela tempestividade e adequabilidade dos realinhamentos de seus contratos, seja sob a ótica dos reajustes, seja pela despreocupação com a fixação e manutenção dos preços reais de mercado.
257. Com o advento do Aditivo 02/1998, de 26/3/1998, firmado com a Companhia Brasileira de Petróleo Ipiranga, introduzida na relação contratual como representante do pool formado pela Shell do Brasil S.A. e Texaco do Brasil S.A, ampliou-se a vigência pelo prazo de cinco anos, cujos efeitos retroagiram a 1/7/1997.
258. Em 17/8/2001, pactuou-se o aditivo s/nº , com a Companhia Brasileira de Petróleo Ipiranga, majorando-se o valor mensal de R$ 14.117,39 para R$ 15.739,48, sem extensão de vigência. Sendo assim, desde 26/3/2003, inexiste acordo válido que regule a contratação. Segundo a APMC, a assinatura de contratos se tornou inaplicável devido aos problemas de ordem jurídica com a Petrobras, mencionados no tópico anterior, uma vez que adquiriu a empresa Ipiranga em outubro de 2010.
259. Essas anomalias identificadas nos dois contratos que envolvem a empresa Petrobras são gravíssimas e ensejam a autuação de representação a ser instrumentalizada pela Secex-AL.
5.5. Arrendamento firmado com a empresa M. Dias Branco, estabelecida no Porto de Natal/RN
260. A Codern celebrou dois contratos com a empresa M. Dias Branco, o 011/98 e 003/01, com vigência de 25 anos cada (peças 109 e 78, p. 73) . O primeiro, firmado em 1998, contempla o arrendamento de 1.009,84 m² de área do Porto de Natal, ao valor inicial de R$ 2,03 o metro quadrado. Nesse acordo, ainda foi pactuado um valor fixo de R$ 0,08 por tonelada, com garantia mínima de movimentação anual de 108.000 toneladas de trigo. Desta forma, o valor total avençado é alcançado com o somatório da multiplicação dos valores acima, considerando-se a tonelagem e a área arrendada.
261. O segundo contrato, firmado em 2001, incorporou às atividades da empresa uma área de 466 m², no valor inicial de R$ 2,03 o metro quadrado. Na verdade, este ajuste consiste em mero aditamento do primeiro ajuste, no que se refere à ampliação da área disponibilizada.
262. Nos dois acordos está prevista a atualização anual dos valores do metro quadrado com base no IGP-M. O preço da tonelagem é realinhado conforme o índice utilizado para o reajuste de tarifas do Porto de Natal. Como durante estes últimos vinte anos o tarifário do porto foi corrigido em módicos 75 %, em detrimento do 368 % de inflação (IGP-M) no período, o valor da tonelada foi majorado de R$ 0,08 para R$ 0,14.
263. Em contrapartida, não foi observada a devida formalização da adição de uma nova área de 895,6 m², referente ao espaço ocupado pelo pórtico e correias transportadoras de trigo. O acréscimo foi instrumentalizado pela Gerência de Infraestrutura e Suporte Operacional da Codern (Geoper) , por meio do memorando 180 de 19/8/2013 (peça 110) . Não houve pactuação de contrato ou aditivo aos acordos existentes, nem tampouco menção, no memorando, à obrigatoriedade de observância dos termos do contrato 011/98.
264. O total da área arrendada perfaz o quantitativo de 2.371,44 m². Já o valor do metro quadrado, atualizado pelo IGP-M (338%) dos últimos 19 anos (até 2017) , deveria estar situado em torno de R$ 21.085,00 (2.371,44 x R$ 2,03 x 338 %) . Desse modo, o quantitativo mensal arrecadado alcançaria a casa dos R$ 21.085,42, entretanto, para o ano de 2017, ele estava fixado em R$ 15.543,00, inferior, portanto, ao montante correto.
265. Pelo exposto, tanto a ausência de contrato válido, como a correção dos valores cobrados pela utilização das áreas, devem ser objeto de representação desta Corte, a fim de que sejam reparadas prontamente essas distorções.
5.6. Locação do Terminal de Passageiros do Porto de Natal.
266. A construção do Terminal Marítimo de Passageiros (TMP) do Porto de Natal foi financiada pelo Programa de Aceleração do Crescimento (PAC) , tendo em vista a realização da Copa do Mundo de 2014. Recebeu um investimento de R$ 74 milhões, sendo grande parte dos recursos destinados à recuperação do cais de atracação do Berço 01.
267. O TMP possui uma área total construída de 5.068,67m². Seu salão de eventos tem capacidade para 1.500 pessoas e o mirante acomoda outras 600. Está dividido em duas edificações: o armazém histórico e o novo edifício, que abriga a estação de passageiros, salões de eventos, cozinhas, toaletes e elevadores.
268. A altitude da Ponte localizada na entrada do Porto de Natal limita a entrada de grandes navios de passageiros. Esse fator e a crise econômica, associada à limitada atratividade turística da capital potiguar, refletem em baixíssima movimentação e em longos períodos de completa inatividade. A construção desse equipamento, assim como outros espalhados pelo País, é fruto de deficiências de planejamento, de concepção e até mesmo de adequada priorização orçamentária, à medida que consideremos que os escassos recursos públicos federais poderiam ter sido melhor empregados em investimentos mais relevantes. Este gráfico registra o número de navios e passageiros recebidos desde o ano em que o TMP começou a operar:
GRÁFICO 6- FLUXO DE NAVIOS DE PASSAGEIROS
NO PORTO DE NATAL, DE 2014 A SETEMBRO DE 2018

Fonte: equipe de fiscalização, a partir de informações disponibilizadas pela Codern (peça 132) .
269. As instalações do TMP foram ocupadas pela Anvisa, Receita Federal e Polícia Federal, além servirem de estacionamento de automóvel de funcionários. Na tentativa de dar maior utilidade ao equipamento, a Codern, por meio da Resolução-Direxe 57/2018 e da Deliberação-Consad 21/2018, disponibilizou as instalações ao público externo, para realização de eventos, mediante o pagamento de tarifas (disponível em: http://codern.com.br/terminal-maritimo-de-passageiros-esta-consolidado-como-novo-espaco-de-eventos-de-natal/; acesso em 8/10/2018) .
270. Segundo a Companhia, há prerrogativa legal para essa destinação, constante da Resolução 07/2016 da Antaq, que estabeleceu novos procedimentos para a exploração direta e indireta de áreas não afetas às operações portuárias. Entretanto, esta equipe de fiscalização não conseguiu identificar, naquela Resolução, a existência de autonomia normativa que permitisse à Codern proceder à locação, desprovida de autorização formal da Antaq e de um processo licitatório prévio. O tarifário para a utilização do espaço está disponível no portal da Codern na internet (disponível em: http://codern.com.br/wp-content/uploads/2018/08/Tarifa-de-Utiliza%C3%A7%C3%A3o-do-TMP.pdf; acesso em 8/10/2018) .
271. Como ficou evidenciado, ineficiências de gestão, atrasos e omissões, tanto na órbita da área de atuação da Antaq, como na da Codern/APMC, beneficiam indevidamente os arrendatários em detrimento do interesse público, bem como propiciam a ocorrência de ilegalidades, indisponibilidades e perdas de recursos, causando prejuízos irreparáveis à arrecadação.
272. Nessa esteira, deve-se propor determinar:
272.1. à Secretaria de Infraestrutura de Portos e Ferrovias - SeinfraPortoFerrovia, à Secretaria de Controle Externo no Estado do Rio Grande do Norte - Secex/RN e à Secretaria de Controle Externo no Estado de Alagoas - Secex/AL que realizem auditoria nos controles internos e na gestão dos contratos de arrendamento da Companhia Docas do Rio Grande do Norte - Codern.
272.2. à Secretaria de Controle Externo no Estado de Alagoas (Secex-AL) que autue representação para apurar as irregularidades relacionadas à gestão dos contratos firmados com: a) a Empresa Alagoana de Terminais Ltda. - Empat-, b) a Petróleo Brasileiro S.A. - Petrobras, c) as companhias Petróleo Brasileiro S.A. - Petrobras, Shell do Brasil S.A. e Texaco do Brasil S.A. Produtos de Petróleo; e d) as empresas Tomé Engenharia S/A e Ferrostaal Industrienlagen Óleo e Gás do Brasil Ltda.
272.3. à Secretaria de Controle Externo no Estado do Rio Grande do Norte (Secex-RN) que autue representação a fim de apurar a regularidade nos acordos pactuados, com a empresa M. Dias Branco - Filial Grande Moinho Potiguar-, relativos ao arrendamento de áreas no Porto de Natal, bem como na Locação do Terminal de Passageiros do Porto de Natal.
6. Gestão de pessoas
273. Toda a prestação de serviços realizada por uma organização é diretamente impactada pelo nível de sua gestão de pessoas. Na Codern não é diferente. A qualidade dessa prestação tem se mostrado inapropriada na grande maioria dos setores visitados. É certo que deficiências não intrinsicamente relacionadas à gestão de pessoas têm prejudicado o desempenho das atribuições dos servidores, como a insuficiência de equipamentos e recursos, de manuais procedimentais e de sistemas informatizados. No entanto, muitas dessas fragilidades podem ser mitigadas por meio da melhoria da governança. Nesse sentido, nota-se que há um longo caminho a ser percorrido para que a Companhia atinja níveis de excelência desejáveis.
274. Diversas incongruências detectadas, não tratadas no decorrer deste tópico, estão diretamente vinculadas a essa área e podem ainda ser mencionadas, como problemas relacionados ao planejamento, à definição e monitoramento de metas consistentes, à implementação de práticas eficientes e eficazes de governança etc. Alguns resultados mais concretos das patologias da gestão consubstanciam-se, por exemplo, no não atendimento tempestivo de exigências ambientais e trabalhistas, na precária manutenção de equipamentos e limpeza de pátios, nas falhas dos sistemas de segurança etc.
275. Em consonância com o cenário acima delineado, a gestão de pessoas tem se apresentado inadequada também ao longo do histórico retratado nas contas da Companhia, apresentadas nos últimos anos. As contas de 2016 (TC Processo 032.323/2017-4) apontam pagamentos dispensáveis de horas extras no horário de intervalo para repouso e alimentação, em descumprimento à determinação do TCU; ausência de estudo quanto à lotação ideal da empresa, advertência que também foi formulada por meio do Acórdão 2207/2016-TCU-Primeira Câmara; e gastos, sem previsão legal, com medicamentos e óculos para empregados no valor de R$ 381.715,64 e R$ 31.769,37, respectivamente. No Porto de Maceió, 21,7 % do custo da folha salarial correspondia ao pagamento de horas extras em 2016.
276. Naquelas contas, a CGU/RN aplicou, junto à Codern, o Questionário de Avaliação de Controles Internos (QACI) , obtendo o seguinte diagnóstico:
- não existência de processo para verificação periódica de possível acumulação indevida de cargos, empregos e funções públicas dos servidores estatutários da instituição;
- não execução de processo de acompanhamento da vigência das decisões judiciais concessivas de direito/vantagem na área de pessoal;
- não oferecimento de programas de treinamento e desenvolvimento de competências de liderança que atendam às necessidades de cada nível de gestão (do operacional ao estratégico) , incluindo potenciais lideres;
- não execução de mecanismos que assegurem que as informações e os dados relativos aos recursos humanos sejam atuais e precisos (ex. verificações periódicas de consistências das bases de dados dos sistemas de gestão de pessoas) ;
-não realização de processo para identificar e relatar a algum órgão consultivo ou deliberativo eventuais riscos relacionados a recursos humanos, a fim de que sejam tomadas medidas para mitigar situações de alto risco;
- não desenvolvimento de processo sucessório para posições de liderança;
- insuficiência de verificação da opinião dos colaboradores quanto ao ambiente de trabalho a fim de utilizar os resultados para orientar eventuais mudanças que pretende adotar;
- deficiência no estabelecimento de responsabilidade clara pelo planejamento, aprovação, execução e avaliação das práticas de gestão de pessoas; e
- monitoramento incipiente, por meio de sistema informatizado de gestão de pessoas, de informações relevantes sobre a força de trabalho (p. ex.: índices de absenteísmo, índices de rotatividade, projeções de aposentadoria etc.) .
277. Em 2015, o Relatório do Controle Interno ainda constatou: indício de jornada de trabalho com horário conflitante com o expediente da Companhia; ausência de análise pregressa de conduta quando da contratação de empregado para ocupar cargo em comissão; fragilidade no controle de registro de ponto ocorrida em razão da não observância do Código de Ética da Companhia. Sob este aspecto, vale registrar que a Codern implantou o registro eletrônico há poucos meses.
278. Por sua vez, as entrevistas realizadas e os questionários aplicados pela equipe de fiscalização revelam desmotivação e insatisfação com as distorções salariais, com as condições de trabalho, com a influência política na indicação de funcionários comissionados e, muitas vezes, com a baixa competência e inassiduidade desses funcionários. Tem sido reportado também a sobrecarga de trabalho em alguns setores, em detrimento da ociosidade de outros. Aponta-se ainda que, tanto no Porto de Natal como no de Maceió, existem cargos comissionados em excesso, preenchidos, na sua maior parte, por pessoas indicadas por terceiros e que, em grande parte, não trabalham efetivamente.
279. Nada obstante, a Companhia não dispõe de estudos para caracterizar a real necessidade de mão de obra em suas diversas áreas, ficando privada de ferramenta essencial do processo decisório, no sentido de promover a readequação necessária da força de trabalho.
280. Ademais, inexiste avaliação de desempenho ou definição de critérios necessários à caracterização dessa avaliação, o que desfavorece o devido tratamento equitativo dos colaboradores.
281. Há alta rotatividade de dirigentes, problemas de capacitação, ausência de plano de cargos e salário atualizado e de realização de concurso público em Maceió. Sobre este assunto, consigne-se que o último concurso celebrado na APMC data de 1988, sendo que, nas contas de 2011, o Controle Interno já havia alertado a APMC sobre a necessidade de realização de concurso. Ainda, mesmo após o TCU ter recomendado a sua realização (Acórdão 2207/2016-TCU-Primeira Câmara, Rel. Min. José Múcio Monteiro) , até o momento, a entidade sequer tem adotado qualquer procedimento preparatório a respeito.
282. Conforme estampa a planilha constante da peça 127, no Tersab, há 115 funcionários efetivos e 2 comissionados. No Porto de Natal, há 119 funcionários, sendo 106 efetivos e 13 comissionados, entre eles os três diretores da Companhia. Por questões legais e normativas, há ainda empregados que compõem o quadro de pessoal, mas que não trabalham nesses dois portos: 10 aposentados por invalidez, 4 afastados que percebem auxílio doença, 2 afastados que recebem auxílio acidente e 4 que foram cedidos a outros órgãos. A legislação trabalhista e previdenciária obriga a entidade a manter as vagas desses aposentados disponíveis para eventual retorno, apesar da certeza da irreversibilidade de determinados casos, onerando os seus cofres com o pagamento de plano de saúde e auxílio alimentação.
283. De um universo de 229 trabalhadores efetivos dos Portos de Natal e Areia Branca, constantes da Tabela de peça 128, 34 possuem entre 50 e 59 anos de idade, 37 têm 60 anos ou mais, sendo que um deles chega a ter 77 anos, nada obstante ao limite indicativo de 75 anos para a aposentadoria compulsória dos servidores titulares de cargos efetivos da União, dos Estados, do Distrito Federal e dos Municípios, fixado pelo art. 2º, I, da Lei Complementar 152/2015.
284. O Porto de Maceió conta com força de trabalho insuficiente para atender às suas demandas. Todos os funcionários efetivos, na grande maioria aposentados pelo INSS, têm 53 anos de idade ou mais, sendo que 32 deles situam-se na faixa acima de 60 anos (peça 129) , ou seja, a mão de obra cativa da Companhia se encontra extremamente envelhecida, mas não se aposenta na empresa em função da perspectiva de perda de benefícios e do temor de que o sistema de previdência Portus não consiga arcar com o pagamento dos subsídios da inatividade.
285. De acordo com relatos, há indicativos de que muitos desses funcionários apresentam nível de desempenho insuficiente. Como paliativo à carência de pessoal, a APMC se socorre de trabalhadores sem vínculo com a empresa. São terceirizados, estagiários e pessoas admitidas para o exercício de cargos comissionados. Para contornar a situação, a APMC conta com 62 terceirizados, 9 comissionados, 7 estagiários e 17 contratados irregularmente (peça 130) , sem concurso público, com base em um convênio com o Sindicato dos Trabalhadores nos Serviços Portuários no Estado de Alagoas - Sindport/AL (peças 95 e 96) , à revelia da observância do princípio do concurso público.
286. Essa questão enseja tratamento emergencial desta Corte, a fim de coibir tal prática e de responsabilizar os agentes responsáveis, mediante representação, que deve ser autuada pela Secretaria de Controle Externo no Estado de Alagoas (Secex/AL) , unidade técnica competente, consoante dispõe o § 2º do art. 4º, da Portaria-Segecex 16/2017.
287. Assim, deve-se propor determinar à Secex-AL que, com fulcro no art. 43 da Lei 8.443/92, autue representação com vistas verificar a contração irregular, pela Administração do Porto de Maceió, sem concurso público, de 17 funcionários, em face de acordo celebrado com o Sindicato dos Trabalhadores nos Serviços Portuários no Estado de Alagoas - Sindporto/AL.
288. Em questionário aplicado junto aos empregados do Porto de Natal e Areia Branca, somente 15% dos funcionários indicam que os manuais e normas de procedimentos são suficientes para detalhar a execução das principais atividades da Companhia, e 42% afirmam que existe política de divulgação dessas normas e manuais. Apenas 3% apontam a existência e implementação de padrões para a medição de desempenho. Quanto ao preenchimento de funções e cargos de confiança, um baixo percentual, da ordem de 15%, considera que são identificados e definidos os conhecimentos, as competências e as habilidades necessárias para o desempenho das atribuições.
289. Somente 5% dos funcionários acham que a empresa adota processo sistemático de gestão e desenvolvimento de competências, e 9% enxergam que existe programa de capacitação continuada orientado para a melhoria do desempenho dos servidores, sendo que apenas 7% informam que as ações de capacitação são efetivamente executadas.
290. São quase inexistentes as regras e controles para evitar privilégios na contratação de terceirizados, comissionados e estagiários, segundo 93% dos empregados. Apenas 20% anotam que são tomadas medidas disciplinares em resposta às ações de desvios dos procedimentos estabelecidos, e 2% entendem que as avaliações de desempenho são de fato realizadas pelo menos duas vezes ao ano e impactam sobre benefícios, sendo que ocorre feedback dessas avaliações para apenas 1%. Também foi indicado que somente 12% dos trabalhadores acredita que o baixo desempenho se torna alvo efetivo das ações da chefia.
291. Estes percentuais confirmam o diagnóstico da equipe acerca da baixa capacidade de gestão de pessoas da entidade. Consigne-se que, em uma escala que valia de 0 a 1, a Codern obteve as notas 0,07 e 0,13 em gestão e governança de pessoas, respectivamente, no âmbito do Levantamento Integrado de Governança e Gestão realizado pelo TCU em 2017.
292. Todavia, pode-se considerar um ponto forte a existência do recente Plano de Cargos da Companhia (PCCS) , relativo aos funcionários do Porto de Natal e do Tersab, implementado em abril de 2016. Já para os funcionários do Porto de Maceió este ponto representa uma séria fragilidade, motivo de grande insatisfação, uma vez que são regidos por um PCCS muito antigo e defasado, elaborado ainda no âmbito da Portobras, extinta em 1990.
293. A Codern é gerida por um Conselho Administrativo – Consad - e por uma Diretoria-Executiva, composta por dois diretores, sendo um técnico operacional e outro administrativo, e pelo diretor-presidente, mais diretamente responsável pela gestão de pessoas da Companhia. A Secretaria de Coordenação e Governança das Empresas Estatais (Sest/MPDG) é responsável pelo acompanhamento do desempenho dos Conselheiros de Administração representantes da União, e também se manifesta sobre os pleitos relativos à política salarial, à aprovação e eventuais modificações no plano de previdência e à fixação do quantitativo de empregados. A Sest tem por escopo o aperfeiçoamento da gestão administrativa por meio da busca da eficácia da atuação da Companhia. Contudo, este objetivo não tem sido alcançado com relação à Codern, uma vez que não houve aumento dos níveis de eficiência da Companhia ao longo dos últimos anos.
294. Alguns dos problemas crônicos de pessoal, identificados nas unidades portuárias da empresa, são noticiados nas Atas do Consad, contudo as deliberações do Conselho normalmente não são cumpridas. Justificativas são apresentadas, ou não, pelas respectivas administrações para o não atendimento. Na prática o que se verifica é o que o Consad emite algumas deliberações relevantes, mas é inefetivo, pois deixa de cobrar o atendimento tempestivo ou aquiesce com justificativas muitas vezes inconcebíveis ou procrastinatórias apresentadas pelos gestores. Exemplificando, a APMC não vem atendendo a deliberações do Consad relacionadas à necessidade de demissão de funcionários (conforme item 9.6 da Ata da 634ª Reunião Ordinária do Consad, peça 61, p. 9) .
295. Os empregados da Companhia sujeitam-se ao regime jurídico da Consolidação das Leis do Trabalho (CLT) e sua legislação complementar. O total de pessoal efetivo dos três portos da Companhia alcança 328 empregados. Em 2017, considerando-se o total de 248 servidores das unidades portuárias do RN, 52% estavam lotados no Porto de Natal e 48% no Terminal de Areia Branca. No Porto de Maceió, compete ao seu administrador a gestão cotidiana de seu pessoal.
296. Há sérias distorções salariais entre os empregados do Porto de Maceió, que tem média de remuneração líquida de R$ 12.811,82, e o restante dos funcionários da Codern, com média de R$ 5.662,01 (peças 133-134) .
297. Embora seja extremamente necessária a contratação de novos funcionários, até mesmo para a substituição da mão de obra envelhecida e excessivamente terceirizada, especialmente no Porto de Maceió, merece relevo que as disparidades na gestão não se restringem somente a questões salariais, mas também se materializam na irregular distribuição do corpo funcional entre os seus diversos setores.
298. Em visita ao Porto de Areia Branca, verificou-se que somente existe um funcionário, por turno, para realizar a manutenção dos equipamentos, e mesmo assim em caráter emergencial. A corrosão excessiva de toda estrutura do porto ilha enseja a designação de equipe permanente, e em número suficiente, para fazer a manutenção preventiva, hoje praticamente inexistente (um jatista e um pintor) , bem como para combater os efeitos da deterioração acelerada causada pela ferrugem. A situação se agrava ainda mais à medida que inexiste plano de manutenção a ser seguido, contudo, segundo o encarregado do Tersab, pelo menos os equipamentos são lubrificados rotineiramente.
299. A Gerência de Planejamento da Codern (Geplan) carece urgentemente de mão de obra capacitada e suficiente para atender às suas atribuições. Não dispõe de sistema de informação adequado e, durante a fiscalização, apresentou baixa capacidade em disponibilizar informações necessárias ao atendimento tempestivo de demandas feitas à Companhia, por vezes, disponibilizando informações confusas ou incompletas.
300. No setor operacional do Porto de Natal, há 2 funcionários lotados na gerência, 6 engenheiros e 19 técnicos e auxiliares portuários, na sua maioria de idade avançada, que poderiam ter os seus serviços terceirizados a um custo muito menor para a Companhia, pois recebem um número elevado de horas extras pagas, por vezes, de forma desnecessária, segundo relatos obtidos em entrevistas. Por outro lado, relatou-se que a gerência carece de funcionários, necessários à indução e ao aperfeiçoamento da gestão, principalmente no que se refere ao controle da tarifação, questão que já foi analisada anteriormente.
301. No Terminal de Areia Branca, sempre é embarcado o mesmo número de funcionários quinzenalmente, independentemente de haver ou não navio atracado que justifique uma presença maior de mão de obra em suas instalações. Ou seja, a falta de programação adequada da força de trabalho propicia, além da ociosidade, o pagamento desnecessário de adicional de embarque, cujo valor é significativo, onerando-se indevidamente os cofres da entidade.
302. Mesmo com a Companhia vivenciando uma séria escassez de recursos, os setores ligados ao faturamento e à tarifação estão entre aqueles que mais sofrem com a falta de funcionários. Em Maceió, no setor de tarifação (Setor de Operação- Setope) somente trabalham 2 funcionários efetivos e alguns estagiários e terceirizados que, por sua peculiaridade, apresentam alta rotatividade. Ali, as operações são maciçamente manuais e dependem de contínuo treinamento, o que ocasiona riscos ligados à possibilidade de lançamentos incorretos e a recorrentes dispêndios de esforços desnecessários, seja em retrabalhos, seja na preparação de novos membros que constantemente se somam à equipe.
303. A situação no Porto de Natal chega a ser ainda mais desfavorável. A Gerência de Infraestrutura e Suporte Operacional (Geoper) , além de contar somente com três funcionários efetivos trabalhando diretamente no controle de toda a tarifação, não é reforçada com estagiários ou terceirizados para mitigar a falta de pessoal. Como resultado, os serviços prestados pela Companhia, constantemente, além de demandarem muitos meses para serem faturados, incorrem em várias omissões de cobrança, nada obstante a sua combalida situação financeira.
304. Conforme já realçado, a APMC não realiza concurso público para amenizar as distorções, bem como a Codern (sede no RN) deixa de contratar pessoal para áreas extremamente necessárias, algumas delas já citadas acima. Neste contexto, registre-se que se impõe à Companhia assegurar que os processos de recrutamento e seleção se fundamentem em perfis de competência, sem prejuízo da concorrência e transparência.
305. A situação se agrava quando se verifica que, mesmo ciente deste quadro há muitos anos, a empresa não ultimou a realização de estudo que permita a readequação de sua força de trabalho e, por conseguinte, a definição da necessidade da contratação de novos funcionários, a fim de que se possa realizar concurso público com base em parâmetros confiáveis.
306. No Terminal de Areia Branca, único porto que procedeu a um levantamento das necessidades de pessoal - consoante havia solicitado a equipe de auditoria-, o Gestor responsável apresentou quadro que registra a necessidade de contratação de 31 funcionários para atingir-se a lotação ideal. Contudo, sem a realização de um estudo técnico acerca da lotação de pessoal, seria temerário confiar em tal levantamento.
307. Como se mostra imprescindível a elaboração desse estudo, antes mesmo da realização de auditoria que se debruce sobre a matéria, a fim de que sejam disponibilizados parâmetros técnicos mais confiáveis, faz-se necessário que a Codern providencie tal levantamento com brevidade.
308. Assim, deve-se propor dar ciência à Companhia Docas do Rio Grande do Norte – Codern - acerca da necessidade de que promova, em caráter emergencial, a elaboração de estudo que estabeleça a lotação ideal de seus empregados.
309. Com relação à concessão de direitos e vantagens aos funcionários, identificaram-se oportunidades de melhoria na gestão do pagamento de diversos benefícios, que merece ser melhor investigada.
310. Primeiramente, salienta-se que, somente no Porto de Natal, a remuneração dos comissionados onera em mais de R$ 100.000,00 mensais a folha de pagamento da Codern. Engenheiros daquele porto, que foram contratados para receber R$ 4.000,00 mensais, conforme estabelecido em edital do concurso, percebem mais de 9 salários mínimos por força do piso estabelecido pelo sindicato. Tal remuneração pode estar revestida de ilegalidade.
311. Na Geoper/Porto de Natal, as entrevistas indicam que existe um excessivo número de funcionários eventualmente ociosos, dedicados exclusivamente à atracação e desatracação de navios, que recebem o pagamento de horas extras desnecessariamente. Cumpre mencionar que, como ocorre em outros portos públicos, as atividades de atracação e desatracação poderiam ser terceirizadas ou concedidas a operadores portuários. Há indícios de que o corporativismo seja um fator de resistência à demissão dessa mão de obra.
312. A Ata de Reunião do Consad, realizada em 24/5/18 (peça 62, p. 4, item 2.15) , registra que não foram apresentados estudos de impactos acerca das possíveis implicações jurídicas que envolvam a suspensão do pagamento adicional de risco e de empréstimo de férias (adiantamento de um salário no mês de férias, a ser descontado em 12 parcelas sem atualização monetária) , conforme havia sido deliberado na reunião de janeiro de 2018. Ademais, sobre o empréstimo de férias, pode estar ocorrendo descumprimento do que prevê o art. 1º, II, a, da Resolução do Conselho de Coordenação da Empresas Estatais, de 8 de outubro de 1996 (Res. CCE 9/1996) , que estabelece aos dirigentes das estatais a exclusão de seus regulamentos internos de pessoal e planos de cargos e salários dispositivos que estabeleçam concessão de empréstimos pecuniário a qualquer título. Outrossim, cumpre mencionar que inexiste razoabilidade no pagamento deste benefício, haja vista a insustentável situação financeira do Porto.
313. O pagamento adicional de risco (40%) , indistintamente a todos os funcionários, foi questionado pelo TCU nas contas de 2012. Entretanto, o Acórdão 4685/2017-TCU-Segunda Câmara, Rel. Min. Ana Arraes, absteve-se de determinar a cessação do pagamento após a apresentação de laudo de empresa terceirizada, contratada pelo Ministério do Trabalho, que atestou a pertinência.
314. A Gerência de Auditoria da Codern (Geaudi) não concorda com o pagamento indiscriminado. No intuito de elucidar a questão, a equipe de fiscalização conseguiu obter, junto a uma das empresas que arrendam parte do Porto da Maceió (Ferrostaal) , o laudo emitido em 18/5/16 por perito contratado pela justiça do trabalho, que fundamentou o ganho de causa de ações judiciais movidas contra a arrendatária (peça 97) . Nele, o parecerista afirma, com base na Norma Regulamentadora 16 do Ministério do Trabalho e Emprego, que o adicional somente é devido aos funcionários que trabalham a menos de 25 metros de distância de tanques de combustíveis. Sendo assim, a questão merece ser reavaliada pelo TCU, uma vez que, em princípio, nenhum empregado do Porto aparenta trabalhar em distância inferior à preconizada.
315. Na folha de pagamento do Porto de Maceió, datada de 24/7/18, foi identificado número elevado de pagamentos de horas extraordinárias. Dos 58 funcionários efetivos, 33 recebem tais pagamentos, sendo que a funcionária Maria Ferreira Silva de Melo, percebeu a importância de R$ 10.120,27, tendo como base um salário bruto de cerca de R$ 13.500,00. Neste ponto, mais uma vez a APMC se mostra alheia à deliberação desta Corte que, no Acórdão 2207/2016-TCU-Primeira Câmara, Rel. Min. José Múcio Monteiro, deu ciência à entidade de que a concessão de horas extras, em quantidade significativa, no Porto de Maceió, contraria o princípio da economicidade.
316. Foram verificados indícios de pagamento de abono de férias sobre base remuneratória indevida. O empregado Lafayete Pacheco Neto recebeu R$ 14.198,85 de abono, a partir de uma remuneração bruta de R$ 24.935,00, quando o correto seria um terço desta remuneração. Foi ainda identificado um alto valor da remuneração do representante sindical Milton Jorge da Silva Lima que, levando-se em conta um salário base de apenas R$ 1.051,05, percebe uma gratificação de R$ 15.951,10, a título de ‘diferença de remuneração sindical’.
317. Considera-se também elevada a remuneração do Administrador da APMC, Luciano Camelo da Silva, funcionário não efetivo, cujo valor atinge o montante de R$ 23.469,33 líquidos, e de R$ 32.367,04 brutos. Este valor tem sido objeto de questionamento da Auditoria Interna e do Conselho de Administração, pois adota parâmetros generosos e muito superiores a do então presidente da Codern, Emerson Fernandes Daniel Junior, funcionário efetivo com mais de 35 anos de serviços prestados, cuja remuneração líquida alcançava R$ 19.327,62 em maio de 2018.
318. Outro ponto alarmante a se investigar diz respeito à avaliação da regularidade do possível aumento da contribuição da Codern, de 8% para 27 %, em favor do Instituto de Previdência Portus, de acordo com o que registra o item 2.3 da Ata da 34ª Reunião Ordinária do Conselho de Autoridade Portuária (peça 13, p. 1) . Tal concessão, além de agravar a saúde financeira da empresa, tem grande potencial de estar eivada de ilegalidade.
319. Por fim, cumpre destacar que há indícios consistentes de pagamento indevido de incorporações de funções gratificadas, de gratificação denominada ‘opção 40’, bem como de baixa participação dos funcionários no custeio de planos de saúde. Outras possíveis ilegalidades podem estar ocorrendo, contudo, a limitação de tempo de execução da auditoria, em função da amplitude de seu escopo, impossibilita o aprofundamento da análise.
320. Vale registrar que, recentemente, o TCU, por meio do Acórdão 2129/2018-TCU-Plenário, Rel. Min. Augusto Nardes, determinou a anulação da incorporação de funções gratificadas, e expediu recomendação para que a Sefip/TCU avaliasse a conveniência e a oportunidade de incluir fiscalizações de folhas de pagamento em empresas públicas e sociedades de economia mista federais, a exemplo da Conab, a fim de verificar a legalidade de vantagens concedidas aos funcionários dessas estatais, bem como para aferir o cumprimento às exigências previstas no Decreto 3.735/2001, no que concerne à concessão de benefícios e vantagens a seus funcionários e à autorização prévia por parte dos órgãos responsáveis, além da existência de prévia dotação orçamentária.
321. Os fatos acima expostos ensejam a realização de ação de controle na gestão de pessoal da entidade, com foco: a) na concessão de direitos e vantagens; b) na superação da deficiência de alocação de pessoal necessário ao exercício das atividades da Companhia; c) na formalização e implementação de objetivos, metas e mecanismos de monitoramento de desempenho; e d) no aprimoramento dos controles internos.
322. Para um melhor alcance de resultados, seria salutar que a auditoria, cuja natureza se reveste dos aspectos operacional e de conformidade, fosse realizada com a participação de auditores da Secex-RN, unidade responsável pela fiscalização da Codern, da Secex-AL, unidade responsável pela fiscalização da APMC, e da Sefip/TCU, unidade responsável pela fiscalização da área de pessoal.
323. Nessa esteira, deve-se propor determinar à Secretaria de Fiscalização de Pessoal - Sefip/TCU-, à Secretaria de Controle Externo no Estado do Rio Grande do Norte - Secex/RN- e à Secretaria de Controle Externo no Estado de Alagoas - Secex/AL- que realizem auditoria na gestão de pessoal da Companhia Docas do Rio Grande do Norte - Codern-, com foco: a) na concessão de direitos e vantagens; b) na superação da deficiência de alocação de pessoal necessário ao exercício das atividades da Companhia; c) na formalização e implementação de objetivos, metas e mecanismos de monitoramento de desempenho; e d) no aprimoramento dos controles internos.​
7. Aquisições
324. Atualmente, a Codern se submete às regras de licitações e contratos previstas na Lei 13.303/2016 (Lei das Estatais) e ao seu Regulamento Interno de Licitações e Contratos, aprovado pelo seu Conselho de Administração em junho de 2018. Abaixo, seguem descritos os sistemas informatizados utilizados pela Companhia para suas aquisições, bem como os mapas de processos de aquisições construídos pela equipe de fiscalização com a utilização da ferramenta BPMN Bizagi©, a partir de dinâmicas realizadas com gestores e colaboradores da Porto de Natal, Terminal Salineiro de Areia Branca e Porto de Maceió, nos quais puderam-se indicar pontos de atividades que possam oferecer riscos (para leitura no formato eletrônico, sugere-se ampliar o tamanho dos mapas) .
Sistemas informatizados
325. Quanto às unidades portuárias do Rio Grande do Norte (Porto de Natal e Terminal Salineiro de Areia Branca) , utiliza-se o Sistema Integrado de Gestão Administrativa Portuária (Sigap) , que possui módulos de aquisições. No entanto, o sistema ainda carece de aprimoramento, por exemplo, por não enumerar as páginas dos processos de aquisições. Para licitações, a Codern também faz uso do sistema Licitações-e, do Banco do Brasil.
326. No que tange ao Porto de Maceió, foi solicitado que a APMC indicasse o sistema informatizado utilizado em seus processos, contudo, mediante o Ofício APMC 0171/2018 (peça 83) , limitou-se a informar que:’ (…) os sistemas de tecnologia da informação utilizados nos mesmos não possuem ‘nomenclatura/rótulos/batismo’, haja vista terem sido desenvolvidos por técnicos do sistema Portuário, considerados ‘próprios’’.
7.1. Terminal Salineiro de Areia Branca (Tersab) 
7.1.1. Aquisições diretas realizadas no Tersab
[omissis]
7.1.2. Obras de ampliação da área de estocagem de sal do Tersab
339. Encontra-se em curso neste Tribunal, sob responsabilidade da SeinfraPortoFerrovia, processo de Tomada de Contas Especial (TCE) , oriunda da conversão do TC Processo 012.903/2011-6, em cumprimento ao subitem 9.1 do Acórdão 1860/2014-TCU-Plenário, Rel. Min. Augusto Nardes, resultado de auditoria realizada no âmbito do Fiscobras/2011, com o objetivo de fiscalizar as obras de ampliação e melhoramentos do Terminal Salineiro de Areia Branca/RN (Tersab) , em que se verificou sobrepreço no valor de R$ 19.659.796,97.
340. A obra em tela diz respeito à ampliação da área de estocagem de sal do Terminal Salineiro, cujo custo constante do contrato originário firmado foi de aproximadamente R$ 175 milhões (Contrato 12/2009, firmado com Consórcio integrado pelas empresas Constremac Construções Ltda., Carioca Christiani-Nielsen Engenharia S/A e Construtora Queiroz Galvão S/A) .
341. Em visita ao Tersab, a equipe de fiscalização se deparou com preocupante situação. A estrutura de toda a área recentemente construída se encontra interditada porque vem sofrendo visível afundamento, com grande infiltração de água do mar. A situação já vem sendo analisada por este Tribunal, mediante processo de Acompanhamento (TC Processo 012.970/2017-4) , com vistas ao exame de contratação emergencial pretendida pela Codern no valor de R$ 7 milhões, objetivando-se corrigir o problema ora narrado. O Apêndice D apresenta as fotografias da situação encontrada pela equipe de fiscalização, inclusive, comparando-se a área de estocagem de sal construída na década de 1970 com a área recentemente edificada.
342. Em suma, visto que já existem dois processos distintos em curso no TCU que tratam do tema, não se vislumbra a necessidade em se propor ação de controle específica com relação a esse objeto.
7.2. Administração do Porto de Maceió (APMC) 
343. A seguir, dispõe-se o mapa de processos de aquisições elaborado pela equipe de fiscalização para o Porto de Maceió:
FIGURA 13- PROCESSO DE AQUISIÇÕES DA ADMINISTRAÇÃO DO PORTO DE MACEIÓ (APMC) 
[omissis]
8. Controles internos da gestão patrimonial e financeira
349. Cabe frisar que os controles internos mencionados nessa seção dizem respeito àqueles que impactam diretamente no sistema de informação contábil da Codern, na sua situação patrimonial e financeira, bem como na demonstração dessa situação. O termo ‘sistema de informação contábil’ será utilizado de forma ampla, não correspondendo, necessariamente, a um sistema informatizado.
8.1. Do sistema de informação contábil e riscos identificados
[omissis]
Confiabilidade das demonstrações contábeis
360. Em consulta ao Relatório de Auditoria Independente sobre as Demonstrações Contábeis de 2017, a equipe de fiscalização observou dois aspectos relevantes a serem pontuados, que dizem respeito a evidências sobre o baixo grau de confiabilidade das informações contábeis divulgadas pela Companhia, a seguir reproduzidos.
361. Saldos sobre os quais a Auditoria Independente declara impossibilidade de se emitir opinião:
a) R$ 417.630.387,46 registrados no ativo imobilizado, os quais correspondem a cerca de 90% do patrimônio total. No entanto, esse montante não possui qualquer respaldo em controles contábeis, não existindo inventário físico correspondente para a devida emissão de opinião acerca do saldo apresentado no Balanço Patrimonial;
b) R$ 7.145.841,01 registrados no almoxarifado (estoques) . A Codern realizou inventário físico sem a discriminação dos valores finais dos itens levantados;
c) Cerca de R$ 10.901.000,00 sem atualização de valor, registrados em seu passivo não circulante, relativos à dívida de longo prazo com o Instituto de Seguridade Social Portus, em que a Codern é patrocinadora do plano de suplementação de aposentadoria e outros benefícios de risco a seus funcionários (parte das obrigações com o Portus) . Informa-se que uma empresa foi contratada para emitir parecer atuarial e realizar atualização monetária dos valores em aberto, relacionados ao parcelamento de débitos com o Instituto. Assim, o passivo está registrado a menor e o resultado a maior, em valor não quantificado pela Auditoria Independente;
d) R$ 7.445.839,08 registrados no ativo realizável a longo prazo, relativos a depósitos judiciais e contratuais, bem como a bloqueios judiciais de exercícios anteriores, sendo que a Companhia não possui levantamento (controles) desses depósitos e bloqueios para a devida conciliação contábil, não sendo possível emitir manifestação acerca da recuperabilidade do saldo apresentado;
e) R$ 14.083.415,29 relativos a faturamento de receitas patrimoniais (arrendamentos) , não sendo apresentado qualquer contrato, termo de acordo, controle de recebimento ou memória de cálculo capaz de respaldar o saldo apresentado.
TABELA 5- SALDOS DO PATRIMÔNIO BRUTO (ATIVO TOTAL) 
CARENTES DE OPINIÃO DA AUDITORIA INDEPENDENTE.
	Descrição
	Saldos do Patrimônio Bruto (Ativo) sobre os quais a Auditoria Independente não pôde emitir opinião
	% do Patrimônio Total*

	Ativo imobilizado
	R$ 417.630.387,46
	91%

	Almoxarifado
	R$ 7.145.841,01
	
	Depósitos judiciais e contratuais e bloqueios judiciais
	R$ 7.445.839,08
	
	Total
	R$ 432.222.067,55
	
 (*) Ao final de 2017, a Codern apresentou um Patrimônio Bruto de R$ 473.715.000,00.
Fonte: tabela elaborada a partir do Relatório de Auditoria Independente e Balanço Patrimonial da Codern relativos ao exercício de 2017 (peças 68 e 84) 
362. Saldos que, indevidamente, constam do ativo ou não constam do passivo, ocasionando-se aumento do Patrimônio Líquido da Companhia:
a) A Companhia apresenta mais da metade do montante de R$ 3.228.719,86, constante da conta Impostos a Recuperar, relacionados a Imposto de Renda, PIS e Cofins (ativo circulante) , com direitos de obtenção dos créditos decaídos por não atendimento ao prazo legal de cinco anos para recuperação. Assim, a partir de informações provenientes da Auditoria Independente, conclui-se que a conta mencionada se encontra superavaliada em, pelo menos, R$ 1.614.359,93;
b) A Codern não apresentou em seu Balanço Patrimonial montantes relativos a multas, juros e encargos legais, que totalizam cerca de R$ 15.131.000,00. O valor foi levantado junto à Receita Federal do Brasil, Secretaria de Previdência do Ministério da Fazenda e Procuradoria Geral da Fazenda Nacional. Nesse sentido, a Companhia apresenta um resultado superavaliado e um passivo subavaliado em aproximadamente R$ 15.131.000,00.
363. Dessa forma, de acordo com o que se extrai do relatório da Auditoria Independente, a equipe de levantamento conclui que o Patrimônio Líquido da Companhia, que já se encontra bastante negativo, deveria ter sido registrado em situação ainda pior, porquanto, considerando-se somente os aspectos aqui tratados, encontra-se superavaliado em quase R$ 17 milhões, conforme se condensa na TABELA 6:
TABELA 6- SALDOS QUE, DE FORMA INDEVIDA, ESTÃO
REGISTRADOS NO ATIVO OU NÃO CONSTAM DO PASSIVO.
	Descrição
	Superavaliação do PL

	Tributos com direito de recuperação decaídos (registrados no ativo) *
	R$ 1.614.359,93

	Multas, juros e encargos legais (não registrados no passivo) 
	R$ 15.131.000,00

	Total
	R$ 16.745.359,93

 (*) O valor mencionado pode ser superior.
Fonte: Relatório de Auditoria Independente do exercício de 2017 (peça 84) .
364. Ainda de acordo com a Auditoria Independente, existe um montante de R$ 64.228.937,18 registrado no passivo não circulante, relativo a créditos da União decorrentes dos Convênios 268/2006- DNIT, e Convênios 01/2008 e 009/2008 da Secretaria de Portos, destinados a obras e ampliação dos Portos de Natal e Maceió, em que a Auditoria Independente afirma não haver, nos instrumentos conveniais, previsão de pagamentos pela Codern à União. Dessa forma, não se consegue estimar, com confiabilidade, a exigibilidade desse montante, dadas as incertezas ligadas a sua constituição como obrigação para a Companhia e ao seu prazo para realização.
365. Consigne-se que um possível registro incorreto desse saldo no passivo da Companhia distorce sobremaneira sua situação patrimonial, visto que, caso seja confirmado que o valor não se constitui em dívida para com a União, o Patrimônio Líquido da Codern será aumentado em igual montante, que possui alta materialidade.
366. Por todo o exposto, verifica-se que as deficiências dos controles internos da gestão patrimonial e financeira da Companhia apresentadas evidenciam um sistema de contabilidade de grande fragilidade, que produz demonstrações com baixo nível de confiabilidade. As falhas de controles expõem a Codern a riscos que podem gerar desfalques incalculáveis aos cofres da União, sejam decorrentes de fraudes, sejam por erros ou ineficiência operacional.
367. Tendo em vista que a Codern já possui instâncias externas e internas de apoio à governança suficientes (auditorias interna e independente) , as quais vêm apresentando relatórios sobre controles internos e demonstrações contábeis com um bom nível de informação, direcionados às instâncias principais de governança, a equipe não encontrou razões que justifiquem a propositura de fiscalizações nessas searas.
368. No entanto, muitos problemas relatados pela Auditoria Independente demandam adoção de medidas tempestivas por parte deste Tribunal. Nessa esteira, com base nas maiores prioridades avaliadas pela equipe de fiscalização, propõe-se determinar à Secex/RN que, quando da análise das próximas contas, avalie a necessidade de realizar determinações à Codern no sentido de que:
368.1. com fundamento no art. 18, II, da Lei 13.303/2016, no art. 89 do Decreto-Lei 200/67, e no art. 250, II, do Regimento Interno do Tribunal de Contas da União, apresente plano de ação com vistas a aprimorar seu sistema de informações contábeis, de modo que seja capaz de: a) integrar todas as informações de todos os setores da Companhia necessárias à escrituração contábil (parágrafos 355-358) ; e b) de gerar demonstrações contábeis e relatórios gerenciais dotados de informações atualizadas e confiáveis (parágrafos 359-366) ;
368.2. com fulcro no art. 18, II, da Lei 13.303/2016 e no art. 11, III, da Instrução Normativa Conjunta MP/CGU 01/2016, que dispõe sobre controles internos, gestão de riscos e governança no âmbito do Poder Executivo Federal, promova a devida: a) segregação de funções críticas mencionadas nos parágrafos 351-354 e 359, b, deste relatório; b) atualização cadastral de todos os clientes e fornecedores da Companhia;
368.3. com fundamento no art. 7° da Lei 13.303/2016, no art. 89 do Decreto-Lei 200/67, e nos arts. 177, caput, e 183, II e V, da Lei 6.404/76, realize o inventário de seu imobilizado e almoxarifado, levantando-se de forma confiável os valores correspondentes a seus itens, bem como, por decorrência desse levantamento, realize os ajustes contábeis correspondentes necessários, observando-se as Normas Brasileiras de Contabilidade emanadas do Conselho Federal de Contabilidade aplicáveis às matérias (parágrafo 361, alínea a) ;
368.4. com fulcro no art. 77 do Decreto-Lei 200/67, no art. 7° da Lei 13.303/2016 e no art. 26 da Instrução CVM 308, de 14 de maio de 1999, com as alterações introduzidas pelas Instruções CVM 509/2011, 545/2014 e 591/2017, disponibilize os documentos e informações à Auditoria Independente sempre que a análise documental for necessária à emissão de opinião do auditor sobre as demonstrações contábeis (parágrafo 359, alíneas f, k e l deste relatório) ;
368.5. De acordo com o que se estabelece o art. 7° da Lei 13.303/2016 e nos arts. 177, caput, da Lei 6.404/76, realize o devido levantamento e controles permanentes dos montantes e consequentes ajustes necessários em seu Balanço Patrimonial referentes a: a) ausência de crédito em seu passivo relativos a multas, juros e encargos legais (parágrafo 362, b; peça 84 ) ; b) ausência de baixa de tributos com direito de recuperação decaídos, registrados em seu ativo (parágrafo 362, a; peça 84) ; e c) exigibilidade de créditos da União decorrentes dos Convênios 268/2006- DNIT, e Convênios 01/2008 e 009/2008 da Secretaria de Portos, destinados a obras e ampliação dos Portos de Natal e Maceió (parágrafos 364-365) ; e
368.6. com espeque no art. 93 do Decreto-Lei 200/67 e no art. 18, II, da Lei 13.303/2016, crie conta bancária exclusiva para fins de recebimento de garantias de licitantes, de modo que os depósitos em caução obtidos somente possam ser movimentados nessa conta (parágrafo 359, alínea j) .
369. Ademais, propõe-se determinar à Secex/RN que, também quando da análise das próximas contas, com fulcro no que dispõem os itens 7 a 10 da Norma Brasileira de Contabilidade-NBC TA 705-, que versa sobre modificações na opinião do auditor independente, 21 e A2, da NBC TA 570, que dispõe sobre continuidade operacional, avalie a necessidade de informar, à empresa Emerson Auditores e Consultores, no sentido de que a Auditoria Independente deve avaliar a emissão de ‘opinião adversa’ ou ‘abstenção de opinião’, nos próximos relatórios de Auditoria Independente emitidos a respeito das demonstrações contábeis da Codern, caso persistam as limitações e condições encontradas durante os trabalhos de fiscalização. Caso se conclua pela manutenção de ‘opinião com ressalva’, recomenda-se que a não escolha dos outros dois tipos de opinião mencionados seja devidamente fundamentada (Apêndice A) .
	9. Conclusão
370. Esta fiscalização foi balizada por seis questões relacionadas a importantes processos da Companhia Docas do Rio Grande do Norte (Codern) , apresentadas na seção correspondente à metodologia e dispostas na Matriz de Planejamento (Apêndice C) , sobre os quais, de forma geral, pretendeu-se obter maior conhecimento, identificar os riscos associados a cada um deles e propor as ações de controle consideradas pertinentes. Assim, além da construção da Visão Geral da Companhia, realizou-se investigação dos processos relacionados às seguintes ‘áreas’: governança e gestão, tarifação das operações portuárias, gestão de contratos de arrendamento, gestão de pessoas, aquisições e controles internos da gestão patrimonial e financeira.
371. As principais conclusões e encaminhamentos levados a efeito pela equipe de fiscalização estão dispostos a seguir e estão fundamentados em processo metodológico que se utilizou de diversas técnicas de obtenção de dados e de diagnóstico, melhor detalhadas na seção deste relatório concernente à metodologia.
372. A empresa é altamente deficitária, apresentando Patrimônio Líquido negativo de R$ 467,5 milhões, prejuízos acumulados de R$ 931,7 milhões e significativo prejuízo operacional líquido de R$ 212,1 milhões (conforme demonstrações contábeis de 31 de dezembro de 2017) . Levando-se em consideração a série histórica compreendida entre 2014 e 2017, a empresa apresentou prejuízos crescentes em suas Demonstrações de Resultado do Exercício - DRE, observando-se uma variação negativa de 167% nesse intervalo.
373. A Companhia se encontra com baixa capacidade de pagamento de suas dívidas. Por exemplo, a cada R$ 1,00 de dívida, a Codern possui apenas R$ 0,31 na forma de recursos com liquidez para seu saneamento. Isso permite concluir que, na atual conjuntura de seu fluxo de caixa das operações, para pagar suas dívidas, a Codern dependerá de aportes externos. Ainda, consigne-se que a Companhia não possui capacidade de honrar todas as suas obrigações de curto prazo considerando seus recursos de rápida realização. Considerando seu caixa e equivalentes de caixa, a Codern somente consegue honrar 40% das suas obrigações de curto prazo.
374. Os gastos com pessoal e encargos superam em cerca de R$ 3 milhões receita líquida operacional. A sobrevivência financeira da empresa deve-se, principalmente:
a)  à ausência de recolhimento de impostos incidentes sobre a folha de pagamento de pessoal;
b) ao não recolhimento da parte patronal da contribuição ao Portus Instituto de Seguridade Social; e
c) à utilização de artifício gerencial inadequado para a manutenção de capital de giro (conforme parágrafo 359, alínea j) .
375. Com a tendência de diminuição da arrecadação e de contingenciamento de recursos federais, mostra-se elevado o risco de que a situação se agrave, levando a Companhia à insustentabilidade operacional a médio prazo, por total incapacidade de pagamento de funcionários e de despesas relacionadas ao custeio, à manutenção e ao atendimento de exigências ambientas e trabalhistas, como no caso do Terminal Salineiro, que vem sofrendo eventuais interdições pelo Ministério do Trabalho e pelo Ibama já há alguns anos. Sobre esse aspecto, saliente-se que a situação põe em risco a condição de estatal independente, de que goza a Codern, visto que atualmente não se submete às regras da Lei 101/2000 (Lei de Responsabilidade Fiscal) nem às Normas Brasileiras Aplicáveis à Contabilidade Pública-NBCASP-, consequentemente, também não está obrigada à utilização do Sistema Integrado de Administração Financeira do Governo Federal (Siafi) .
376. Os custos operacionais e despesas administrativas da Companhia são muito superiores ao somatório das receitas operacionais auferidas mediante tarifação e das receitas provenientes dos arrendamentos portuários, sendo que, em 2017, esses gastos superaram as receitas em 64%. Verificou-se que no período de 2014 a 2017 houve um aumento constante dos gastos mencionados, a uma razão média de 17% ao ano. De forma inversa, em 2017, houve diminuição das receitas com relação a 2016. Observou-se que o quadro de déficit apresentado é fortemente influenciado pelos resultados relacionados ao Porto de Natal.
377. De forma comparativa, de acordo com o Boletim das Docas de 2016, publicado pela Secretaria de Coordenação e Governança das Empresas Estatais (Sest/MPDG) (peça 58) , por vezes, a Codern figura em rankings com os piores números contábeis, inclusive, ficando atrás de companhias com patrimônios brutos inferiores.
378. Relatório da auditoria atuarial apontou uma dívida contratual da Codern com o Instituto Portus de Seguridade Social (dívidas reconhecidas anteriormente pela Companhia) que totalizava, em 31/12/2017, o montante de R$ 52.706.517,05, sendo que o Instituto de ainda reclama débitos de contribuições em atrasos  (seção 2.8.4) .
379. A Codern possui aproximadamente R$ 757 milhões de créditos a título de Adiantamento para Futuro Aumento de Capital (AFAC) da União, registrados em seu passivo não circulante, compostos pelo principal e atualização monetária, portanto, com natureza de operação de crédito. Os encargos financeiros dos AFAC contabilizados no passivo da estatal, independentemente de ocasionar ou não efetivo desembolso, impactam diretamente os resultados da Companhia, ocasionando um efeito negativo de mais de R$ 75 milhões na Demonstração de Resultado do Exercício de 2017 (conforme planilha apresentada pela Companhia à equipe de fiscalização) . Consoante disposto no Boletim da Sest/MPDG de 2016 (peça 58) , a Codern figura com o segundo maior valor acumulado de AFAC dentre as oito docas sob controle da União, somente ficando atrás da Codesp (vide Anexo) .
380. Resultados apurados de questionários eletrônicos sobre ambiente interno e atividades de controle aplicados aos empregados da Companhia revelaram grandes deficiências que são consideradas de grande impacto e de efeitos generalizados. Os dados obtidos permitiram a geração de notas, que valiam de 0 a 1, em que a as unidades portuárias da Codern no Rio Grande do Norte e o Porto de Maceió apresentaram ambiente interno e atividades de controle fracos, com notas 0,20 e 0,29, respectivamente. Por exemplo, revelaram-se: baixa formalização e comunicação de objetivos, metas, políticas e procedimentos por parte da alta administração; alta insuficiência de manuais de procedimentos; baixo monitoramento do desempenho da organização com relação a seus objetivos e metas, bem como baixa adoção de ações corretivas visando-se o alcance de metas; insuficiência de mecanismos instituídos para acompanhamento de projetos, bem como para acompanhamento da gestão e da melhoria de processos organizacionais; insuficiência de adoção de medidas disciplinares com relação aos colaboradores por ações indevidas ou desvios de procedimentos estabelecidos; ausência de ação por parte das chefias quando verificada baixa produtividade, desempenho ou comprometimento de empregados.
381. A situação econômico-financeira da Companhia é um forte reflexo de sua má governança e má gestão. De acordo com o levantamento integrado de governança e gestão realizado em 2017 pelo TCU, que atribuiu notas que variavam de 0 a 1 às organizações federais avaliadas, a Codern obteve as seguintes notas: governança e gestão (nota de maior agregação) : 0,16; governança pública: 0,22; gestão de pessoas: 0,07; gestão de TI: 0,22; e gestão de contratos: 0,12.
382. Durante os trabalhos, verificou-se que a empresa dispõe de ações insuficientes em curso que visam a enfrentar o grave quadro de prejuízos que vem se agravando no decorrer dos anos. Na contramão dessa lógica, a Codern vem renunciando a receitas e deixando de pôr em prática medidas que venham melhorar seu quadro inadequado de custos e despesas, que tendam a corrigir o seu déficit operacional, a exemplo da inexistência de cortes de gastos com pessoal.
383. No decorrer do planejamento e da execução do levantamento, foram frequentes as menções da grande influência política no âmbito da empresa  (seção 3) . Em análise, além da identificação de relações de outros dirigentes da empresa com parlamentares, verificou-se que o Diretor Administrativo e Financeiro da Companhia ocupa o cargo ilegalmente, porquanto sua permanência contraria a proibição constante do art. 17, § 2°, I e § 3°, c/c o art. 91, da Lei 13.303/2016  (seção 3.1) .
384. Outro aspecto acerca da governança e gestão da Companhia diz respeito à má relação entre o Conselho de Administração da Companhia/Diretor-Presidente e a Administração do Porto de Maceió (APMC) . A equipe de fiscalização conclui que há uma relevante ruptura no exercício da governança da Codern em função da garantia de independência financeira dada à APMC por força do Convênio SEP/001/2007-DC e aditivos  (seção 3.2) .
[omissis]
387. Quanto à gestão de contratos de arrendamento, foram identificadas lacunas de atuação da Companhia e da Antaq, que contribuem acentuadamente para a ausência/insuficiência de licitações e reajustamento dos valores contratados. Em suma, enquanto a Codern/APMC se mostra extremamente deficiente na gestão de suas contratações, a Antaq, na maioria das situações, omite-se em adotar as devidas ações corretivas. Ainda, passaram por análise cinco contratos de arrendamento, que representam mais de 95% da receita patrimonial da Codern, em que uma contratação é administrada diretamente pela Codern e as demais são geridas pela Administração do Porto de Maceió. Em todas elas foram identificadas graves falhas que denotam práticas não aceitáveis de administração, e que indicam deficiências extremamente prejudiciais à consecução dos contratos. A manutenção dessas práticas representa sério risco de perpetuação de ocorrência dos indícios de irregularidade diagnosticado  (seção 5) .
388. No que concerne à gestão de pessoas  (seção 6) , observou-se insuficiência da força de trabalho para atender às demandas do Porto de Maceió. Ademais, verificou-se uma mão de obra extremamente envelhecida, em que muitos empregados já são aposentados pelo INSS, mas que não se aposentam pela empresa em função da perspectiva de perda de benefícios e do temor de que o sistema de previdência Portus não seja capaz de arcar com o pagamento dos subsídios da inatividade. Na contramão da necessidade de pessoal, constatou-se que a APMC não realiza concurso público para amenizar essas distorções, mas faz uso de contratos irregulares com base em convênio com o Sindicato dos Trabalhadores nos Serviços Portuários no Estado de Alagoas - Sindport/ AL, à revelia da observância do princípio do concurso público. Outrossim, foram identificadas sérias distorções salariais entre os empregados do Porto de Maceió e os demais funcionários da Codern.
389. Em visita ao Terminal Salineiro de Areia Branca, verificou-se alta precariedade na manutenção dos equipamentos, que é realizada somente em caráter emergencial. A corrosão excessiva de toda estrutura do Porto-Ilha enseja a designação de equipe permanente, e em número suficiente, para fazer a sua manutenção preventiva, que tende a possuir um custo muito menor se comparado ao da manutenção corretiva. Ainda, os custos do Terminal são aumentados em função de que sempre é embarcado o mesmo número de funcionários, quinzenalmente, independentemente de haver ou não navio atracado que justifique uma presença maior de mão de obra em suas instalações. Ou seja, a falta de programação adequada da força de trabalho propicia, além da ociosidade, o pagamento desnecessário de adicional de embarque, cujo valor é significativo, onerando-se indevidamente os cofres da entidade.
390. A Gerência de Planejamento da Codern (Geplan) necessita, com urgência, de mão de obra capacitada e suficiente para dar cumprimento às suas importantes atribuições. Na Gerência de Infraestrutura e Suporte Operacional-Geoper- (Porto de Natal) , há gastos com funcionários que poderiam ter os seus serviços terceirizados a um custo muito menor para a Companhia, visto que podem estar recebendo valores a título de horas extras de forma desnecessária. Há indícios de que o corporativismo seja um fator de resistência à demissão dessa mão de obra. Por outro lado, há indicativos de que a gerência carece de reforço de funcionários para atuação no controle do processo de faturamento de tarifas.
391. Toda a situação ainda se agrava na medida em que, mesmo ciente desse quadro há muitos anos, a Codern não ultimou a realização de estudo que permita a readequação de sua força de trabalho e, por conseguinte, a definição da necessidade da contratação de novos funcionários, a fim de que se possa realizar concurso público com base em parâmetros confiáveis.
392. No tocante à concessão de direitos e vantagens aos funcionários, identificaram-se oportunidades de melhoria na gestão do pagamento de diversos benefícios, o que merece melhor investigação. Ainda, considerou-se elevada a remuneração do Administrador da APMC, funcionário não efetivo, cujo valor se mostrou superior, até mesmo, à remuneração do Diretor-Presidente da Codern.
[omissis] 
395. De acordo com o que se extrai do relatório da Auditoria Independente, a equipe de levantamento concluiu que o Patrimônio Líquido (PL) da Companhia deveria ter sido registrado em situação ainda mais negativa. Considerando-se somente os aspectos sob análise, verificouse que o PL está superavaliado em quase R$ 17 milhões. Esse valor negativo ainda pode ser aumentado em, pelo menos, R$ 10 milhões, caso a Companhia reconheça o montante de dívida contratual junto ao Instituto Portus recentemente apurada por empresa de auditoria atuarial. Há o risco de que diversas contas do balanço patrimonial da empresa possam não estar registrando montantes confiáveis, a exemplo das constantes do ativo imobilizado, o qual representa cerca de 90% do ativo total da Companhia, mas que não é devidamente suportado por inventário.
396. Por todo o exposto, em síntese, as análises empreendidas pela equipe de fiscalização possibilitaram concluir pela existência de diversos problemas estruturais e executórios afetos à governança e à direção da Codern, que ocasionam graves prejuízos à economicidade, eficácia e eficiência de seus atos de gestão. Mencione-se a indicação política para ocupação dos mais altos cargos de gestão da Companhia (direção e administração do Porto de Maceió) como um dos aspectos mais graves nesse sentido.
397. A indicação política pode ser uma das principais causas para as fraquezas e riscos da Companhia, consignados na matriz SWOT e DVR, consoante se ilustra no diagrama a seguir:
[omissis]
398. Tal situação mostra-se de grande impacto para os resultados da Codern, tanto na ótica da obtenção de receitas próprias - pelas renúncias de receitas no processo de arrecadação tarifária ou nos arrendamentos, em benefício de empresas privadas- quanto na ótica dos custos e despesas - em que aquisições podem estar sendo realizadas de forma antieconômica e sem atendimento a princípios de licitação pública- e gastos com pessoal realizados à margem da legalidade e sem a devida racionalidade, principalmente se considerada a grande escassez de recursos por que passa a Companhia.
[omissis]
399. Com fulcro nas constatações e conclusões dispostas neste relatório de levantamento, diversas propostas de encaminhamento foram realizadas com vistas a corrigir as falhas/irregularidades identificadas, a partir da análise das próximas prestações de contas da Companhia, bem como proposta a realização de importantes ações de controle, predominantemente, com natureza de conformidade por esta Corte de Contas, devidamente elencadas na seção subsequente (Proposta de encaminhamento) .
10. Proposta de encaminhamento
400. Ante o exposto, submete-se o presente relatório à consideração superior, com as seguintes propostas:
400.1. determinar à Secretaria de Controle Externo no Estado do Rio Grande do Norte (Secex/RN) que, quando da análise das próximas contas da Codern:
400.1.2. avalie a possibilidade de propor medidas ao Ministério dos Transportes, Portos e Aviação Civil (MTPAC) e à Codern no sentido de que revisem os termos do Convênio SEP/001/2007-DC, com vistas a resolver de forma definitiva a questão da independência financeira dada à Administração do Porto de Maceió, extinguindo-se formalmente essa independência ou, caso decida-se pela sua manutenção, abstendo-se de firmar novos convênios de mesmo objeto (seção 3.2) ;
400.1.3. seja utilizado o Regulamento Interno de Licitações e Contratos da Codern, notadamente o seu art. 4° (planejamento centralizado na Geadmi) , como critério, para fins de verificação da conformidade das aquisições diretas da Companhia, em conjunto com as disposições do art. 32, I, da Lei 13.303/2016 relacionadas ao tema (seção 7) ;
400.1.4. avalie a necessidade de propor determinar a essa Unidade Jurisdicionada:
400.1.4.1. a institucionalização de setor de contabilidade e de setor de aquisições, bem como a transferência, da Gercom para a estrutura da Geadmi, das atividades inerentes a contratações da Companhia (seção 3.3) ;
400.1.4.2. a segregação da estrutura de gestão do Terminal Salineiro de Areia Branca em duas gerências, de modo que uma seja responsável pelas gestão das atividades operacionais (fim) e outra pelas atividades inerentes à gestão administrativa (meio) (seção 3.3) ;
400.1.4.3. a reestruturação de sua Gerência de Planejamento (Geplan) com vistas à sua adequação às competências descritas no Regimento Interno da Companhia e sistematização, em meio informatizado e de rápido acesso, de todas as informações e dados históricos relacionados ao planejamento da Companhia (seção 3.3) ;
400.1.4.4. que mantenha devidamente arquivados e organizados todos os documentos que comprovem as aquisições diretas do Terminal Salineiro de Areia Branca, os quais devem compor os respectivos processos de aquisição (seção 7.1) ;
400.1.4.5. com fundamento no art. 18, II, da Lei 13.303/2016, no art. 89 do Decreto-Lei 200/67, e no art. 250, II, do Regimento Interno do Tribunal de Contas da União, que apresente plano de ação com vistas a aprimorar seu sistema de informações contábeis, de modo que seja capaz de (seção 8) : a) integrar todas as informações de todos os setores da Companhia necessárias à escrituração contábil; e b) de gerar demonstrações contábeis e relatórios gerenciais dotados de informações atualizadas e confiáveis;
400.1.4.6. com fulcro no art. 18, II, da Lei 13.303/2016 e no art. 11, III, da Instrução Normativa Conjunta MP/CGU 01/2016, que dispõe sobre controles internos, gestão de riscos e governança no âmbito do Poder Executivo Federal, que promova a devida: a) segregação de funções críticas mencionadas nos parágrafos 352-354 e 359, b, deste relatório; b) atualização cadastral de todos os clientes e fornecedores da Companhia (seção 8) ;
400.1.4.7. com fundamento no art. 7° da Lei 13.303/2016, no art. 89 do Decreto-Lei 200/67, e nos arts. 177, caput, e 183, II e V, da Lei 6.404/76, que realize o inventário de seu imobilizado e almoxarifado, levantando-se de forma confiável os valores correspondentes a seus itens, bem como, por decorrência desse levantamento, realize os ajustes contábeis correspondentes necessários, observando-se as Normas Brasileiras de Contabilidade emanadas do Conselho Federal de Contabilidade aplicáveis às matérias (seção 8) ;
400.1.4.8. com fulcro no art. 77 do Decreto-Lei 200/67, no art. 7° da Lei 13.303/2016 e no art. 26 da Instrução CVM 308, de 14 de maio de 1999, com as alterações introduzidas pelas Instruções CVM 509/2011, 545/2014 e 591/2017, que disponibilize os documentos e informações à Auditoria Independente sempre que a análise documental for necessária à emissão de opinião do auditor sobre as demonstrações contábeis (parágrafo 359, alíneas f, k e l deste relatório) (seção 8) ;
400.1.4.9. De acordo com o que se estabelece o art. 7° da Lei 13.303/2016 e nos arts. 177, caput, da Lei 6.404/76, que realize o devido levantamento e controles permanentes dos montantes e consequentes ajustes necessários em seu Balanço Patrimonial referentes a (seção 8) : a) ausência de crédito em seu passivo relativos a multas, juros e encargos legais; b) ausência de baixa de tributos com direito de recuperação decaídos, registrados em seu ativo; e c) exigibilidade de créditos da União decorrentes dos Convênios 268/2006-DNIT, e Convênios 01/2008 e 009/2008 da Secretaria de Portos, destinados a obras e ampliação dos Portos de Natal e Maceió;
400.1.4.10. com espeque no art. 93 do Decreto-Lei 200/67 e no art. 18, II, da Lei 13.303/2016, que crie conta bancária exclusiva para fins de recebimento de garantias de licitantes, de modo que os depósitos em caução obtidos somente possam ser movimentados nessa conta (parágrafo 359, alínea j) (seção 8) .
400.1.5. avalie a necessidade de informar à empresa Emerson Auditores e Consultores no sentido de que a Auditoria Independente deve avaliar a emissão de ‘opinião adversa’ ou ‘abstenção de opinião’, nos próximos relatórios de Auditoria Independente emitidos a respeito das demonstrações contábeis da Codern, caso persistam as limitações e condições encontradas durante os trabalhos de fiscalização. Caso se conclua pela manutenção de ‘opinião com ressalva’, recomenda-se que a não escolha dos outros dois tipos de opinião mencionados seja devidamente fundamentada (Apêndice A) . Ainda, que qualquer discrepância considerada grave por este Tribunal poderá ensejar comunicação imediata à Comissão de Valores Mobiliários (CVM) , com fulcro no que dispõem os itens 7 a 10 da Norma Brasileira de Contabilidade- NBC TA 705-, que versa sobre modificações na opinião do auditor independente, e nos itens 21 e A2, da NBC TA 570, que dispõe sobre continuidade operacional (seção 8) ;
400.2. dar ciência à Companhia Docas do Rio Grande do Norte - Codern- acerca da necessidade de que promova, em caráter emergencial, a elaboração de estudo que estabeleça a lotação ideal de seus empregados (seção 6) ;
400.3. considerar como prioritárias as ações constantes da peça 135 destes autos quando da formalização de novas propostas de fiscalização a serem realizadas pela Secretaria-Geral de Controle Externo;
400.4. classificar o relatório da equipe de fiscalização, o relatório que fundamentará o acórdão a ser proferido e a peça 135 dos autos como sigilosos, nos termos do art. 8º, § 3º, III c/c art. 9º, VIII, da Resolução-TCU 294/2018;
400.5. arquivar os autos.”
5.	Em seguida, o titular da unidade instrutora exarou o despacho de peça 137, abaixo transcrito, que sintetizou as principais constatações e o cenário verificado na Codern por ocasião deste Levantamento:
“Manifesto-me favoravelmente ao Relatório apresentado pela equipe de auditoria.
Como então supervisor da equipe, pude acompanhar os trabalhos e atestar a gravidade da situação da Companhia Docas do Rio Grande do Norte – Codern. A empresa enfrenta uma situação de colapso administrativo e requer medidas urgentes de correção de rumo.
A empresa tem um Patrimônio Líquido negativo, com prejuízos acumulados de R$ 931,7 milhões, sendo que no último exercício apresentou um prejuízo operacional líquido de R$ 212,1 milhões. Apesar da situação deficitária, foram identificados pagamentos de benefícios possivelmente indevidos a seus funcionários, bem como a ausência de cobrança de tarifas a que companhia teria direito, medidas de gestão que não se coadunam com a situação falimentar da empresa. Acrescenta-se a isso, a extrema modicidade das tarifas portuárias praticadas que, em decorrência da ausência de reajustes autorizados pela Antaq, apresentam elevada defasagem e são insuficientes para cobrir o custo operacional da empresa.
A governança da Codern, medida pelo índice de governança pública (IGovPub) , é bastante precária. Um grande exemplo disso é a esdrúxula situação da Administração do Porto de Maceió – APMC, que funciona como uma unidade autônoma, na prática fora do alcance da gestão do Diretor-Presidente da Codern e do Conselho de Administração, inclusive sem receber a fiscalização in loco da Auditoria Independente e deixando de responder aos questionamentos desta. Ainda assim, a Codern é instada, por vezes, a responder pela inadimplência de dívidas da APMC. A indefinição dos limites da autonomia da APMC em relação à Codern foi apontada pela equipe como umas das principais fraquezas na Análise SWOT (v. Relatório, p. 25-27) 
As fraquezas listadas na matriz SWOT retromencionada são extensas, abrangem várias áreas da companhia e dão uma visão bem nítida da situação de calamidade da empresa. Pode-se dizer que a Codern só continua a funcionar em decorrência do não pagamento de despesas obrigatórias como o pagamento de impostos e recolhimento social da parte patronal devida ao Instituto de Previdência Portus. A dívida reconhecida com o Portus está em cerca de R$ 52,7 milhões, mas possivelmente é 23% a mais.
Apesar de ser classificada como empresa estatal não dependente, a empresa recebia recursos do Tesouro Nacional a título de investimento, oriundos do Orçamento de Investimentos (OI) e esses recursos garantiam manutenção dos portos da empresa. Mas o contingenciamento desses recursos a partir de 2014 afetou consideravelmente a operacionalidade e manutenção dos seus portos. 
Em relação aos portos, deve-se destacar a situação do Porto-Ilha em Areia Branca (Tersab) . Em visita ao local, foi possível verificar a situação de grave dificuldade operacional deste terminal, que sofreu interdições temporárias em 2018 devido a problemas trabalhistas e ambientais. O coração do terminal são os desembarcadores de barcaça, grandes guindastes responsáveis por retirar o sal das barcaças e colocá-lo no pátio de estocagem à espera dos grandes navios que o embarcarão. Somente um dos quatro desembarcadores funciona a contento, o que limita a operação de carregamento de sal. Os demais estão paralisados por falta de peças de reposição. Acrescenta-se a isso que, o Tersab recebeu uma obra de ampliação na área de estocagem de sal, no valor original de R$ 175 milhões (contrato de 2009) , porém toda a área ampliada está interditada por estar sofrendo afundamento, com grande infiltração da água do mar, o que compromete a estocagem de sal. Ou seja, uma obra dispendiosa que desde de 2016 não está sendo utilizada por falhas na execução e/ou no projeto. A Secex-RN autuou o processo de acompanhamento TC Processo 012.970/2017-4 para monitorar essa situação. O referido processo encontra-se atualmente na SeinfraPortoFerrovia.
Uma outra situação peculiar na Codern é a influência política. Em questionário aplicado pela equipe, os funcionários da empresa apontaram a existência de uma forte interferência de cunho político na empresa, principalmente mediante a indicação para ocupação de cargos superiores como de diretores (v. peça 72) . Essas afirmações colhidas dos funcionários levaram a equipe a verificações complementares e foi identificada a situação particular do atual Diretor Administrativo e Financeiro, cuja ocupação de cargo aparentemente afronta a Lei das Estatais (Lei 13.303/2016) no que tange à proibição de contratação de parentes consanguíneos. Com o propósito específico de averiguar tal situação, a equipe representou a este Tribunal mediante o processo de representação TC Processo 040.346/2018-8.
Além dos inúmeros problemas de gestão, registre-se que, recentemente, uma operação da Polícia Federal apreendeu 3,2 toneladas de cocaína no Porto de Natal destinada ao Porto de Roterdã, na Holanda. A carga estava misturada em containers de exportação de frutas (melão, manga etc.) , um dos principais produtos de exportação do Nordeste e fonte de grande riqueza da região. Noticia-se que a rota do tráfico foi facilitada pela ausência de escâneres de containers que, segundo consta nas reportagens, tem um custo de cerca de R$ 11 milhões. A consequência imediata foi a suspensão do Porto de Natal da rota de exportação de frutas pela companhia marítima responsável, a empresa francesa CMA-CGM, o que implicará em novos prejuízos para a Codern, além de atingir a imagem da companhia docas. Os links abaixo, consultados em 22/2/2019, às 16:00, permitem acessar as referidas reportagens:
http://www.tribunadonorte.com.br/noticia/pf-apreende-3-toneladas-de-cocaa-na/439154
https://g1.globo.com/rn/rio-grande-do-norte/noticia/2019/02/22/rota-da-cocaina-natal-holanda-tem-nova-apreensao-e-volume-passa-de-10-toneladas-em-4-meses-diz-receita-federal.ghtml
https://g1.globo.com/rn/rio-grande-do-norte/noticia/2019/02/21/apos-apreensoes-de-drogas-exportacoes-para-europa-a-partir-do-porto-de-natal-sao-suspensas.ghtml
http://www.tribunadonorte.com.br/noticia/natal-exportou-4-3-toneladas-de-cocaa-na-para-a-holanda-nos-aoltimos-4-meses/439388
Por fim, endosso as propostas de encaminhamento elaboradas pela equipe de auditoria, as quais, em consonância com o Roteiro de Levantamento, aprovado pela Portaria-Segecex nº 24, de 14/9/2018, foram divididas em dois grupos: as determinações e ciência (v. Relatório, p. 77-78) ; e, em peça à parte, as propostas de ações de controle, à peça 135. Registro a ressalva, entretanto, que, diante do quadro que se avizinha de mudança na estrutura administrativa da Secretaria do TCU, a partir de 31/3/2019, quando as unidades do TCU nos estados não serão mais unidades de controle externo, deve-se ajustar as determinações e as propostas de ação de controle para as unidades internas que, a partir da data citada, serão responsáveis pelas ações de controle externo, a saber a SeinfraPortoFerrovia e Sefip, ao invés das mencionadas Secretarias do TCU nos Estados do Rio Grande do Norte e Alagoas.”
É o Relatório.

não há.

Não atuou.

RELATÓRIO DE LEVANTAMENTO. COMPANHIA DOCAS DO RIO GRANDE DO NORTE (CODERN). AVALIAÇÃO DOS ASPECTOS FINANCEIROS, OPERACIONAIS E DE GOVERNANÇA DA EMPRESA ESTATAL. CENÁRIO DE FRAGILIDADES E RISCOS. POTENCIAL INSOLVÊNCIA. DETERMINAÇÃO. CIÊNCIA.

RELATÓRIO DE LEVANTAMENTO (RL)

Secretaria de Fiscalização de Infraestrutura Portuária e Ferroviária (SeinfraPortoFerrovia).

Trata-se de Relatório de Levantamento produzido pela então Secretaria de Controle Externo do Estado do Rio Grande do Norte (Secex-RN) acerca da situação financeira, operacional e de governança da Companhia Docas do Rio Grande do Norte (Codern) , autoridade portuária responsável pelos Portos de Natal/RN, Areia Branca/RN (Terminal Salineiro) e Maceió/AL.
Além de fornecer uma visão geral sobre a companhia, foram examinados processos internos relacionados às áreas de governança e gestão, tarifação de operações portuárias, gestão de contratos de arrendamento, gestão de pessoas, gestão de aquisições e os controles internos da gestão patrimonial e financeira.
As informações levantadas pela unidade instrutora são extremamente valiosas porque evidenciam a situação de insolvência financeira em que se encontra a aludida estatal, conjugada com deficiências estruturais graves o suficiente para comprometer a geração de receitas e a manutenção das atividades no médio prazo – retrato que me conduziu a refletir sobre a publicidade das informações contidas nestes autos.
É sabido que os resultados de levantamentos produzidos pelo Tribunal são normalmente sigilosos, na forma do Roteiro de Levantamento do TCU (Portaria-Segecex 24/2018) , de modo a não comprometer as atividades de inteligência ou os trabalhos de investigação em andamento na Casa. Essa restrição é amparada pelo art. 23, inc. VIII, da Lei de Acesso à Informação (LAI) .
No entanto, a relevância e o potencial de utilização das conclusões obtidas na busca de soluções políticas e/ou administrativas para a gravíssima situação da Codern justificam conferir publicidade à presente decisão, o que também fomentará os controles social e legislativo sobre o tema.
Por outro lado, deve-se manter o sigilo das informações que tratam de riscos identificados e sugestões de futuras ações de controle, quando forem enquadradas, por exemplo, nas hipóteses de sigilo decorrente de legislação específica (Resolução-TCU 294/2018 e Portaria-Segecex 15/2016) . 
Dessa maneira, o presente processo, com todas as suas peças, deve ser mantido sob o grau de sigilo, exceto quanto à presente decisão (Relatório, Voto e Acórdão) , sendo que, no Relatório precedente, cuidei de suprimir as informações sensíveis que se enquadram nos casos de restrição de acesso à informação acima mencionados, como forma de equilibrar os benefícios da publicidade da informação com o resguardo à operação da companhia e à atuação do Tribunal.
Feito o oportuno aparte, passo a comentar brevemente as principais conclusões do trabalho.
II – SITUAÇÃO FINANCEIRA E DE GOVERNANÇA DA CODERN
A empresa é altamente deficitária, com patrimônio líquido negativo de R$ 467,5 milhões, prejuízos acumulados de R$ 931,7 milhões e prejuízo operacional líquido de R$ 212,1 milhões, conforme demonstrações contábeis de 31/12/2017. De 2014 a 2017, apresentou prejuízos crescentes em suas Demonstrações de Resultado do Exercício (DRE) , tendo sido observada variação negativa de 167% no intervalo.
Os indicadores contábeis mostram que a companhia se encontra com baixa capacidade de pagamento de suas dívidas. A cada R$ 1 de dívida, a Codern possui apenas R$ 0,31 na forma de recursos com liquidez para seu saneamento. Ou seja, a organização não possui capacidade de honrar todas as obrigações de curto prazo, considerando seus recursos de rápida realização. 
A partir do caixa e equivalentes de caixa, a Codern somente conseguiria honrar 40% das suas obrigações de curto prazo, o que importa dizer que, na atual conjuntura do fluxo de caixa das operações, a empresa dependerá de aportes externos para pagar suas dívidas em futuro próximo.
Somente os gastos com pessoal e encargos superam em cerca de R$ 3 milhões a receita líquida operacional. A sobrevivência financeira da empresa tem sido possível, principalmente, em razão de: ausência de recolhimento de impostos incidentes sobre a folha de pagamento de pessoal; não recolhimento da parcela patronal da contribuição ao Portus Instituto de Seguridade Social; e utilização de recursos de terceiros vinculados a garantias de execução contratual (caução de contratos) para pagamento de despesas de custeio.
Os números relativos impressionam. Apenas com o Instituto Portus de Seguridade Social, as dívidas reconhecidas pela companhia totalizavam R$ 52.706.517,05 em 31/12/2017, sendo que o Instituto ainda reclama revisão de valores para maior e outros débitos de contribuições em atraso.
A partir do relatório de auditoria independente sobre as demonstrações contábeis da Docas potiguar, a equipe de levantamento concluiu que o patrimônio líquido da Companhia deveria ter sido registrado em situação ainda mais negativa. Considerando-se somente os aspectos sob análise, verificouse que o PL está superavaliado em quase R$ 17 milhões. Esse valor pode ser aumentado em, pelo menos, R$ 10 milhões, caso a Companhia reconheça o montante de dívida contratual junto ao Instituto Portus recentemente apurada por empresa de auditoria atuarial. 
Não bastante, diversas contas do balanço patrimonial da empresa não estão registradas em montantes confiáveis, com destaque para:
	a) R$ 417.630.387,46 registrados no ativo imobilizado (cerca de 90% do patrimônio total) sem que haja respaldo em controles contábeis, como inventário físico correspondente;
	b) R$ 7.145.841,01 registrados no almoxarifado (estoques) sem inventário físico ou discriminação dos valores finais dos itens levantados;
	c) cerca de R$ 10.901.000,00 sem atualização de valor registrados em passivo não circulante, relativos à dívida de longo prazo com o Instituto de Seguridade Social Portus, em que a Codern é patrocinadora do plano de suplementação de aposentadoria e outros benefícios de risco a seus funcionários – ou seja, o passivo está registrado a menor e o resultado a maior, em valor não quantificado pela auditoria independente;
	d) R$ 7.445.839,08 registrados no ativo realizável a longo prazo relativos a depósitos judiciais e contratuais, bem como a bloqueios judiciais de exercícios anteriores, sem levantamento (controles) desses depósitos e bloqueios para a devida conciliação contábil, não sendo possível emitir manifestação acerca do potencial de recuperação do saldo apresentado;
	e) R$ 14.083.415,29 relativos a faturamento de receitas patrimoniais (arrendamentos) sem que haja contrato, termo de acordo, controle de recebimento ou memória de cálculo capaz de respaldar o saldo apresentado.
Além da incerteza sobre os valores reais de prejuízo e patrimônio líquido negativo, certamente subestimados, a diminuição da arrecadação e o contingenciamento de recursos federais representa elevado risco de que a situação da companhia se agrave, levando-a à insustentabilidade operacional a médio prazo, por total incapacidade de pagamento de funcionários e de despesas relacionadas ao custeio, à manutenção e ao atendimento de exigências ambientais e trabalhistas. 
Aliás, os custos operacionais e as despesas administrativas da companhia são muito superiores ao somatório das receitas operacionais auferidas mediante tarifação e das receitas provenientes dos arrendamentos portuários, sendo que, em 2017, esses gastos superaram as receitas em 64%. De 2014 a 2017, houve aumento constante dos gastos mencionados em cerca de 17% ao ano. De forma inversa, em 2017, houve diminuição das receitas com relação a 2016. Observou-se ainda que o quadro de déficit apresentado é fortemente influenciado pelos resultados relacionados ao Porto de Natal.
Não por outro motivo, de acordo com o Boletim das Docas de 2016, publicado pela Secretaria de Coordenação e Governança das Empresas Estatais (Sest) , atualmente vinculada ao Ministério da Economia, a Codern geralmente figura em rankings com os piores números contábeis, ficando atrás, inclusive, de companhias com patrimônios brutos inferiores.
A empresa possui aproximadamente R$ 757 milhões de créditos a título de Adiantamento para Futuro Aumento de Capital (AFAC) da União, registrados em seu passivo não circulante, compostos por principal e atualização monetária, portanto, com natureza de operação de crédito. Os encargos financeiros dos AFAC contabilizados no passivo da estatal, independentemente de ocasionar ou não efetivo desembolso, impactam diretamente os resultados da companhia, ocasionando um efeito negativo de mais de R$ 75 milhões na DRE do exercício de 2017. Consoante disposto no Boletim da Sest de 2016, a Codern figura com o segundo maior valor acumulado de AFAC dentre as oito docas sob controle da União, somente ficando atrás da Companhia Docas do Estado de São Paulo.
Durante os trabalhos, verificou-se que a empresa não dispõe de ações suficientes para enfrentar o grave quadro de prejuízos que vem se agravando no decorrer dos últimos anos. Na contramão dessa lógica, a Codern tem renunciado a receitas e deixado de pôr em prática medidas que busquem melhorar o panorama de custos e despesas, de modo a minimizar seu déficit operacional, a exemplo da inexistência de cortes de gastos com pessoal.
No decorrer da execução do levantamento, foram frequentes as menções da grande influência política no âmbito da empresa. Além da identificação de relações entre dirigentes da empresa e parlamentares, verificou-se possível incompatibilidade da situação funcional do Diretor Administrativo e Financeiro da Companhia com o disposto no art. 17, § 2°, inciso I, e § 3°, c/c o art. 91, da Lei 13.303/2016 (Lei das Estatais) , fato que motivou a instauração de processo apartado ainda pendente de apreciação (TC Processo 040.346/2018-8) .
Outro aspecto acerca da governança e gestão e que prejudica a situação financeira da estatal se refere à relação entre o Conselho de Administração da Companhia e seu Diretor-Presidente e a Administração do Porto de Maceió (APMC) . A equipe de fiscalização constatou relevante ruptura no exercício da governança da Codern em função da garantia de independência financeira dada à APMC por força do Convênio SEP/001/2007-DC e aditivos, cuja origem remonta a convênios anteriores desde 1990. 
Assim, embora o Porto de Maceió seja formalmente vinculado à Codern, na prática a APMC goza de plena autonomia financeira e de gestão, além de não se submeter à vinculação técnica, administrativa e financeira que deveria reger a relação entre essas partes, com prejuízo à unidade de comando da empresa, à geração de receitas e à gestão responsável das despesas gerais da companhia.
Diante do exposto, não surpreende que a situação econômico-financeira da Companhia e a inefetividade da gestão em resolver tais problemas sejam fatores intimamente ligados. De acordo com o levantamento integrado de governança e gestão realizado em 2017 pelo TCU, que atribuiu notas que variavam de 0 a 1 às organizações federais avaliadas, a Codern obteve os seguintes valores: governança e gestão (nota de maior agregação) : 0,16; governança pública: 0,22; gestão de pessoas: 0,07; gestão de TI: 0,22; e gestão de contratos: 0,12.
Resultados apurados a partir de questionários eletrônicos sobre ambiente interno e atividades de controle aplicados aos empregados da companhia nestes autos revelaram deficiências que são consideradas de grande impacto e efeitos generalizados. Os dados obtidos permitiram a geração de notas, que valiam de 0 a 1, em que a as unidades portuárias da Codern no Rio Grande do Norte e o Porto de Maceió apresentaram ambiente interno e atividades de controle fracos, com notas 0,20 e 0,29, respectivamente. 
São exemplos de situações detectadas: baixa formalização e comunicação de objetivos, metas, políticas e procedimentos por parte da alta administração; alta insuficiência de manuais de procedimentos; baixo monitoramento do desempenho da organização com relação a seus objetivos e metas, bem como baixa adoção de ações corretivas com vistas ao alcance de metas; insuficiência de mecanismos instituídos para acompanhamento de projetos, bem como para acompanhamento da gestão e da melhoria de processos organizacionais; insuficiência de adoção de medidas disciplinares com relação aos colaboradores por ações indevidas ou desvios de procedimentos estabelecidos; e ausência de ação por parte das chefias quando verificada baixa produtividade, desempenho ou comprometimento de empregados.
Enfim, o que busco mostrar neste breve resumo é a existência de diversos problemas estruturais e operacionais afetos à governança e à direção da Codern que ocasionam notáveis prejuízos à economicidade, eficácia e eficiência de sua atuação.
Como frisei anteriormente e repito, esse quadro justifica a necessidade de se conferir publicidade à presente decisão de forma a fomentar o controle social e de instâncias federais competentes, bem como a busca de soluções de parte dos órgãos e entidades interessados, dentre os quais cito o Congresso Nacional e comissões temáticas, a Casa Civil, o Ministério da Infraestrutura e a Agência Nacional de Transportes Aquaviários (Antaq) .
Após retratar a situação geral da empresa, o Relatório de Levantamento adentrou problemáticas específicas relacionadas à obtenção de receitas próprias, à gestão dos arrendamentos e aquisições e a gastos com pessoal realizados à margem da legalidade e sem a devida racionalidade. 
Devido à completude com que os temas são tratados no trabalho, transcritos no Relatório precedente, passo a versar sobre alguns pontos sensíveis que merecem comentários adicionais.
III – GESTÃO DE ARRENDAMENTOS
Foram identificadas lacunas de atuação da Codern e da Antaq que contribuem acentuadamente para a ausência/insuficiência de licitações e o reajustamento dos valores contratados com empresas arrendatárias de áreas portuárias. Se, por um lado a Codern e a APMC se mostram extremamente deficientes na gestão de suas contratações, por outro a Antaq, na maioria das situações, omite-se em colaborar com as devidas ações corretivas.
Passaram por análise cinco contratos de arrendamento, que representam mais de 95% da receita patrimonial da empresa. Um contrato é administrado diretamente pela Codern e os demais são geridos pela Administração do Porto de Maceió. Em todos os casos, foram identificadas graves falhas que denotam práticas não aceitáveis de administração, e que indicam deficiências extremamente prejudiciais à consecução dos contratos. 
A equipe de fiscalização anota que o cenário retratado pelo Controle Interno na prestação de contas de 2014 (TC Processo 031.189/2015-6) piorou, mesmo tendo sido aplicada multa aos administradores da APMC, por meio do Acórdão 2546/2017-TCU-Segunda Câmara (relatora Ministra Ana Arraes) , em função de deficiências na gestão de arrendamentos.
As irregularidades, notadamente as que ocorrem no Porto de Maceió, envolvem, de forma geral: arrendamentos existentes de fato mas com contratos expirados; períodos ou áreas de operação não cobertos por instrumento contratual vigente; desconformidades na realização de aditivo; formalização de contrato sem a aprovação da Antaq; e formalização de contrato com empresa em débitos com a autoridade portuária.
A situação não é tão simples como à primeira vista indicaria ser. Por um lado, algumas irregularidades derivam de dificuldades na obtenção de providências junto à Antaq ou judicialização da situação, o que impede a solução do caso no âmbito interno da Codern. De outro, derivam da retirada de competência para licitar e firmar contratos da autoridade portuária local, a qual foi remetida por lei à administração central.  
É que a origem dos ajustes examinados remonta a épocas em que a Codern era responsável por licitar os arrendamentos e formalizar os contratos. Até a edição da Medida Provisória 595/2012, transformada na Lei 12.815/2013 e regulamentada pelo Decreto 8.033/2013, a licitação e contratação de arrendamentos competiam às Companhias Docas.
A fiscalização das ações, seja na vigência da legislação anterior ou atual, sempre foi atribuída à Antaq. Porém, a partir da edição da citada MP 595/2012, a realização dos procedimentos licitatórios passou à esfera da Agência e a contratação ficou sob responsabilidade do poder concedente, atualmente representado pelo Ministério da Infraestrutura.
Por envolver coordenação com outros órgãos e entidades e exigir aprofundamento dos exames, a solução dos casos transcende o objeto e as possibilidades jurídicas deste processo de Levantamento. Mostra-se pertinente, dessa maneira, encaminhar as constatações à unidade técnica especializada deste Tribunal para apuração dentro do contexto institucional acima narrado e com os instrumentos processuais adequados ao caso, considerando, inclusive, a previsão de possível desestatização das estruturas portuárias em razão do planejamento setorial atualmente vigente.
III – GESTÃO DE PESSOAS E DA INFRAESTRUTURA
No que concerne à gestão de pessoas, observou-se insuficiência da força de trabalho para atender às demandas do Porto de Maceió. O quadro funcional se encontra envelhecido, sendo que muitos empregados já são aposentados pelo INSS, mas não se aposentam pela empresa em função da perspectiva de perda de benefícios e do temor de que o sistema de previdência Portus não seja capaz de arcar com o pagamento de subsídios da inatividade. 
Na contramão da necessidade de pessoal, a APMC não realiza concurso público para amenizar essas distorções desde 1988, mas faz uso de contratos com base em convênio com o Sindicato dos Trabalhadores nos Serviços Portuários no Estado de Alagoas (Sindport/AL) , à revelia da observância do princípio do concurso público. Outrossim, foram identificadas sérias distorções salariais entre os empregados do Porto de Maceió e os demais funcionários da Codern.
Na Gerência de Infraestrutura e Suporte Operacional (Geoper) do Porto de Natal, há gastos com funcionários que poderiam ter os seus serviços terceirizados a um custo muito menor, visto que podem estar recebendo valores a título de horas extras de forma desnecessária. Há indícios de que o corporativismo seja um fator de resistência à demissão dessa mão de obra. Por outro lado, há indicativos de que a gerência carece de reforço de funcionários para atuação no controle do processo de faturamento de tarifas.
Toda a situação ainda se agrava na medida em que, mesmo ciente desse quadro há muitos anos, a Codern não ultimou a realização de estudo que permita a readequação de sua força de trabalho sob parâmetros confiáveis ou, ainda, a busca de soluções alternativas. 
Quanto à infraestrutura portuária, constatou-se, no Terminal Salineiro de Areia Branca, alta precariedade na manutenção dos equipamentos, realizada somente em caráter emergencial. A corrosão excessiva de toda estrutura, que está localizada em mar aberto, a cerca de quatorze quilômetros da costa, enseja a designação de equipe permanente, e em número suficiente, para realizar a manutenção preventiva, o que tende a possuir custo muito menor se comparada à manutenção corretiva. 
Os custos de operação do Terminal Salineiro são aumentados porque sempre é embarcado o mesmo número de funcionários, quinzenalmente, independentemente de haver ou não navio atracado que justifique uma presença maior de mão de obra em suas instalações. Ou seja, a falta de programação adequada da força de trabalho propicia, além da ociosidade, o pagamento desnecessário de adicional de embarque, cujo valor é significativo, onerando-se indevidamente os cofres da entidade.
Em visita ao Terminal Salineiro de Areia Branca, a equipe de fiscalização se deparou com preocupante situação. A estrutura de toda a área recentemente construída se encontra interditada porque vem sofrendo afundamento e infiltração de água do mar. A situação está sendo analisada por este Tribunal, mediante processo de Acompanhamento (TC Processo 012.970/2017-4) , com vistas ao exame de contratação emergencial pretendida pela Codern no valor de R$ 7 milhões, objetivando-se corrigir o problema ora narrado. 
Registra-se, também, a existência de processo de TCE oriundo da conversão do TC Processo 012.903/2011-6, em cumprimento ao subitem 9.1 do Acórdão 1860/2014-TCU-Plenário, resultado de auditoria realizada no âmbito do Fiscobras de 2011, com o objetivo de fiscalizar as obras de ampliação e melhoramentos do Terminal Salineiro, em que se verificou sobrepreço no valor de R$ 19.659.796,97.
Como os assuntos estão sendo tratados em processos específicos, cinjo-me ao registro da precariedade da infraestrutura do Terminal Salineiro, o que compromete a geração de receitas da empresa e aumenta os custos de manutenção, comprometendo ainda mais a saúde financeira da Docas.
IV –CONCLUSÃO
As análises empreendidas pela equipe de fiscalização concluíram pela existência de diversos problemas estruturais afetos à governança e à direção da Codern, os quais comprometem severamente a geração de receitas da empresa. Com isso, a companhia incorre em círculo vicioso que tende à elevação de prejuízos, à insuficiência de recursos para busca de melhorias, contratação de pessoal e modificação de procedimentos, o que acaba comprometendo ainda mais as receitas.
O quadro é agravado pela competição existente com portos próximos que gozam de melhor estrutura e administração, como Pecém, no Ceará, e Suape, em Pernambuco, bem como a preferência e necessidade do mercado de navegação por estruturas portuárias mais eficientes e amplas, que permitam a movimentação de navios maiores de forma mais expedita – o que certamente não é o cenário oferecido pelos Portos de Natal e Areia Branca.
Diante disso, acolho na essência as propostas da unidade instrutora, com ajustes de forma e suprimindo tão somente propostas cujo conteúdo envolve mera ciência ou determinação de aderência à legislação, de forma a evitar redundância. 
Conforme contido no Relatório, as medidas sugeridas compreendem a remissão dos principais pontos para exame por ocasião da instrução das próximas contas ordinárias da Codern, com indicação de possíveis determinações a serem expedidas, tendo em vista que a natureza de Levantamento não carrega o rigor de uma auditoria, especialmente com relação à evidenciação dos pontos identificados. 
Por isso, opto por deixar a critério da unidade instrutora a emissão de determinação ou recomendação dentro do contexto em que cada situação se insere, o que pode ser melhor avaliado por ocasião do processo de contas ordinárias – oportunidade em que também poderão ser aprofundados os demais riscos contidos na fiscalização, cuja abordagem envolve fatores sigilosos e não se encontram abordadas na presente decisão.
Deixo de acolher a sugestão de informar à empresa de auditoria independente, ainda que em momento futuro, acerca da necessidade de avaliar a emissão de opinião adversa ou abstenção de opinião nos próximos relatórios de auditoria independente em razão das limitações e deficiências de registros contábeis da entidade.
Embora concorde com o mérito, tal proceder não se coaduna com a competência e jurisdição desta Corte de Contas, que não inclui avaliação de mérito de pareceres de firmas de auditoria contábil independente e privada. Por precaução, acrescento tão somente ciência desta decisão à mencionada empresa, como forma de auxiliá-la na condução de seus trabalhos na próxima oportunidade de verificação de demonstrações contábeis da Codern.
Ao final, noto que as propostas formuladas tratam de aspectos de conformidade e oportunidades de melhoria que apenas gravitam sobre as maiores deficiências encontradas. Essas, infelizmente, escapam à atuação do Tribunal e remetem a soluções que competem precipuamente à alta administração da entidade e às instâncias superiores, como o Ministério da Infraestrutura.
A competição com outros modais e portos da região fragiliza sobremaneira a já combalida situação da empresa e impõe uma reflexão séria e responsável sobre possíveis decisões políticas efetivas no sentido de socorrer a autoridade portuária potiguar e resguardar as operações portuárias nas unidades de Natal, Areia Branca e Maceió, tão importantes para as economias locais.
Por esse motivo, torno a repetir, primei pela publicidade dos números e constatações gerais deste trabalho e acrescentei encaminhamento às instituições que, dentro de competências mais abrangentes que as atribuídas ao Tribunal, possam auxiliar na busca de soluções políticas e administrativas para o cenário de insolvência e fragilidade vivido pela Companhia Docas do Rio Grande do Norte.
	Ante o exposto, voto por que o Tribunal adote o Acórdão que ora submeto à deliberação deste Colegiado.
TCU, Sala das Sessões Ministro Luciano Brandão Alves de Souza, em 28 de agosto de 2019.
Ministro BRUNO DANTAS 
Relator